【裁判字號】    98,重上更(一),35
【裁判日期】    981229
【裁判案由】    貪污治罪條例
【裁判全文】
臺灣高等法院臺中分院刑事判決    98年度重上更(一)字第35號
上  訴  人  臺灣臺中地方法院檢察署檢察官
上  訴  人
即  被  告  丁○○
選任辯護人  林正雄  律師
上  訴  人
即  被  告  戊○○
上  一人
選任辯護人  蔡素惠  律師
上  訴  人
即  被  告  乙○○
上  一  人
選任辯護人  羅豐胤  律師
            黃靖閔  律師
上  訴  人
即  被  告  甲○○
上  一  人
選任辯護人  許桂挺  律師
            黃士哲  律師
上列上訴人等因被告等貪污治罪條例案件，不服臺灣臺中地方法
院92年度訴字第2741號中華民國93年9月14日第一審判決（起訴
案號：臺灣臺中地方法院檢察署92年度偵字第16115、19275、22
866號；移送併辦案號：同檢察署92年度偵字第22883號），提起
上訴，判決後經最高法院發回更審，本院判決如下：
    主  文
原判決關於丁○○、戊○○、乙○○、甲○○部分撤銷。
丁○○共同連續依據法令從事公務之人員，對於主管之事務，明
知違背法律直接圖其他私人不法利益，因而獲得利益，處有期徒
刑伍年陸月。褫奪公權陸年。
戊○○共同連續依據法令從事公務之人員，對於主管之事務，明
知違背法律直接圖其他私人不法利益，因而獲得利益，處有期徒
刑肆年。褫奪公權伍年。
乙○○依據法令從事公務之人員，對於違背職務之行為，收受賄
賂，處有期徒刑貳年。褫奪公權年。
甲○○無罪。
    事  實
一、黃清藤（於民國《下同》98年2月3日死亡，經最高法院判決
    公訴不受理確定）於84年7月間起至90年7月間止，擔任臺中
    港務局長，綜理臺中港務局各項事務；乙○○於86年3月間
    起至至92年間止，擔任臺中港務局機務組長，負責採購機具
    、規格審核及代表臺中港務局參加開標作業；戊○○於83年
    間起至86年6月15日止，擔任臺中港務局棧埠處機具所主任
    （88年6月15日起歸建船舶機械修造廠副工程司），丁○○
    於86年3月18日起至91年間止，擔任臺中港務局棧埠處機具
    所幫工程司，與戊○○均負責採購案產品型錄之取得、法定
    預算及採購預算之編列、採購規範之製作、廠商規格之審核
    及代表臺中港務局參加開標作業等事項，均為依據法令從事
    公務之人員，亦為依法令服務於國家所屬機關而具有法定職
    務權限之公務員；而鍾燦輝（經原審通緝中）則係騰宇貿易
    有限公司（下稱騰宇公司）之實際負責人。
二、黃清藤因於85年7月2日、85年8月5日，參與臺中港建設第一
    、二次檢討會議，獲悉臺灣省政府於85年間，為配合亞太營
    運中心及兩岸通航之需要，落實臺中港之建設，加強臺中港
    之營運，指示臺中港加速建設，以作為境外航運中心，以因
    應未來需要，竟利用臺中港務局欲行採購起重機及廢鐵碼頭
    裝卸設備之機會，與從事代理大型機具之廠商鍾燦輝勾結，
    企圖從中獲利，於85年9月9日臺中港建設檢討會第三次會議
    中，提出臺中港有採購220公噸（原審誤載為噸，下同）陸
    上移動式起重機及九十九號廢鐵碼頭裝卸設備之需求，經於
    85年10月14日臺中港建設檢討會第四次會議中做成結論，並
    經於86年2月17日臺灣省政府第103次省政會議做成決議，以
    臺灣省政府交通建設基金補助。黃清藤於臺灣省政府決議以
    交通建設基金補助臺中港務局所申請之220公噸陸上移動式
    起重機採購案及九十九號廢鐵碼頭裝卸設備採購案後，即介
    紹鍾燦輝與不知情之臺中港務局棧埠處處長粱善柏、及戊○
    ○、乙○○等人認識，並指示戊○○、丁○○、乙○○等人
    在後續之採購作業中配合鍾燦輝以遂行獲得標案之目的。
三、黃清藤、戊○○、丁○○、乙○○基於共同圖利廠商鍾燦輝
    之概括犯意聯絡，先由黃清藤於86年3月間，要求機具所主
    任戊○○將220公噸陸上移動式起重機採購案及九十九號廢
    鐵碼頭裝卸設備採購案之法定預算分別編列為1億2千萬元、
    4億7600萬元，以87年度之採購預算編列，86年3月18日丁○
    ○到任上開棧埠處後，戊○○再指派其部屬丁○○負責辦理
    220公噸陸上移動式起重機及九十九號廢鐵碼頭裝卸設備等
    採購案，丁○○乃依照戊○○之指示，著手蒐集廠商型錄以
    製作採購規範。惟因國內市場並無該等重型機具，廠商型錄
    取得困難，為免暴露指定鍾燦輝得標之疑慮，丁○○、戊○
    ○乃以廠商型錄蒐集不易為由，要求以登報方式廣徵型錄，
    獲得處長粱善柏之同意；又丁○○、戊○○為免洩漏臺中港
    務局欲行辦理採購招標之訊息，以減少其他廠商出面參標憑
    添變數困擾，乃以避免關說為由，向處長粱善柏建議向郵局
    租用信箱並以匿名方式處理，亦獲致粱善柏之同意後，隨即
    指示丁○○於86年7月28日提出簽呈，經戊○○、粱善柏同
    意以匿名登載中英文報紙之方式處理，並由戊○○提出登報
    新聞稿內容，交予行政室負責刊登中英文報紙。鍾燦輝乃利
    用公司員工黃偉庭、盧俊銘、劉昭良等工程師，未經外國廠
    商之授權或同意，擅自偽造之Gross公司型式AK-230 之廠商
    型錄及報價單、美商American-Crane公司型式Model19000之
    廠商型錄及報價單、Fud公司型式Model242T之廠商型錄及報
    價單、Amclyde公司型式Model-LSB10、Sennebogen Model 8
    25之廠商型錄及報價單等不實文件，再於86年8月9日利用快
    捷郵件分別以美商American-Crane公司名義投遞American 9
    480 Truck Crane之廠商型錄及報價單、以佩宇有限公司（
    下稱佩宇公司）名義投遞Gross公司型式AK-230之廠商型錄
    及報價單，參與220公噸陸上移動式起重機採購案之招標，
    及以美商American-Crane公司名義投遞型式Model19000之廠
    商型錄及報價單，參與九十九號廢鐵碼頭裝卸設備採購案之
    招標；另於86年8月11日利用快捷郵件，分別以科精有限公
    司（下稱科精公司）投遞Fud-公司型式Model-242T之廠商型
    錄及報價單，參與220公噸陸上移動式起重機採購案之招標
    ，及以銳寶企業有限公司（下稱銳寶公司）名義投遞ManWol
    ffkran公司型式DK1200HLLC、Blount之廠商型錄及報價單、
    以科精公司名義投遞Amclyde公司型式Model-LSB10、Senneb
    ogen Model 825之廠商型錄及報價單，參與九十九號廢鐵碼
    頭裝卸設備採購案之招標。鍾燦輝並要求其員工黃偉庭、盧
    俊銘製作220公噸陸上移動式起重機及九十九號廢鐵碼頭之
    中英文採購型錄，提供予臺中港務局之承辦人員戊○○及丁
    ○○參考。丁○○利用登報廣徵型錄之方法，取得鍾燦輝提
    供之220公噸陸上移動式起重機採購案（包含美商American-
    Crane公司、佩宇公司、科精公司寄來之型錄及報價單）及
    九十九號廢鐵碼頭裝卸設備採購案（包含美商American-Cra
    ne公司、科精公司、銳寶公司寄來之型錄及報價單）之廠商
    型錄、規格規範及報價單後，明知均係由被告鍾燦輝所提供
    ，竟未加查證外國廠商之真假，亦未於國內市場進行訪價，
    即於86年11月24日、86年12月30日分別參考鍾燦輝所提供之
    廠商型錄及報價單，並直接引用鍾燦輝所提出之規格規範，
    用以編寫套印220公噸陸上移動式起重機採購案、九十九號
    廢鐵碼頭裝卸設備採購案之招標規範，並據以編列採購預算
    為1億1941萬2500元、4億7583萬元後，丁○○以簽呈送機務
    組進行規格審查及規範審查，審查結果，認為提供型錄之廠
    商有部分內容與採購規範不符合或未標示之情形，丁○○向
    戊○○反應，戊○○隨即與鍾燦輝聯繫，提出補正資料及直
    接與鍾燦輝公司之工程師進行討論修正後，經機務組不知情
    之承辦人員林山淋、王明達、劉慶林審核後，隨即送交機務
    組長乙○○，乙○○即本於與黃清藤、鍾燦輝之協議，不予
    刁難，儘速准予審查通過。故在標案中，除由鍾燦輝提供之
    廠商的型錄可符合本標案的招標規範外，其他廠商根本無法
    符合本招標案所定規格標之要求，以排斥其他有競爭力之廠
    商參與競標，而以規格綁標之方式破壞招標市場之競爭機能
    。不知情之機務組承辦人員劉慶林即於87年2月11日發函委
    託臺灣省物資處辦理220公噸陸上移動式起重機採購案及九
    十九號廢鐵碼頭裝卸設備採購案之公開招標，並於87年3月4
    日函請臺中港務局稽核小組於開標前7日訂定預估底價，以
    便將預估底價（即審議價格）送交通處及審計處審核。
四、臺中港務局稽核小組於87年3月16日召開審議會議，對於220
    公噸陸上移動式起重機採購案、九十九號廢鐵碼頭裝卸設備
    採購案，分別以使用單位棧埠處承辦人戊○○所提出之預算
    價格（220公噸陸上移動式起重機採購案）1億1120萬元、（
    九十九號廢鐵碼頭裝卸設備採購案）4億4980萬元打七折計
    算預估底價，做成審議價格（220公噸陸上移動式起重機採
    購案）7784萬元、（九十九號廢鐵碼頭裝卸設備採購案）3
    億1486萬元，送交局長核定，局長黃清藤見臺中港稽核小組
    所提出之審議價格遠低於鍾燦輝提供與丁○○之採購預算金
    額，乃以退件之方式，要求臺中港務局稽核小組違反意願提
    高審議價格；臺中港務局稽核小組於87年3月18日再度開會
    審議，會中因稽核小組成員表示無法提出具體依據，決議以
    不知情之訪價幹事王明達、張欽聰所提出之建議底價（220
    公噸陸上移動式起重機採購案）1億零9百萬元、（九十九號
    廢鐵碼頭裝卸設備採購案）3億5千萬元，做成審議價格，送
    交局長黃清藤核定，局長黃清藤見臺中港務局稽核小組成員
    所提出之審議價格未依照鍾燦輝之報價及臺灣省政府所同意
    編列之採購預算金額，再度退件並以紙條要求稽核小組說明
    「審議價格之計算標準及核定標準」之方式，要求臺中港務
    局稽核小組違反意願提高審議價格，臺中港務局稽核小組成
    員遂於87年3月19日召開第三次審查會議，因時間急迫及迫
    於局長黃清藤之壓力，為求順利決標以免影響業務推展，便
    直接依據使用單位丁○○所編列之預算價格（220公噸陸上
    移動式起重機採購案）1億1120萬元、（九十九號廢鐵碼頭
    裝卸設備採購案）4億4980萬元，作為審議價格（即預估底
    價），送交局長黃清藤核定底價為（220公噸陸上移動式起
    重機採購案）1億零9百萬元、（九十九號廢鐵碼頭裝卸設備
    採購案）4億零9百萬元，鍾燦輝對於臺中港務局長黃清藤所
    核定之底價，亦經由黃清藤處明確獲知。
五、臺灣省物資局隨即於87年4月1日辦理220公噸陸上移動式起
    重機採購案、九十九號廢鐵碼頭裝卸設備採購案之第一次規
    格標，會中由彭佳儀擔任開標主持人，丁○○代表臺中港務
    局出席，其中220公噸陸上移動式起重機採購案，有(1)美僑
    公司以美商American-Crane公司之型錄投標，(2)科精公司亦
    以美商American-Crane公司之型錄投標，(3)鉅山公司以波蘭
    商Fud公司Model 242T之型錄投標，本次開標作業，因美僑
    公司及科精公司所代理均為美商American-Crane公司視為同
    一家，因競標家數不足，宣佈流標；而九十九號廢鐵碼頭裝
    卸設備採購案，有(1)銳寶公司負責人傅斯台出席，以ManWol
    ffkran公司及American-Ohio Crane公司之型錄投標，(2)鉅
    山公司授權盧俊銘、連金益出席，以Amclyde公司及America
    n-Ohio Crane公司之型錄投標，(3)美僑公司授權黃偉庭出席
    ，以ManWolffkran公司之型錄投標，本次開標作業，亦因銳
    寶公司、鉅山公司所代理均為美商American-Ohio Crane公
    司，及銳寶公司、美僑公司所代理均為ManWolffkran公司，
    視為同一家，因競標廠商未達法定投標家數，宣佈流標。臺
    灣省物資局於87年4月29日辦理220公噸陸上移動式起重機採
    購案、九十九號廢鐵碼頭裝卸設備採購案第二次規格標，會
    中則由甲○○擔任開標主持人，其中220公噸陸上移動式起
    重機採購案，有(1)鉅山公司授權盧俊銘、連金益出席，以波
    蘭商Fud公司Model 242T之型錄投標，(2)普欣公司授權王建
    華出席，以Gross公司AK230型錄投標，(3)科精公司授權廖婉
    祺出席，以美商American-Crane公司9480 Truck Crane之型
    錄投標，經臺灣省物資局審核通過規格標審查，3家廠商得
    以進入價格標。而九十九號廢鐵碼頭裝卸設備採購案部分，
    僅有鉅山公司及Reel S. A.公司2家公司參與規格標，因競
    標家數不足，宣佈流標。丁○○於87年5月7日做成220公噸
    陸上移動式起重機採購案之規格標審標意見書，認為鉅山、
    普欣、科精等3家公司均符合後，臺中港務局即於87年5月18
    日將220公噸陸上移動式起重機採購案之核定底價送交通處
    及審計處核定，審計處核定底價為1億355萬元，較局長核定
    底價減少545萬元。臺灣省物資局再於87年5月27日辦理220
    公噸陸上移動式起重機採購案之價格標及九十九號廢鐵碼頭
    裝卸設備採購案之第三次規格標，會中亦由甲○○擔任開標
    主持人，其中220公噸陸上移動式起重機採購案，有(1)科精
    公司負責人葉蒼榮出席以美商American-Crane公司之型錄以
    接近底價之價額得標，(2)鉅山公司減價一次即不減價，(3)普
    欣公司未出席投標；而九十九號廢鐵碼頭裝卸設備採購案，
    有(1)美僑公司授權黃偉庭出席，以ManWolffkran公司DK1200
    HLLC之型錄投標，(2)銳寶公司負責人傅斯台出席，以美商Am
    erican-Crane公司Model19000之型錄投標，(3)鉅山公司授權
    盧俊銘出席，以Amclyde公司、Spandeck公司之型錄投標，
    (4)日商岩井國際公司（下稱日商岩井公司）以日商尾部工業
    株式會社、小松株式會社之型錄投標，日商岩井公司之規格
    不符合招標規範，其餘美僑、銳寶、鉅山3家公司，經臺灣
    省物資局審核通過規格標審查，得以進入價格標審查。丁○
    ○於87年6月5日做成九十九號廢鐵碼頭裝卸設備採購案之規
    格標審標意見書，認為美僑、銳寶、鉅山等3家公司均符合
    ，日商岩井公司不合格，臺中港務局即於87年6月9日將九十
    九號廢鐵碼頭裝卸設備採購案之核定底價，送交通處、審計
    處核定。接著，臺灣省物資局於87年6月22日辦理九十九號
    廢鐵碼頭裝卸設備採購案之價格標，有(1)銳寶公司負責人傅
    斯台出席，不減價，(2)鉅山公司負責人蘇瑞祥出席，不減價
    ，(3)美僑公司授權邱麗珠出席，優先減價後，仍高於底價，
    再予減價，因銳寶公司、鉅山公司不減價而得標。在規格標
    、價格標之開標過程中，乙○○、戊○○均明知鍾燦輝員工
    黃偉庭、連金益、盧俊銘代表不同公司參與投標，且參與第
    一次規格標之廠商與當初投遞型錄之代理廠商不同，均未於
    規格標之技術規格審查及廠商資格審查中，主動表示不同意
    見，更未於開標過程中表示異議。再者，因鍾燦輝僅有黃清
    藤提供之局長核定底價，無從得知審計處所核定之底價，二
    者之差異，將可能造成取得標案之妨礙，乙○○乃對於九十
    九號廢鐵碼頭裝卸設備採購案，事先告知鍾燦輝於開價格標
    之現場，依據其攜帶之紅筆、藍筆做為減價之依據，藍筆代
    表減價5百萬元、紅筆代表減價1百萬元，乙○○即以此方式
    洩漏審計處所核定之底價予鍾燦輝，確保鍾燦輝得以最接近
    底價之額度取得220公噸陸上移動式起重機採購案及九十九
    號廢鐵碼頭裝卸設備採購案等2個標案。黃清藤、戊○○、
    丁○○、乙○○與鍾燦輝共同基於概括之犯意，違反當時施
    行有效之機關營繕工程及購置定製變賣財物稽察條例（88年
    6月2日廢止）第17條：「開標及比價前，對於預估底價及各
    商號所投標價，應嚴守秘密。」及同條例第19條：「開標時
    發現投標人有串通圍標，圖以詐術取得不法利益之嫌疑者，
    除當場宣布廢標外，並移送司法機關處罰；決標後，經檢舉
    查明屬實者亦同。」，以上開方先後由不知情之台灣省物資
    處承辦人員於其職務上掌管之開標紀錄上為不實之開標比價
    紀錄，完成形式上之比價及開標程序，使採購案無法依正常
    投標程序開標而發生不正確之結果，足以生損害於其他具有
    投標資格之廠商之競標權益及台灣省物資局對採購決標之正
    確性。
六、220公噸陸上移動式起重機採購案，審計處核定之底價為1億
    零355萬元，鍾燦輝以1億零230萬5200元之價額得標，相差
    131萬4800元；九十九號廢鐵碼頭裝卸設備採購案，審計處
    核定之底價為3億9877萬5千元，鍾燦輝以3億9185萬5999元
    之價額得標，相差691萬9001元。鍾燦輝以接近底價之價額
    ，順利取得220公噸陸上移動式起重機採購案及九十九號廢
    鐵碼頭裝卸設備採購案較諸臺中港務局稽核小組第一次審議
    會議擬定之合理底價，依序超溢2446萬5200元及7699萬5999
    元之不法利益。其後，鍾燦輝隨即於88年8、9月間，前往基
    隆市○○路246巷26號二樓乙○○住處，交付現金5百萬元，
    表示對於乙○○在220噸陸上移動式起重機採購案及九十九
    號廢鐵碼頭裝卸設備採購案投標、開標過程協助之感謝。
七、鍾燦輝取得前開標案後，隨即辦理九十九號廢鐵碼頭裝卸設
    備及220公噸陸上移動式起重機之安裝點交，並經驗收完成
    。迄於90年3月9日臺中港務局棧埠處發函通知科精公司在保
    固期間（自89年3月21日起至90年3月20日止）內修復220公
    噸陸上移動式起重機之異常現象，經濟部第二辦公室於90年
    4月10日函請臺中港務局告知承商是否已依約履行保固責任
    或另須展延保固期，經臺中港務局棧埠處機具所承辦人員林
    穎標函覆220公噸移動式起重機於保固期內之故障項目承商
    尚未派員修復，建請承商完成保固責任後，再辦理退還保固
    金事宜，並由臺中港務局秘書室採購科承辦人林文信於90年
    4月20日發函通知經濟部第二辦公室，俟承商完成保固責任
    且無待解決事後，再通知辦理核退保固金事宜，未料鍾燦輝
    公司提出之保固金仍因期限屆滿而失效，以致迄今仍未能修
    復正常運作，因而遭質疑採購過程涉及貪瀆不法情事。嗣經
    乙○○於偵查中自白供述其前開犯行，向臺灣高等法院臺中
    分院檢察署特別偵查組檢察官及臺灣臺中地方法院檢察署檢
    察官自白，並繳回全部所得財物如附表所示之5百萬元，檢
    察官同意以乙○○為證人身分，求刑時減輕或免除其刑；戊
    ○○於檢察官偵查中亦自白供承上情，因而循線獲悉共犯黃
    清藤貪污等犯罪事實。
八、案經臺灣高等法院臺中分院檢察署暨臺灣臺中地方法院檢察
    署檢察官指揮法務部調查局航業海員調查處臺中站移送臺灣
    臺中地方法院檢察署檢察官偵查起訴暨移送併辦。
    理  由
壹、證據能力部分：
一、證人黃偉庭、盧俊銘、劉昭良、連金益、廖婉祺、吳慶璋、
    梁善柏、林山淋、劉慶林、王明達、賴淵光、張天儀、陳宏
    義、黃春男、范勁武、劉既琴、陳萬發、彭佳儀、鄭莉莉、
    林穎標、羅添財、邱麗珠、林富祥、林景章、劉明昌、李在
    城、謝怡中、證人即被告丁○○、戊○○、乙○○於偵查中
    具結所述，均未曾提及檢察官在偵查時有不法取供之情形，
    被告及其辯護人亦未釋明上開各證人之供述有顯不可信之情
    況，另證人盧俊銘、連金益、梁善柏、王明達、賴淵光、陳
    萬富、邱麗珠、證人即被告丁○○、戊○○、乙○○等人，
    已於原審到庭接受詰問，證人黃偉庭、劉昭良已於本院前審
    到庭接受詰問，而被告及其辯護人未請求詰問上開其餘證人
    ，顯已放棄對其等之詰問，依刑事訴訟法第159條之1第2項
    規定，其等於偵查中之證言具有證據能力。
二、按被告以外之人於審判外之言詞或書面陳述，除法律有規定
    者外，不得作為證據，刑事訴訟法第159條第1項定有明文。
    因此，證人林文雄於調查中所述，既係證人林文雄於審判外
    之陳述，屬於傳聞證據，應無證據能力，不得資為本件認定
    事實之證據使用。又證人李可峰、傅思臺、傅懷恩、葉倉榮
    之陳述內容，與本案之犯罪事實並無任何關連性存在，其等
    所為之陳述，亦不具有證據能力，無從資為本件採購案之證
    據資料。
貳、上訴人即被告（下稱被告）丁○○、戊○○、乙○○部分：
一、訊據被告乙○○對於上開時地，在九十九號廢鐵碼頭裝卸設
    備採購案，提供協助以利同案被告鍾燦輝在投標、開標過程
    中順利取得前開採購案之決標，事後同案被告鍾燦輝並給付
    5百萬元等情，固坦認屬實，惟辯稱：當初係黃清藤交代要
    伊對於220公噸陸上移動式起重機採購案及九十九號廢鐵碼
    頭裝卸設備採購案在職務上儘量提供協助，以幫忙鍾燦輝順
    利得標，但伊僅於九十九號廢鐵碼頭採購案中，實際提供協
    助，220公噸陸上移動式起重機採購案部分，伊並未提供任
    何協助，鍾燦輝曾經帶了幾個他公司裡面的工程師到辦公室
    來找伊，並提出資料做簡介，雙方私底下並無任何接觸，之
    後在九十九號廢鐵碼頭裝卸設備採購案中，伊曾經問過鍾燦
    輝是否知道底價，鍾燦輝表示黃清藤會告訴他，因為本件採
    購案之預算金額超過5千萬元，依照法定程序，局長核定之
    底價，尚須經過審計部核定，因此，伊便事先告知鍾燦輝開
    標當天，伊在主持開標時，會攜帶2支筆，暗示審計部核定
    之底價與局長核定底價之差距，紅筆放桌上表示再減價1百
    萬元，藍筆表示減價5百萬元，結果開價格標當天，審計處
    最後核定之底價，與局長核定之底價減少了1千多萬元，超
    出原先之預期，所以伊準備的筆也沒有放下來，嗣後鍾燦輝
    送現金5百萬元至伊住處時，伊原先婉拒，後來鍾燦輝表示
    黃清藤局長那邊他已經去過了，要伊收下沒有關係，並且表
    示戊○○那邊他也會去，在220公噸陸上移動式起重機採購
    案及九十九號廢鐵碼頭裝卸設備採購案中，伊僅係依職責會
    簽而已，並非由其簽准購置，且該2項採購案之招標規格，
    伊並未參與製訂，僅係負責審查規格而已等語。訊據被告丁
    ○○、戊○○均矢口否認有何違反貪污治罪條例之犯行，被
    告丁○○辯稱：伊於86年3月18日才到臺中港務局棧埠處，
    僅係負責執行預算之工作，對於法定預算之編列等程序，均
    未參與，伊於接手後，因採購預算金額龐大，且機械性能複
    雜，伊又無相關經驗，私底下曾對幾個廠商進行訪價，因為
    找不到合適的規則，就向主管戊○○報告，戊○○就帶伊去
    向當時的主管粱善柏報告，粱善柏即指示伊等登報廣登型錄
    ，登報稿是戊○○交給伊，登報部分並未經局長黃清藤之指
    示，登報之後，有收到2、3家不同之型錄，且徵求之型錄中
    附有估價單，伊就依照估價單列採購預算，而臺中港務局之
    訪價工作，實際上是由稽核小組所做，伊在編列預算過程中
    ，並未與任何廠商有私底下之接觸，亦僅參與1次開標，更
    不認識各家廠商，不可能有明知圍標綁標卻不舉發之情事，
    又對於220公噸陸上移動式起重機採購案，原先製作之採購
    規範，經機務組林山淋於86年11月25日審查時，認為廠商型
    錄與採購規範有八項不符合，伊向戊○○報告後，戊○○表
    示交由其處理，嗣後，戊○○即將修改後之採購規範交予伊
    ，經伊比對結果，發現指證項目均已符合，乃再送機務組審
    查通過，經上級核准後，由臺中港務局委託前臺灣省物資處
    辦理公開招標，廠商資格之審查係屬臺灣省物資處應審查之
    範圍，非伊職權範圍，再者，220公噸陸上移動式起重機之
    維修工作，係由林穎標負責，伊僅負督導之責，事後伊有依
    照規定，在保固期限屆滿前，請總務室通知經濟部（即當時
    的物資處），通知廠商進行保固維修，後來是因總務室未留
    意保固期限才會發生逾期之情形云云。被告戊○○辯稱：85
    年間，黃清藤即曾介紹鍾燦輝與伊認識，並表示以後工作上
    要配合，俟於86年3月間，黃清藤指示以87年度交通建設基
    金編列購置臺中港機械設備之預算，並指定220公噸陸上移
    動式起重機之預算分配為1億2千萬元，當時處長粱善柏也在
    場，伊當場依照被告黃清藤之指示，將各項採購預算之分配
    金額，以筆記載在手上，嗣後並依照黃清藤之分配金額進行
    預算編列，因為220公噸陸上移動式起重機採購案及九十九
    號廢鐵碼頭裝卸設備採購案，欲以87年之預算補編，時間緊
    急，伊並未實際進行訪價，對於該2項採購案之型錄規格等
    技術問題，係與鍾燦輝公司之工程師進行討論，伊並不知道
    廣徵型錄所取得之3家廠商型錄及規格說明書均係由鍾燦輝
    所提供，又登報之文稿，鍾燦輝公司之員工所提供者僅為格
    式，實際內容係由伊依據臺中港裝卸作業需求規劃而擬定後
    ，交由臺中港務局行政室刊登，中文版面亦係由臺中港務局
    行政室（現為秘書室）所決定，而採購規範均係由臺中港務
    局機具所編撰製作，廠商僅提供型錄及規格說明等技術資料
    ，伊為增加採購機具之附屬設備，俾使採購之機具適合臺中
    港之操作環境，提高裝卸功能，曾與鍾燦輝公司之工程師就
    該代理之機具討論型錄及所附之規格說明，但是伊從未至騰
    宇公司或國都飯店與鍾燦輝公司之工程師討論規格，更未陪
    同鍾燦輝公司之員工至九十九號廢鐵碼頭勘查，又伊督導、
    審核丁○○編定預算，並無浮報之情事，更無規格綁標之行
    為云云。
二、經查：
  (一)對於公訴人指稱同案被告黃清藤係為消化臺中港務局85年度
    盈餘15億7千餘萬元，而於86、87年度辦理220噸陸上移動式
    起重機採購案及九十九號廢鐵碼頭採購案之情部分：
  1.依據證人楊滿時（臺中港務局會計室課員）於原審結證稱：
    「（辯護人問：85年至87年間，在臺中港務局擔任何職務？
    ）擔任會計室課員，負責預算編列。（辯護人問：本案2件
    採購案之法定預算，你辦理過幾件？）2件預算案都是我辦
    的。（辯護人問：請陳述辦理流程？）編列預算時，所有一
    級單位在每年5月底6月初左右收到公文，7月初資料就需要
    送到會計室，各單位需要什麼項目、金額，要將採購資料及
    預算數字全部做出來，會計室收到各單位送出來之資料後，
    我們整理後，對於所提出來之需求，如果認為有疑點，會參
    考相關的額度作調整，如果超出額度成長預算，我們會提出
    審核意見，如果數字比較大，還會提請預算統合檢討會裁示
    ，討論是否將該筆採購案列入預算，我們所做的主要是概算
    而已，概算送出來，我們會編概算書，送交通處審核後，再
    送主計處，審核有1個5人審核小組會議，最後是由省府委員
    會議通過，我們再做整編送審議小組，省府主計處做出來的
    概算通知，由我們做預算後，送審議小組。（辯護人問：本
    案3件採購案在內部做成預算時，需求單位有無檢附預算之
    金額及依據？）有，當初有沒有附資料我不太記得，本案印
    象中沒有檢附型錄，但是有金額，我們會在初審意見簽註『
    是否採購，請卓裁』之文字，送局裡的預算統合協調會議裁
    示。（辯護人問：本案預算統合協調會是否有再討論？）應
    該是有通過，但是有沒有討論，我沒有印象。（辯護人問：
    資料是否還在？）已經不存在了。這是沒有保存期限規定之
    資料，我們單位只保存3年。（辯護人問：預算統合協調會
    使用單位是否需要報告採購之依據？）會，討論後，因沒有
    意見，有通過。（辯護人問：臺中港務局85年度之盈餘和本
    案之採購案有無關係？）沒有關係，盈餘項目和採購項目沒
    有關係，採購項目是根據當年度之預算編列之項目來執行，
    和盈餘沒有關係。」、「（檢察官問：85年度之15億7千萬
    元盈餘何來？）85年度的營業收入減掉營業支出加上營業外
    收入減掉營業外支出。（檢察官問：盈餘款沒有編列預算使
    用，如何處理？）百分之85繳回國庫，剩餘的百分之15作為
    我們單位的營運資金，百分比省府有時會調整。（檢察官問
    ：85年度盈餘款有無繳回百分之85？）有。」、「（辯護人
    問：85年度之盈餘？）不記得了，不確定是15億7千萬元。
    」、「（審判長問：本件採購案編列預算時，據你印象所及
    ，使用單位並未提供採購型錄，是否正確？）是。（審判長
    問：據你所言，局裡會後，仍經討論通過，在這個過程中，
    使用單位是否提供採購型錄？）印象中沒有。（審判長問：
    如你所言，你審核所簽具之意見要交由誰簽核？）直接提交
    審核會議。（審判長問：會議中有無提出？）有。（審判長
    問：如果沒有型錄，有何依據可以通過？）使用單位會出席
    說明，當初之採購案其中兩項之使用單位是棧埠處，另一項
    是環保局，當時之承辦人和主管都有到場說明。（審判長問
    ：如你所言，本案之採購案和你以前採購之流程是否不太一
    樣？為何會通過？）使用單位會說是何業務需要，在會議上
    有無提書面報告我不清楚，但有口頭說明，該會議是由局長
    主持，如果出席委員都沒有意見，局長就會照案通過。」等
    語（見原審卷三第473至478頁）。由證人楊滿時之證述內容
    可知，一般採購案之預算編列，係由臺中港務局會計室，依
    據使用單位提出之書面說明，經過預算統合檢討會裁示，提
    出概算書，交由交通部審核小組審議，再經由省政府委員會
    決議，並經省政府主計處提出概算通知，由臺中港務局會計
    室做成採購預算，提交臺中港務局稽核小組進行審議，可見
    ，採購預算之編列與年度盈餘並無任何關連性存在，同案被
    告黃清藤並未非為消化臺中港務局85年度盈餘而辦理220噸
    陸上移動式起重機採購案及九十九號廢鐵碼頭裝卸設備採購
    案。公訴人認同案被告黃清藤係欲消化臺中港務局85年度盈
    餘款項15億7千餘萬元而辦理前開採購案，顯然與事實不相
    符合。
  2.同案被告黃清藤先後於85年7月2日、同年8月5日，參與臺中
    港建設第一、二次檢討會議，又於85年9月9日15時30分，在
    臺中市○○路○段150號六樓會議室，所召開之臺中港建設檢
    討第三次會議中，提出「(1)配合設置境外航運中心，臺中港
    急需採購5部橋式貨櫃起重機及1部220公噸陸上移動式起重
    機、1艘150公噸水上起重機。(2)為配合兩岸通航後可能之旅
    客運量及散雜貨裝卸需求，計畫興建十九Ａ及二十號碼頭，
    預定提報88年度重要經建投資計畫辦理，為爭取時效，87年
    度請准予先行編列設計費。」之意見，做成「(1)購建220公
    噸陸上移動式起重機1部及150公噸水上起重機1艘，有緊急
    需要，須辦理緊急採購，所需經費可申請交通建設基金補助
    。(2)增購橋式貨櫃起重機5部，同意港務局專案提報計畫，
    編列預算辦理，所需經費由交通建設基金補助，惟港務局仍
    應優先鼓勵民間投資經營。」之結論，此有臺灣省政府85年
    10月3日85府交三字第166480號函所檢附之臺中港建設檢討
    第三次會議記錄1份（見證物資料第二冊第14至18頁）、臺
    灣省政府開會通知單及檢附之臺中港建設檢討第三次會議討
    論題綱1份（見證物資料第二冊第28至29頁）在卷可稽。又
    同案被告黃清藤於85年10月14日15時30分，在臺中市○○路
    ○段150號六樓會議室，所召開之臺中港建設檢討第四次會議
    中，提出「臺中港貨櫃起重機缺乏且老舊，除第一貨櫃中心
    購建中之4部外，因第二貨櫃中心三三、三四、三五號碼頭
    即將於87年興建完成，為因應貨櫃營運，擬先由港務局編列
    貨櫃機採購預算，如有廠商願意投資經營，則開放民間投資
    ，所編列預算停支。」之意見，省政委員林仁德則提出「(1)
    購建陸上起重機1部及水上起重船1艘，有緊急需要，提報省
    政會議。(2)為增進臺中港貨櫃營運，臺中港所提增購橋式起
    重機，同意提報省政會議討論通過後辦理。」之意見，並經
    做成「(1)臺中港近幾年營運成長快速，85年度盈餘15億7千
    餘萬元，有收益應再投資，以提高營運績效。(2)歷經4次檢
    討會議，臺中港急需省府協助事項，已檢討定案，請將歷次
    會議重要裁示事項整理成討論提案，提報省政會議通過後，
    積極執行。」之結論，此有上開第一、二次檢討會議紀錄、
    及臺灣省政府85年12月19日85府交三字第173235號函所檢附
    之臺中港建設檢討第四次會議記錄1份（見證物資料第二冊
    第3至24頁）1份在卷可稽。再者，前開第三次檢討會議討論
    事項，經提報臺灣省政府省政會議86年2月17日第103次會議
    決議通過，此有臺灣省政府交通處86年3月5日86交三字第09
    322號函及檢附之臺灣省政府86年2月17日第103次省政會議
    決議案通知單1份（見證物資料第二冊第34至41頁）在卷可
    稽。因此，同案被告黃清藤因參與臺中港建設第一、二次檢
    討會議，獲悉臺中港務局有採購起重機及廢鐵碼頭裝卸設備
    之機會，而以加強臺中港之營運為由，提出臺中港務局有購
    置220公噸陸上移動式起重機及九十九號廢鐵碼頭裝卸設備
    之需求，而於臺中港建設檢討會議中提出，並經臺灣省政府
    省政會議決議通過之情，應堪認定。
  3.同案被告鍾燦輝自85年8月28日，即函告美商American-Cran
    e公司稱台中港務局有意願要購買1台250噸的陸上起重機，
    美商American-Crane公司乃自85年8月29日起，即因同案被
    告鍾燦輝之詢價，就上開有關之機具（American Model9480
    Truck Crane）數次向鍾燦輝報價，並且與鍾燦輝所屬工程
    師頻繁的  以書信往來討論規格內容等事宜，有依中美司法
    互助協定之規定，由法務部向美國司法行政部請求協助調取
    ，其中美商American-Crane公司數次之報價資料、書信往返
    資料附卷可稽（見本院前審卷二第90頁以下；卷三第49、50
    頁以下），然同案被告黃清藤係先後於85年7月2日、85年8
    月5日，參與臺中港建設第一、二次檢討會議，又於85年9月
    9日於臺中港建設檢討第三次會議，始提出上開220公噸陸上
    移動式起重機等機具之需求，而同案被告鍾燦輝竟於85年8
    月28日起，即在上開臺中港建設第一、二次檢討會議以後、
    第三次檢討會議以前，同案被告黃清藤尚未提出上開220公
    噸陸上移動式起重機等機具之需求以前，即已知台中港務局
    要採購上開220公噸陸上移動式起重機等機具，提前開始詢
    價及討論規格等事項，嗣後即以American Model9480Truck
    Crane陸上起重機之規格及型錄參與投標（按：度量衡換算
    ，1美噸約等於0.9072公噸，250美噸約等於226.8公噸），
    足見同案被告黃清藤與同案被告鍾燦輝就此部分220公噸陸
    上移動式起重機機具之採購，早有勾結。
  4.證人吳振崑（臺中港務局規劃課副工程司）於原審結證稱：
    「（辯護人問：你是否有出席85年7月2日到10月14日臺中港
    建設檢討會議？會議內容為何？）85年7月2日至14日總共開
    了4次會議，而我參加第二、三、四次的會議，我擔任整個
    綜合業務、資料彙整，包括港務、業務、機械、棧埠、資訊
    、環保、土木工程。（辯護人問：在檢討會議中，決議之機
    械設備採購部分，亦即採購5部40噸起重機、1部220噸起重
    機、1艘150噸起重船，經費一共15億7500萬元，決議經過情
    形？）在第二次會議時，我們提出購買40噸起重機，第三次
    會議再提出採購220噸起重機及150噸起重船，提出在建設檢
    討會中討論。其中40噸起重機一共8億5千萬元，220噸起重
    機一共1億2千萬元，150噸起重船是6億元，另外貨櫃吊架5
    個共5百萬元，總計15億7500萬元。（辯護人問：這些機械
    設備採購，是由臺中港務局內部何單位所提出？承辦人員？
    提出時間？）機械設備採購是由臺中港務局棧埠處提出，承
    辦人員為戊○○，提出時間是在第二次、第三次開會前，即
    第一次開會後。（辯護人問：棧埠處提出需求時，有無檢具
    概算金額？有無書面資料提出？）都有，庭呈公文簽呈2份
    ，我所指的書面資料就是該便簽。（辯護人問：請陳述兩份
    便簽的時間？）第一份便簽是在7月24日第二次檢討會（8月
    5日）前提出的，第二份便簽是在8月31日第三次檢討會（9
    月9日）前提出。（辯護人問：省府在86年2月17日以103次
    省政會議通過臺中港建設檢討會採購前開機械設備案，臺中
    港務局如何配合處理？）2月20日我簽省政會議的報告單給
    局長，其中有關採購前開物品，請相關單位儘速補列87年度
    之預算有關事宜，在局長核批後，我於8月21日用公文簡便
    行文表檢附資料送給各單位。（辯護人問：《提示93年5月
    26日審理筆錄第33頁》對於證人戊○○之證述內容，請求證
    人確認在86年2月17日省政會議前，220噸起重機估算金額是
    否由戊○○提供給你？）是，便簽裡面有提及可以證明。」
    、「（檢察官問：220噸陸上移動式起重機採購案是由何人
    主辦？）棧埠處主辦，承辦人是戊○○。」、「（審判長問
    ：15億7千萬元採購金額，依照證人楊滿時之證述內容，是
    屬臺中港務局之營業額，依照省府決定之比例所提撥？）我
    不清楚，最早我們是申請交通處建設基金來補助，最後錢的
    來源我不清楚。（審判長問：開會時，所列之議程時間表，
    是否已經預定？開會內容是否也事先確定？）是，交通處會
    訂時間表通知我們，並附討論題綱。（審判長問：前述討論
    案，在討論題綱裡面是否有述及？）原來的題綱就有，庭呈
    省府開會通知單，裡面沒有提到220噸起重機的部分，當時
    是250噸。（審判長問：第三次檢討會議，戊○○提出之簽
    呈內容是欲採購何種噸位之起重機？）250噸。（審判長問
    ：後來為何變成220噸起重機？）我不知道，省府來函討論
    題綱是250噸，第三次檢討會決議及後來採買的是220噸。」
    等語（見原審卷四第138至142頁），被告戊○○亦確認提出
    250噸之起重機採購案（見原審卷四第142頁）。由證人吳振
    崑之證述內容可知，被告戊○○原本基於棧埠處之業務所需
    ，提出欲行採購之起重機係250噸之機型，事後決議卻突然
    變更為220公噸之起重機，且實際採買亦係220公噸陸上移動
    式起重機，而同案被告黃清藤係以臺中港務局長身份代表臺
    中港務局出席臺中港建設檢討會議，為何不依照被告戊○○
    所提出之採購需求，購置250噸之起重機，卻採用國內僅有
    同案被告鍾燦輝代理之220公噸陸上移動式起重機，又同案
    被告黃清藤並無起重機之專業知識，復不可能自行在國內市
    場訪價，且未經向臺中港務局內之專業人員徵詢專業意見，
    如何評估臺中港區實際所需要之起重機究竟為200噸、220噸
    或250噸，且國內市場上代理200噸、250噸、300噸等重量之
    起重機廠商所在多有，同案被告黃清藤卻毅然決然提出採購
    僅有同案被告鍾燦輝獨家代理之220公噸陸上移動式起重機
    之需求意見，衡諸常情，同案被告黃清藤若非與被告鍾燦輝
    事前勾結有何共識，何以有此湊巧之行為。是以，同案被告
    黃清藤在臺中港建設檢討會議中，即與同案被告鍾燦輝有利
    用採購220公噸陸上移動式起重機及九十九號廢鐵碼頭裝卸
    設備之機會，牟取利益之共同犯意聯絡。
  (二)對於同案被告鍾燦輝利用人頭公司陪標，以遂行其取得標案
    之目的：
  1.參與投標之廠商中，騰宇公司負責人為鍾燦輝；全誼實業有
    限公司負責人為鍾燦輝之妻湯英蓉、鍾燦輝為董事；科精有
    限公司實際負責人為最大股東鍾燦輝；美僑有限公司負責人
    為鍾燦輝；佩宇有限公司負責人為鍾燦輝之女友邱麗珠、實
    際負責人為最大股東鍾燦輝等情，此有公司登記基本資料查
    詢3份（見證物資料第二冊第66、68、73、80、89頁）在卷
    足稽，顯見同案被告鍾燦輝利用其實際投資而以家人或關係
    親密之人登記為負責人之關係企業作為陪標廠商，以達成3
    家合格廠商投標之目的，以遂行其取得決標之最終目標。
  2.按事業不得為聯合行為，公平交易法第14條第1項前段定有
    明文。又按公平交易法所稱聯合行為，係謂事業以契約、協
    議或其他方式之合意，與有競爭關係之他事業共同決定商品
    或服務之價格，或限制數量、技術、產品、設備、交易對象
    、交易地區等，相互約束事業活動之行為而言；前項所稱聯
    合行為，以事業在同一產銷階段之水平聯合，足以影響生產
    、商品交易或服務供需之市場功能者為限，公平交易法第7
    條第1項、第2項亦有明文。本案同案被告鍾燦輝係以其個人
    名義及親友家人名義所成立之各該公司，參與投標，並以規
    格綁標之方式，致使其他投標廠商無法參與競標之行為，同
    案被告鍾燦輝以其所實際掌控之各該公司參與投標，各該公
    司均係由被告鍾燦輝運籌帷幄，並無所謂聯合之問題存在，
    且本案採購之器械，均係國外產製，本國並無生產能力，則
    同案被告鍾燦輝之行為，更無影響國內交易市場之可言，因
    此，公訴人指稱「（同案）被告鍾燦輝與（同案）被告黃清
    藤、被告乙○○、戊○○、丁○○等人共同於訂定招標採購
    規範時制訂特殊規格，排除（同案）被告鍾燦輝所實際支配
    之騰宇等公司以外之其他公司參與競標之機會，形成僅有騰
    宇等公司寡占之市場，並藉不為競價、減價之聯合行為圍標
    ，以求獲取最大之不法利益，係以違背公平交易法第14條第
    1項、第7條等法令規定，而圖（同案）被告鍾燦輝所實際支
    配之騰宇公司等私人之不法利益」等情，顯然有所誤認。
  3.至於行政機關內部要求所屬單位對於各該採購案所訂定之採
    購規範，至少應有5家以上廠商產品之規範，係屬原則性規
    定，仍應依照審計法施行細則及稽查條例有關規定辦理，此
    有臺灣省政府交通處84年1月6日83交四字第85761號函1份（
    見原審卷一第234頁）在卷可稽，因此，同案被告鍾燦輝僅
    須提出3家公司參與投標，即得以達成取得標案之目標，無
    庸提出5家廠商進行承標，即可遂行順利得標之企圖。又臺
    中港務局辦理220公噸陸上移動式起重機採購案及九十九號
    廢鐵碼頭裝卸設備採購案期間，因國內市場無法進行訪價，
    所得蒐集之廠商型錄僅有3家，同案被告黃清騰乃本於其臺
    中港務局長之權限，核准以3家廠商進行承標，同案被告黃
    清藤之此部分行為，係屬其法定職權之行使，並無違法之處
    ，況且，前開採購規範，係屬行政機關內部之規範要點而已
    ，亦未經立法規範，僅屬內部之注意事項，應無法位階，同
    案被告黃清藤等人縱有違反，亦僅係內部行政疏失之問題，
    此部分並無違法之問題可言。
  4.是以，同案被告鍾燦輝利用其所屬之騰宇公司、美僑公司及
    掌控之全誼公司、科精公司、佩宇公司參與投標及陪標，以
    達到3家廠商參標之形式規定，以利其取得220公噸陸上移動
    式起重機採購案及九十九號廢鐵碼頭裝卸設備採購案之情，
    應堪認定。
  (三)對於同案被告鍾燦輝公司員工黃偉庭、盧俊銘、劉昭良、連
    金益、盧婉祺及參與投標廠商吳慶璋之證述內容：
  1.證人黃偉庭部分：
    (1)於偵查中結證稱：「（你在騰宇公司擔任何職務？廖婉祺
      、劉昭良、連金益及盧俊銘在公司負責何職務？）我在公
      司擔任工程師職務，廖婉祺、劉昭良、連金益及盧俊銘都
      是公司員工，廖婉祺是秘書，劉昭良、連金益及盧俊銘都
      是工程師。（你與臺中港務局人員有無業務往來？你認識
      哪些港務局人員？關係如何？）有的。鍾燦輝曾在220噸
      陸上移動式起重機採購案公告之前很久帶我及公司員工王
      先生、盧俊銘、劉昭良及連金益等人多次前往臺中港務局
      找相關人員討論需求及規格，‧‧‧。我跟這些公務員會
      接觸，都是先由鍾燦輝與公務人員交談，再由我及王先生
      等人介紹220噸陸上移動式起重機美國American-Crane公
      司產品之功能及規格，我跟這些公務員因為接觸很多次，
      所以都很熟。同樣九十九號廢鐵碼頭裝卸設備招標案也是
      由我跟盧俊銘等人向臺中港務局前述兩名公務員說明ManW
      olffkran公司產品，並且在該採購案投標前，我與盧俊銘
      陪同德國工程師至臺中港務局九十九號碼頭勘查現場碼頭
      及軌道，以便於日後安裝，當時是由戊○○陪同，我跟該
      局人員的關係都是因鍾燦輝欲承攬臺中港務局的採購案而
      產生業務往來關係。（你在220噸陸上移動式起重機採購
      案向臺中港務局介紹美商American-Crane公司產品，其他
      佩宇公司提供Gross公司產品及科精公司提供Fud公司產品
      是否也由鍾燦輝所代理？）佩宇公司提供Gross公司產品
      及科精公司提供Fud公司產品也都是由鍾燦輝所代理。‧
      ‧‧（開標人員中何人認識美僑公司負責人鍾燦輝及你、
      廖婉祺、劉昭良及盧俊銘？）前述220噸陸上移動式起重
      機及九十九號廢鐵碼頭裝卸設備招標案開標人員中臺中港
      務局戊○○認識鍾燦輝及我、劉昭良及盧俊銘，廖婉祺則
      不認識，戊○○與我們討論多次，所以我印象深刻，至於
      臺中港務局人員乙○○及丁○○是否為前述鍾燦輝帶我去
      臺中港務局討論規格及需求之公務員，要看到本人才能確
      認。（臺中港務局這兩個招標案，開標前是誰同時買3份
      標單文件，並將3份標單文件交給你、劉昭良及盧俊銘3人
      製作投標文件去圍標前述兩項採購案？）標單應該是連金
      益及廖婉祺購買給我使用，我負責220噸陸上移動式起重
      機及九十九號廢鐵碼頭裝卸設備招標案中美國American-
      Crane公司產品投標文件之製作，劉昭良、盧俊銘及連金
      益是負責別家公司的投標文件製作。（你所製作之投標文
      件投標價格如何決定？你有無向廠商訪價？）價格是由鍾
      燦輝決定，也是由鍾燦輝向廠商訪價。（以你的實務經驗
      你所製作的220噸陸上移動式起重機American-Crane公司
      產品，它的合理市價在87年間價格為何？220噸起重機是
      否為特殊規格？）大約為新臺幣5、6千萬元，據鍾燦輝表
      示220噸起重機是特殊規格，一般規格是150、200、250及
      300噸等，很少有220噸此種規格。‧‧‧（前述220噸起
      重機開標，鍾燦輝如何指示你、連金益及盧俊銘等人參與
      該圍標案？）87年4月1日是開規格標，鍾燦輝指示我不要
      跟臺中港務局認識的公務員戊○○等人打招呼，也不要跟
      自己公司員工連金益、廖婉祺等人打招呼，以免被人看出
      是同一公司人員。（你既然不是美僑公司負責人及員工，
      為何會代表美僑公司準備相關投標文件去投標及簽名代表
      美僑公司取回標單？）是鍾燦輝叫我去處理的，鍾燦輝表
      示美僑公司也是他的公司。‧‧‧（臺中港務局九十九號
      廢鐵碼頭裝卸設備採購案參加提供型錄之3家公司為何？
      鍾燦輝如何提供？）是American-Crane公司產品、ManWol
      ffkran公司產品及Amclyde產品，前述3家公司產品都是鍾
      燦輝代理也是他提供的。（臺中港務局220噸陸上移動式
      起重機及九十九號廢鐵碼頭裝卸設備招標案之招標規範由
      貴公司何人協助製作？）都是我還有劉昭良、盧俊銘及王
      先生等人製作好招標規範再送給臺中港務局人員再重新去
      編輯套印，本公司做好的招標規範不是由我送給臺中港務
      局人員使用，應該是劉昭良及盧俊銘送給臺中港務局人員
      使用，據我記憶所及九十九號廢鐵碼頭裝卸設備招標案之
      招標規範大部分都是盧俊銘製作的。（臺中港務局審理前
      述兩項採購案招標規範時發現與提供型錄內容不符時，臺
      中港務局人員如何與貴公司人員處理相關資料？）我沒有
      接過臺中港務局人員電話，我受鍾燦輝之指示將補充相關
      資料給他們參考，我跟劉昭良、盧俊銘等人都是直接坐飛
      機到臺中，再坐計程車到臺中港務局把資料交給戊○○或
      其他相關承辦公務員。‧‧‧（你負責220噸陸上移動式
      起重機American-Crane公司產品招標文件製作及決標作業
      有無發現招標規範條文異常？）招標規範是我們公司所製
      作沒有發現異常情形，而是以產品本身規格別家公司無法
      製造方式讓其他公司無法投標，‧‧‧。（臺中港務局九
      十九號廢鐵碼頭裝卸設備招標案以你的實務經驗，在87年
      大概的合理價格為何？）約為美金1千萬元左右，折合新
      臺幣約3億多元。‧‧‧（有無其他補充意見？）我們公
      司製作招標規範的流程是由其他工程師把外國的技術資料
      做一個整理，寫成要投標的招標規範文件，我再把這些要
      招標規範資料翻成英文，提供給臺中港務局。‧‧‧（你
      好幾次去臺中港務局參加規格標的招標程序，都是由你們
      公司員工代表不同的公司參加投標，在場的公務員與你們
      都很熟，在開標時，那些公務員有無制止你們，說你們是
      同一家公司卻代表不同公司來投標？）沒有。那些公務員
      我們都熟，但是他們都沒有異議。我們去投標時，鍾燦輝
      有特別交代我們不要跟自己同事和公務員打招呼，要裝作
      彼此不認識。‧‧‧（你們找德國工程師去看九十九號廢
      鐵碼頭裝卸設備招標案的現場時，是否已經得標？現場有
      哪些臺中港務局的公務員到場？）當時鍾燦輝尚未得標，
      現場我記得有戊○○在場，其他還有幾名臺中港務局公務
      員在場，但是我不記得名字了，我們去看的九十九號碼頭
      現場是屬於管制區，沒有公務員帶路，我們是進不去的，
      我們並沒有提出申請，當天會去是鍾燦輝叫我與德國工程
      師去的。」（見證物資料第一冊第5至14頁）、「（臺中
      港務局採購220噸陸上移動式起重機案、九十九號廢鐵碼
      頭裝卸設備案，你是負責作哪些廠商的中英文招標規範？
      ）220噸陸上移動式起重機及九十九號廢鐵碼頭裝卸設備
      採購案中，我是負責美商American-Crane公司廠商型錄、
      技術規格、中英文投標規格，製作好後我是交給臺中港務
      局公務員戊○○、丁○○、乙○○等人。我們交給他的招
      標規範，他們大部分都沿用，不過也有作部分的修改。（
      上開採購案，鍾燦輝所提供的型錄、報價單、廠商的簽名
      是否有造假情形？）在220噸陸上移動式起重機的採購案
      ，美商American-Crane公司的型錄是鍾燦輝印的，但是這
      有經過AmericanCrane廠商的同意，至於另外兩家Gross、
      Fud廠商，型錄都是鍾燦輝參考其他的型錄後自己製作印
      製的，授權書也是鍾燦輝自己生出來的，鍾燦輝並沒有跟
      這兩家廠商有接觸。美商American-Crane公司的授權書都
      是美國原廠寄來的。Fud廠商的原廠授權書，中文部分是
      鍾燦輝拿給我，由我翻成英文，至於中英文授權書上的簽
      名是由誰簽的，我不清楚。Gross廠商的原廠授權書，英
      文部分不是我就是盧俊銘翻譯的，我記不清楚了，但是我
      都沒有代替廠商簽名在授權書上。在九十九號廢鐵碼頭裝
      卸設備採購案中，American-Crane＆AmericanOhio的型錄
      在我進鍾燦輝的公司前已經有了，但據我所知，American
      -Crane這家公司並沒有生產碼頭的機械設備，我從來沒有
      跟American-Crane或AmericanOhio的廠商談過有關廢鐵碼
      頭裝卸設備的採購案任何技術規範等內容，因為在正常情
      況，我們工程師要製作一家廠商的投標文書等資料，一定
      要跟原廠接洽、討論。所以這兩家廠商型錄應該是鍾燦輝
      自己印的。而Man GHH是得標廠商，他的型錄也是鍾燦輝
      自己印的，當初因為鍾燦輝自己印型錄這件事，還跟德國
      廠商鬧的不愉快，後來是鍾燦輝跟德國廠商保證這份型錄
      確實是根據Man GHH的技術規範書製作，而且只用在這次
      的標案也不會流出去，ManGHH廠商才說僅此一次下不為例
      的不再追究，同意鍾燦輝這麼做。跟Man GHH綁在一起得
      標的廠商是Prentice公司，這家廠商我曾跟他們接觸過，
      所以他們知道有這個標案。至於另一家Amclyde-廠商，我
      也跟這家廠商接觸過，這家廠商是知道這個標案的，但是
      因為這家廠商在別的標案也曾拿到過標案，所以在這個標
      案應該也是陪標廠商，至於這家廠商的型錄是不是鍾燦輝
      自己印的，我就不清楚。另外，在九十九號廢鐵碼頭裝卸
      設備採購案中，就技術規範Ｂ的部份，亦即履帶式裝車機
      的部分，都是由劉昭良負責製作技術規範書、中英文招標
      規範等資料。（既然220噸陸上移動式起重機的招標規範
      都是你們製作的，為何在86年11月25日的重要規格審查意
      見書中會有多達7、8項不符合的地方？）220噸陸上移動
      式起重機的招標規範，在我進鍾燦輝公司前，鍾燦輝就已
      經提供過1次資料給臺中港務局的公務員，這部分不是我
      翻譯製作的，據我所知，臺中港務局的公務員拿到後就沒
      有再修改了。86年11月25日的規範，我是依據American-C
      rane廠商的原廠型錄製作的，可能是鍾燦輝的工程師在送
      第一次的招標規範文件給臺中港務局公務員時，翻譯的文
      件有誤差的關係，所以我製作的投標文書等資料就跟第一
      次拿給臺中港務局的招標規範資料內容不符合。為此，鍾
      燦輝自己就印了一份American-Crane公司的型錄，這份重
      新印的型錄就完全符合給臺中港務局第一次的招標規範文
      書內容了，這份新的型錄鍾燦輝有得到American-Crane廠
      商的同意，其中變更的內容技術上都可以克服，只是成本
      要增加而已。（在220噸陸上移動式起重機的審標意見書
      中，為何提供型錄的廠商《鉅山、普欣、科精》他們所報
      的規格會全部相符？）這種情形是不合常理的，因為在一
      般的採購案中，各個廠商的規格一定會有不一樣，尤其是
      國際標，所以招標的規格如果訂得深入一點，亦即，規格
      的內容如果訂的比較細，那各廠家的裝備的規格一定會有
      一些差異。這時招標單位通常會提出各廠家的規格差異表
      ，請廠家澄清說明，廠家提出澄清說明後，再由招標單位
      或其技術或設計部門來審核，如果是合理的，他們就會接
      受，同意有差異的廠家參加招標，一般來說，招標單位都
      會以設備的性能、功能來要求，而不會是以設備的細部規
      格來要求。所以在一個審標意見書中，參標廠商所報規格
      同時符合所有招標規範的細部規格要求，是不合理的，在
      一般招標案中也不可能發生的。在220噸陸上移動式起重
      機採購案中，我及盧俊銘都曾跟鍾耀輝反應過，說我們提
      供這樣的型錄及投標規範是不合理也不應該的。但是鍾燦
      輝堅持要我們這樣做，因為他確定要拿到這一個標案。（
      在你們製作220噸陸上移動式起重機及九十九號廢鐵碼頭
      裝卸設備案採購案招標規範、提供澄清補充資料等文件給
      臺中港務局人員時，都跟哪些人接洽？）我們工程師大概
      都跟丁○○、戊○○、乙○○接洽，在提供招標規範及澄
      清資料的過程中，我們跟戊○○、丁○○接觸過好幾次，
      丁○○最少跟我們接觸兩次，而因為同一家公司的工程師
      每次去都拿3家廠商的型錄、招標規範、審查規格意見書
      等資料，他們都知道我們是同一家公司。跟戊○○、丁○
      ○接觸的工程師有我、劉昭良、盧俊銘、連金益。戊○○
      開始跟我們配合時，態度很不友善，意見很多，但是後來
      他的態度轉變很大，就跟我們很配合了。‧‧‧（220噸
      陸上移動式起重機及九十九號廢鐵碼頭裝卸設備是訂單生
      產之產品或現貨生產之產品？）220噸陸上移動式起重機
      是現貨供給市場，九十九號廢鐵碼頭裝卸設備案中的碼頭
      裝卸機是訂單生產，而履帶式裝車機是現貨供給的成品市
      場。（220噸陸上移動式起重機及九十九號廢鐵碼頭裝卸
      設備案的審標意見書，是由誰製作並提供給臺中港務局？
      ）審標意見書中的招標單內容，都是鍾燦輝公司的工程師
      製作的。‧‧‧（你是否認識黃清藤局長？）在220噸陸
      上移動式起重機及九十九號廢鐵碼頭的機械設備製作招標
      規範的過程中，鍾燦輝曾經帶我、盧俊銘、吳邦彥去找過
      黃清藤局長至少兩次，鍾燦輝當時有拿型錄、招標文件等
      資料要給黃清藤看，黃清藤說不用給他看，黃清藤局長有
      交代我們以後就直接找乙○○及戊○○就可以了。‧‧‧
      （有無補充意見？）經我看Fud、Gross等型錄，應該是我
      跟連金益製作的。」（見證物資料第一冊第37至43頁）等
      語。
    (2)於96年12月4日在本院前審結證稱：「（在85年至87年間
      有無任職在鍾燦輝所開設公司？，）是86年才開始任職。
      擔任工程師，（有無參與台中港務局招標99號碼頭及220
      噸起重機的採購案？）有，（有無在該2件案子進行招標
      前與在場的丁○○討論過關於採購案的問題？）有到港務
      局幾次，有時候是跟鍾燦輝一起去，有時候是跟同事去，
      有跟港務局的官員討論，可現在不記得了有無跟丁○○討
      論，但我以前曾做過筆錄，當時是照實講，當時的記性比
      較好。（提示91查字第45號卷92年8月11日指認筆錄，依
      據筆錄記載你當時沒辦法指認丁○○，該筆錄是否正確？
      ）正確，（提示92年5月30日偵查筆錄，內容是否實在？
      ）是，（提示92年11月17日偵查筆錄，你在該筆錄中說你
      跟丁○○至少接觸過2次？當時有這樣講？）是，那時戊
      ○○有介紹說這是丁○○，我不記得見了幾次，但後來我
      不認得他，因他的長相不是很特別大部分都是戊○○和我
      或我的同事講話，所以我不記得。但我確實有記得有介紹
      丁○○這個名字。（在丁○○在場的時候丁○○有跟你談
      過何事？）不記得。（你記得當時都是在談何事？）有關
      一些注意事項。（為何不記得丁○○？）當時他坐在旁邊
      ，戊○○有介紹說是丁○○，但我沒有特別跟他交談過，
      我也沒有特別去看他，只有介紹丁○○這個名字而已。但
      我不知道他的名字如何寫。他的職稱我現在不是記得很清
      楚，但我以前的筆錄是照實講的。（提示原審93年5月25
      日筆錄，盧俊銘提到僅在220噸安裝時見過丁○○，跟你
      在92年11月17日的筆錄不同？）220噸安裝時，我已經離
      職，我去的時候有好幾位同事一起去，包括盧俊銘，我講
      盧俊銘見過他，意思是說很多人一起見過他，不是我一個
      人見過他。（在整個採購案中你負責何事？）寫標單、招
      標文件、完成再寫投標文件。（你交何文件給戊○○？）
      招標文件及型錄。（你在92年11月17日曾說將American
      Crane及招標規範交給港務局？招標文件跟招標規範有何
      區別？）基本上是同一個東西。我們提供的東西，還有電
      子檔，那是可以拿來修改的。後來鍾燦輝叫我去投標，我
      有看鍾燦輝買來的招標規範，和我們提供的招標文件是一
      樣的。（招標規範的內容有哪些？）基本上就是設備的規
      格。（投標文件跟招標規範兩者有何不同？）投標文件是
      要去投標時根據招標規範為了去投標而製作的。（你所製
      作的招標規範及投標文件是為了哪個標案或是2個都有？
      ）我所作的是220噸的，我有協助盧俊銘做九十九號碼頭
      。
      裝卸機或是什麼，我記不起來。（你有去跟戊○○就這2
      個標案討論的內容？）技術上的比如說99號是要裝載軌道
      上，我們去看軌道是怎樣，220噸要求2根吊桿，2根吊桿
      的一些細節，大都是技術上的細節。（在那裡討論？）港
      務局。不記得是哪一個辦公室，有時候去主辦公大樓，有
      時在其他辦公室。但討論都是在其他辦公室。（你在偵查
      中曾說在採購99號廢鐵碼頭，曾陪同盧俊銘去勘查，為何
      會有此次勘查？）老闆叫我去勘查碼頭結構、軌道，老闆
      叫我去我就去，為何要去我不知道。（你知道220噸起重
      機有何特殊性？）我僅知220噸是有爭議的，招標規範原
      來是寫220公噸，我去查的結果，原來的規格是220短噸，
      是英制，1長噸約是1公噸，1短噸約只有百分之90.8公噸
      ，當時我覺得公司不正常，不應該作這種事，我趕快離職
      。（本件開標前是否認識甲○○？）不認識，沒見過他。
      （當時你有跟那位被介紹為丁○○的先生討論何技術規範
      的問題？）有討論直流馬達或變頻馬達好不好。」等語（
      見本院前審卷四第26至28頁）。
  2.證人盧俊銘部分：
    (1)於偵查中結證稱：「（你在騰宇公司任職為何？黃偉庭、
      劉昭良、連金益及廖婉祺在公司任職為何？）我在公司負
      責有關船舶機械之技術工作及相關投標資料之整理，黃偉
      庭負責公司所代理起重船之技術工程部分，劉昭良負責起
      重船、吊車等技術工程工作，連金益負責售後服務及零件
      換修，廖婉祺負責秘書工作及文書業務。（你與臺中港務
      局人員有無業務往來？你認識哪些人員？關係如何？）我
      在騰宇公司任職期間，在採購九十九號廢鐵碼頭裝卸設備
      案投標前，曾由本公司負責人鍾燦輝帶領我及黃偉庭前往
      臺中港務局就該採購案，與機務組長乙○○洽談，由黃偉
      庭說明本公司所代理產品ManWolffkran之各項功能系統介
      紹，並將相關型錄提供給張組長參考，數日後再就同案向
      張組長說明，當時該局機具所長戊○○亦在場，事後本公
      司亦提供ManWolffkran型錄供乙○○參考，該採購案在投
      標前，我與黃偉庭陪同德國工程師至臺中港務局九十九號
      碼頭勘查現場，亦係由戊○○陪同，就我本人而言，與該
      局人員均止於業務上之往來。‧‧‧（開標人員中何人認
      識美僑公司負責人鍾燦輝及你、黃偉庭、劉昭良及廖婉祺
      ？）乙○○、戊○○2人認識我及黃偉庭，至於廖婉祺及
      劉昭良我印象中他們2人沒去過臺中港務局，所以我不確
      定他們是否認識。（乙○○、戊○○在你們開標前與你們
      聯繫過幾次？）在介紹型錄時，鍾燦輝曾帶我及黃偉庭到
      臺中港務局兩次。做簡報時，是黃偉庭說明，我作補充。
      ‧‧‧。做第二次說明時，戊○○主任有在場。（乙○○
      、戊○○既然在開標前都已經認識你、黃偉庭及鍾燦輝，
      你們在開標時又分別代表銳寶公司及科精公司參標，乙○
      ○及戊○○在開標現場時，他等2人曾否質疑你們是同一
      家公司員工，分別代表不同公司來參標是圍標的行為？）
      乙○○、戊○○在開標時都在現場，他等2人對我、黃偉
      庭、鍾燦輝分別代表不同公司參標之行為並沒有異議。（
      臺中港務局的採購人員，在220噸陸上移動式起重機、九
      十九號廢鐵碼頭裝卸設備採購案期間，是否到過你們的公
      司？）我記得戊○○曾經來過位於松江路的騰宇公司，當
      時他有看到我、黃偉庭、連金益及鍾燦輝，印象中，當時
      他可能是來談九十九號廢鐵碼頭裝卸設備採購案的規格問
      題，他好像不是專程來的，是因為開會而順便過來的。‧
      ‧‧（臺中港務局為何要購買特殊規格220噸起重機而不
      是一般規格之200、300或400噸之起重機？）220噸起重機
      雖非特殊規格，但以實務而言，並無如此巨大之載重物，
      且為達220噸之載重，起重機尚需增購另一吊臂，所以黃
      偉庭與我認為此種規格設計並不合理，且浪費成本，但鍾
      燦輝要求我與黃偉庭依臺中港務局之需求規劃，至於鍾燦
      輝何以要如此堅持我不瞭解，但本公司確有代理此種產品
      。‧‧‧（當初ManWolffkran廠德國工程師與你、黃偉庭
      一起到九十九號碼頭勘查現場時，是否已經決標？）規格
      標及價格標還沒有開標。我們會到現場勘查，是因為德國
      原廠設計部門工程師要求到現場看，他們才有辦法作軌道
      、固定樁、配電箱及電纜的設計。至於有無別家廠商的工
      程師有到現場勘查，我就不清楚。」（見證物資料第一冊
      第47至54）、「（臺中港務局220噸陸上移動式起重機及
      99號廢鐵碼頭裝卸設備招標案鍾燦輝如何提供型錄給臺中
      港務局？）美商American-Crane公司產品型錄是黃偉庭所
      製作，我個人是承辦Fud公司產品型錄，劉昭良是負責Gro
      ss公司產品型錄，都是鍾燦輝指示我們提供的，鍾燦輝曾
      將臺中港務局的登報資料給我們看，但是在提供臺中港務
      局資料之前鍾燦輝已與臺中港務局人員有所聯繫知道採購
      消息，要我們預先收集和準備前述相關資料，九十九號廢
      鐵碼頭裝卸設備招標案鍾燦輝要我們準備資料，提供型錄
      給臺中港務局也是同樣情形。（你在騰宇公司服務期間何
      時曾因參與臺中港務局220噸陸上移動式起重機及九十九
      號碼頭裝卸設備招標案，前往臺中港務局向乙○○、戊○
      ○及丁○○等人說明？共有幾次？時間是在提供型錄前、
      開標前、投標前？）約有4、5次，我到臺中港務局有見過
      乙○○、戊○○及丁○○等人，說明220噸陸上移動式起
      重機及九十九號廢鐵碼頭裝卸設備，在招標前由鍾燦輝帶
      我、黃偉庭等人前往介紹設備的規格，第一次是鍾燦輝帶
      我和黃偉庭去見乙○○，第二次也是去找乙○○，乙○○
      就找戊○○來。以後因為我及黃偉庭已經認識乙○○及戊
      ○○，所以都是我們自己去找乙○○、戊○○、丁○○，
      大約有一兩次。他們3人都是向我們詢問有關規格的問題
      。（如何製作招標規範並提供給臺中港務局人員編輯套印
      ？提供給誰？）220噸陸上移動式起重機的中英文招標規
      範是由我、黃偉庭及劉昭良等人製作後，印象中是由黃偉
      庭彙整，彙整後交給鍾燦輝，鍾燦輝再交給臺中港務局人
      員編輯套印使用，至於鍾燦輝如何交給臺中港務局人員要
      問鍾燦輝本人才知道。九十九號廢鐵碼頭裝卸設備的中英
      文招標規範也是由我們3人一起製作，由我彙整後交給鍾
      燦輝，鍾燦輝再交給臺中港務局人員編輯套印使用，至於
      鍾燦輝如何交給臺中港務局人員要問他才知道。‧‧‧（
      你前次供述開標人員中有乙○○、戊○○2人認識騰宇及
      美僑公司負責人鍾燦輝及你、黃偉庭、劉昭良，丁○○是
      否也應認識你們？鍾燦輝是否指示你們在現場不要和公務
      員打招呼以免被人認出是同一公司職員？）乙○○、戊○
      ○及丁○○都認識我們，我印象中鍾燦輝有交代我們彼此
      不要打招呼，以免被認出是同一家公司職員而代表不同公
      司投標。‧‧‧（你前次供述臺中港務局審理前二項採購
      案招標規範時發現與提供型錄之內容不符時，臺中港務局
      人員會以書面或電話向本公司人員詢問，若能即時回答即
      予說明，如果無法說明，即請原廠及設計部門提供相關資
      料回覆港務局。你們是如何提供資料讓數據能符合？）我
      們一定有提供澄清補充資料，但是因為都是在開標前，所
      以臺中港務局都是打電話來詢問，至於提供資料的方式是
      用寄的或是用電話直接回答，我已經記不清楚了。」（見
      證物資料第一冊第58至62頁）、「（臺中港務局採購220
      噸陸上移動式起重機案、九十九號廢鐵碼頭裝卸設備案等
      採購案，你是負責作哪些廠商的中英文招標規範？）我負
      責220噸陸上移動式起重機中Fud-廠商及九十九號廢鐵碼
      頭裝卸設備採購案ManGHH及Prentice廠商的型錄、技術規
      格、中英文投標規格即交給臺中港務局公務員的招標規範
      。我們交給他的招標規範，他們大部分都沿用，不過也有
      作部分修改。‧‧‧（上開採購案，鍾燦輝所提供的型錄
      、報價單、廠商的簽名是否有造假的情形？）有的，除了
      得標廠商外，其他的型錄都是自己印的，連廠商的授權書
      都是鍾燦輝要求員工偽簽的。例如220噸陸上移動式起重
      機的型錄，除了主標廠商的型錄、報價單等資料是實在的
      以外，因為Fud、Gross等廠商，鍾燦輝根本沒有跟這些廠
      商接觸過，而Gross廠商也沒有生產這樣的機型，而這些
      偽造的型錄，要查並不難，以傳真、打電話去查都不難查
      。主標廠商的型錄、報價單等資料一定要是真的，因為將
      來要簽約交貨，一定要按照型錄上的規格來簽約驗收。在
      九十九號廢鐵碼頭裝卸設備採購案中，主標廠商是ManGHH
      及Prentice，所以它的資料是真的，其他兩家廠商，包括
      報價單、廠商的簽名、型錄等都是假的。（在220噸陸上
      移動式起重機的審標意見書中，為何提供型錄的廠商《鉅
      山、普欣、科精》他們所報的規格會全部相符？）這種情
      形是不合理的，因為在一般採購案中，各個廠商的規格一
      定會有不一樣，所以招標的規格如果定的深入一點，亦即
      ，規格的內容訂得比較細，那各家廠商的裝備規格一定會
      有差異。這時招標單位通常會提出各廠家的規格差異表，
      請廠家澄清說明，廠家提出說明後，再由招標單位或其技
      術或設計部門來審核，若是合理的，他們就會接受，同意
      有差異的廠家參加招標，一般來說，招標單位都會以設備
      的性能、功能來要求，而不會以設備的細部規格來要求。
      所以在1個審標意見書中，參標廠商所報規格同時符合所
      有招標規範的細部規格要求，是不合理的，在一般招標案
      中也不可能發生。‧‧‧（220噸陸上移動式起重機及九
      十九號廢鐵碼頭裝卸設備是訂單生產之產品或現貨生產之
      產品？）只要是有機型、有型號的都是現貨供給市場。（
      220噸陸上移動式起重機及九十九號廢鐵碼頭裝卸設備案
      的審標意見書，是由誰製作並提供給臺中港務局？）審標
      意見書中的招標單內容，是鍾燦輝公司的工程師製作的。
      （九十九號廢鐵碼頭裝卸設備採購案中，分成兩個部分《
      技術規範Ａ、Ｂ項》，是否有必要將此2個部分合成一個
      招標案，技術規範Ｂ項部分是否為比較特殊之規格？）這
      兩個部分本來是可以分開招標的，因為ManGHH廠商本身，
      只生產吊車，並沒有生產履帶式裝車機。技術規範Ａ的部
      分所佔的金額幾乎是招標金額的大部分，鍾燦輝是用小的
      技術規範Ｂ的部分（即履帶式裝車機），來綁大的吊車部
      分的標，另外，技術規範Ｂ的部分，有部分規格是屬於特
      殊規格。在這個採購案中，無論是技術規範Ａ或Ｂ部分，
      都有用尺寸規格綁標，小部分是利用廠商獨家的特殊功能
      來綁標。所以一般在招標單位製作招標規範時，對於涉及
      廠商獨特功能部分，應該要盡量避免不必要的特殊功能或
      規格的限制。（九十九號廢鐵碼頭裝卸設備案的審標意見
      書中，有哪些是特殊規格？）‧‧‧。原則就如剛才所述
      ，只要在審標意見書的招標單中，有敘述到尺寸規格或不
      必要的獨特功能部分，大多是規格綁標。」（見證物資料
      第一冊第72至75頁）等語。
    (2)於原審結證稱：「（辯護人問：受僱鍾燦輝擔任何職？）
      主要是九十九號廢鐵碼頭機械設備採購案投標規範之製作
      及投標文書，其他之採購案我只參與一部份，‧‧‧220
      噸陸上移動式起重機我負責提供技術資料。（辯護人問：
      你提供資料給何人？）公司及臺中港務局都有。（辯護人
      問：臺中港務局交給何人？）主要是由鍾燦輝直接交給原
      承辦人，鍾燦輝曾經要我拿資料給戊○○參考，時間在採
      購前，還包括技術資料及規格。（辯護人問：規格是你們
      公司的？還是有其他公司？）都有，不過都是我們老闆在
      賣或是代理的，就是公司有拿到外國公司授權的產品。（
      辯護人問：92年5月23日偵查筆錄中，你表示220噸陸上移
      動式起重機決標價格1億零235萬5200元偏高，依據為何？
      ）我是以技術及需求面之觀點來看，因為多了20噸必須多
      1個吊臂，使用上必須考量其需要性，我是用200頓的價格
      來做比較。（辯護人問：你於偵查中表示，確定鍾燦輝曾
      經見過黃清藤，且多次與乙○○接觸，如何得知？）鍾燦
      輝告訴我的。（辯護人問：是否有告知見面原因？）提供
      上述2個案子的技術資料。（辯護人問：你在偵查中稱，
      九十九號廢鐵碼頭機械設備採購案，審標意見書上所提到
      尺寸規格或不必要之獨特功能大都為規則綁標，此言是你
      個人判斷，或親身製作？）因為以採購方式而言，根本不
      需要如此製作，那些附加條件都是限制，以技術觀點而言
      ，並不合理。（辯護人問：臺中港務局之相關承辦人員何
      人知悉該事？）戊○○有向我表示過，丁○○也有。（辯
      護人問：依照你的專業知識，其他廠商有無能力製作？）
      我想有問題，如果是以這種方式有困難，其他廠商要多增
      加成本及重新定製的時間，其他廠商可能不願意這樣做。
      （辯護人問：是否有將2件採購案代為製作招標規範後，
      交給臺中港務局人員編輯套印？）鍾燦輝要求將九十九號
      廢鐵碼頭機械設備規格整理後交給鍾燦輝，我之前是交技
      術資料給承辦人員戊○○及丁○○。」、「（丁○○稱：
      伊係在九十九號廢鐵碼頭裝車機點交時，始與證人盧俊銘
      碰過面。）事實應該是丁○○所述。」等語（見原審審卷
      三第527至531頁）。
  3.證人連金益於偵查中結證稱：「（臺中港務局在86、87年間
    辦理220噸陸上移動式起重機及九十九號廢鐵碼頭裝卸設備
    招標案時，你有無負責協助編製招標規範及製作投標文件資
    料業務？如何提供給臺中港務局人員參考？）我有參與部分
    招標規範及投標文件製作，但不是主導，有關臺中港務局前
    述2項採購案的招標規範，均是由本公司工程師製作完成後
    ，提供予臺中港務局作為對外公開招標之招標規範使用。‧
    ‧‧（鍾燦輝何時與你及貴公司工程師至臺中港務局說明前
    述220噸陸上移動式起重機及九十九號廢鐵碼頭裝卸設備招
    標案規格？詳情為何？）約有2、3次，詳細時間已記不清楚
    ，我是陪同本公司工程師黃偉庭、吳邦彥、盧俊銘及劉昭良
    等人至臺中港務局與機具所戊○○等人討論有關前述採購案
    機具的規格問題，戊○○當場提出設備的需求，並詢問本公
    司的工程師所提供之規範是否可達到臺中港務局的需求，而
    我只是負責機器的維修。雖然臺中港務局並未表明要讓本公
    司得標，但實際上因為採購的規範都是按照本公司的產品規
    格製作，因此自然會排除其他公司產品參與競標可能，事實
    上就是進行規格綁標。‧‧‧（你曾和黃偉庭、盧俊銘、劉
    昭良等人數次前往臺中港務局人員說明220噸陸上移動式起
    重機及九十九號廢鐵碼頭裝卸設備招標案規格及需求，乙○
    ○、戊○○及丁○○等人是否均認識你們？鍾燦輝是否指示
    你們在現場不要和公務員打招呼以免被人認出是同一公司職
    員？）鍾燦輝指示我和黃偉庭、盧俊銘、廖婉祺及劉昭良等
    人在前往臺灣省物資處參與開標作業時，彼此不要打招呼，
    以免被別人認出來，另同時亦不准和臺中港務局人員乙○○
    、戊○○及丁○○等人打招呼，避免被識破係同一家公司在
    進行圍標。」等語（見證物資料第一冊第66至69頁）、「（
    上開2項採購案中，鍾燦輝所提供之型錄、報價單、廠商的
    簽名是否有造假的情形？）220噸陸上移動式起重機的型錄
    中，Fud、Gross的廠商型錄是假的，而得標的廠商是美商
    American-Crane公司，它的型錄雖然是我們自己印的，但是
    有經過原廠的同意。九十九號廢鐵碼頭裝卸設備採購案，我
    就不太清楚，但我知道Amclyde這家廠商的型錄是真的，但
    是這家廠商他同意作陪標廠商，所以願意提供資料給鍾燦輝
    。」等語（見證物資料第一冊第118至121頁）。
  4.證人劉昭良部分：
    (1)於偵查中結證稱：「（你在騰宇公司任職為何？廖婉祺、
      黃偉庭、連金益、盧俊銘、吳邦彥及楊國賢在公司負責何
      種職務？）擔任計劃工程師。廖婉祺為公司秘書，其餘人
      員都是公司工程師，吳邦彥及黃偉庭是我當時在公司的業
      務主管，而楊國賢我則不認識。‧‧‧（你與臺中港務局
      人員有無業務往來？你認識哪些臺中港務局人員？）在臺
      中港務局這2項標案開標前，我曾為了臺中港務局的招標
      案到臺中港兩次，第一次是鍾燦輝帶著我及一位美國Amer
      ican-Crane公司的技師到臺中港務局內拜會要採購220噸
      陸上移動式起重機的主管，也有到戊○○負責的部門去。
      第二次是跟盧俊銘、黃偉庭一起來，住在臺中港務局外的
      國都飯店，這一次臺中港務局有一個職稱是『組長』或『
      主任』的人有到我們住的飯店來，由盧俊銘及黃偉庭跟該
      名公務員討論規格的問題，因為先前我們已經把我們定出
      來的招標規範送給臺中港務局，所以該名公務員到我們的
      飯店是要詢問並討論我們提供給臺中港務局的型錄及招標
      規範的問題。經我回想，該名公務員應是戊○○，他對機
      械方面的原理非常了解。‧‧‧（臺中港務局220噸陸上
      移動式起重機招標案中你及盧俊銘等人負責何家公司投標
      文件之製作？普欣公司投標之Gross公司之產品投標文件
      及鉅山公司投標之Fud公司之產品投標文件分別由何人製
      作？）普欣公司及鉅山公司之產品投標文件是由我及盧俊
      銘製作，但是究竟分別由我製作Gross公司之產品投標文
      件或者製作Fud公司之產品投標文件，我已記不清楚。我
      們製作完成之招標規範，都是交給鍾燦輝，至於鍾燦輝如
      何交給臺中港務局的公務員，我就不清楚了。臺中港務局
      的公務員來跟我們討論或詢問招標規範及規格的問題時，
      他們討論的內容就是我們所製作的招標規範。‧‧‧（你
      是否有參加臺中港務局220噸陸上移動式起重機投標案及
      九十九號廢鐵碼頭裝卸設備採購案的中英文招標規範的製
      作？由何人製作？如何提供給臺中港務局人員？）開標前
      ，臺中港務局220噸陸上移動式起重機投標案及九十九號
      廢鐵碼頭裝卸設備採購案的中英文招標規範是我和黃偉庭
      、盧俊銘等人製作，完成後交給鍾燦輝，至於鍾燦輝如何
      交給臺中港務局人員使用，我不清楚。（臺中港務局審理
      前述兩項採購案招標規範時發現與提供型錄需要修改時，
      臺中港務局人員如何與貴公司人員處理相關資料？）若是
      需要修改，鍾燦輝會告知我們工程師，我們修改提出補充
      澄清資料後，會再交給鍾燦輝，至於他如何交給臺中港務
      局公務員，我不清楚。‧‧‧（為何要協助湯英蓉、鍾燦
      輝、葉倉榮等人去圍標？）我是騰宇公司之員工，受鍾燦
      輝之指示去做，採購案的型錄由騰宇公司提供，招標規範
      也是由騰宇公司的員工製作，並提供臺中港務局人員使用
      ，在開標前與臺中港務局人員討論規格需求及規格標的問
      題，自然會排除其他公司參標，其他公司即使參標亦無法
      符合招標規範的規定，事實上就是一種規格綁標，但這些
      都是鍾燦輝指示我們做的。」等語（見證物資料第一冊第
      123至129頁）。(2)於96年12月18日在本院前審結證稱：「
      （你認不認識丁○○？）不認識。（提示92年8月11日調
      查站指認筆錄令證人閱覽，你當時的回答是不是正確？）
      我在92年8月11日的回答內容都正確。（你是不是曾經為
      了220噸起重機設備的招標案到過台中港務局？）對，鍾
      燦輝有帶我們到過那個地方，那時到過那個辦公大樓。（
      你到那邊曾經跟誰接觸過？）我沒有接跟台中港務局的人
      員接觸，鍾燦輝是老闆，他帶我們去那邊，應該是跟當時
      台中港介紹這個設備規格，因為我負責工程方面的技術，
      我沒有直接跟台中港務局的人員接觸，是由鍾燦輝跟工程
      師他們去商談接觸，我並沒有直接接觸。（你在現場有沒
      有聽到鍾燦輝跟他們討論什麼事情？）沒有，因為我離他
      們有一段距離，他們討論內容我並沒有聽到。（你在偵查
      中曾經說過220噸起重機的招標案，它是一項就是一種規
      格綁標，請問你做這種陳述的根據是什麼？）我會認為這
      是綁標是因為當初是由這家公司去蒐集其他家的一些資料
      ，然後來針對要賣的這家的設備技術規範，所去更改其他
      兩家陪標廠商的的技術規範。那時候會這麼認為是主要以
      Ａ家的設備賣給台中港務局，然後把Ｂ家跟Ｃ家的設備修
      改成一樣，來符合有3家，就是將Ｃ家、Ｂ家的型錄加以
      修改以符合Ａ家的設備，就是把Ｂ家、Ｃ家的設備改成跟
      Ａ家一樣，來符合形式上有3家的比價。所以我認為這是
      綁標。（是誰做這種修改的？）我們裡面有1個工程師，
      我也是其中之一。我有參與修改，還有盧俊銘、有連金益
      。我不確定黃偉庭有沒有。（你是在什麼時候做這種修改
      ？在什麼階段？）確實的年月我不記得，大約是在提供技
      術規範給台中港務局之前1、2個月就把它完成。約兩個月
      前開始著手。（你們有沒有把這種修改告訴台中港務局的
      人？）我不知道他們，我只是工程師之一，我沒有跟港務
      局的人直接接觸。我不知道提供資料給港務局的人的同事
      有沒有跟他提過，我不確定。（修改的人除了盧俊銘跟連
      金益以外，有沒有上次來作證的黃偉庭？）黃偉庭可能也
      有，可能也有一部分，因為時間有一點遠，可能也有。他
      確實有參與，但是參與範圍多寡，時間太久，我不記得了
      。（你們修改過的Ａ、Ｂ、Ｃ3家規範，是不是都是交給
      都是交給你們老闆鍾燦輝去做最後的處理？）對，修改完
      都是交給鍾燦輝去做處理。（為什麼Ａ、Ｂ、Ｃ家規範都
      要把它改成一樣？）聽鍾燦輝講說，參與招標至少要有3
      家廠商符合資料，這個招標案子才有辦法開得成，所以當
      時就在聯絡找到Ａ家這家廠商，Ａ家如果真的要主標的廠
      商的話，要找另外兩家廠商參來參與來製作。（你現在很
      確定我說3家廠商裡面有兩家的規範，事實上是根據鍾燦
      輝意思把它更改過的規範了，是不是這個意思？）對。比
      如說把Ｂ、Ｃ兩家來陪標的規範，規範到可以符合到可以
      參與這個標可以開成這樣子把它修改，我相信可能國外廠
      商也不知道有修改規範的事情。因為修改過後我並沒有跟
      國外公司聯絡過。（最後你們被修改後的Ｂ、Ｃ家廠商的
      規範，你們的型錄是怎麼印的？）是老闆鍾燦輝找在台北
      市1家印刷公司，去修改，在臺灣印的。台北市印的。（
      你認不認識物資局的被告甲○○先生？）不認識。」等語
      （見本院前審卷四96年12月18日審理筆錄第4至9頁）。
  5.證人廖婉祺於偵查中結證稱：「（你如何會參加臺中港務局
    220噸陸上移動式起重機招標案？開標情形為何？）我是奉
    鍾燦輝之指示，於87年4月初前往臺北市『臺灣省物資處』
    參加臺中港務局220噸陸上移動式起重機招標案，當時我記
    得是第一次辦理開標，經臺灣省物資處審核後，因規定不符
    合，所以廢標，我就將鍾燦輝交付給我的標單簽名領回，至
    於廢標原因為何，因為我對工程外行又是第一次參標，所以
    不瞭解。‧‧‧（上述招標案於87年4月1日第一次辦理開標
    時，除臺灣省物資處等審核人員外，現場還有何人？）臺中
    港務局220噸起重機招標案於87年4月1日第一次辦理開標，
    當時我記得都是我們騰宇公司員工參與，有黃偉庭、連金益
    及我等3人在現場，分別代表3家不同公司，我老闆鍾燦輝並
    沒前往。」等語（見證物資料第一冊第135 頁）。
  6.證人吳慶璋於偵查中結證稱：「（為何你們會參加九十九號
    廢鐵碼頭採購案？）因為日本尾部工業株式會社告知本公司
    前往投標。（九十九號廢鐵碼頭機械設備採購案開標情形為
    何？）我在87年5月27日前往參加投標，當時是一起投規格
    標跟價格標，後來到6月22日，臺中港務局就通知我們去開
    價格標，一到現場，我們就被通知規格標不符合，不能參加
    價格標之投標，當時省物資局就把我們的價格標文件還給我
    們。（參標前有無看招標規範的條文內容？）有的，雖然我
    們公司所提供的規範，有許多與臺中港務局所定的招標規範
    不符合，但是因為當時我覺得規格標已流標兩次，雖然我們
    的規範有部分不合格，但是功用上並不影響，所以有可能會
    被認定為合用標。另外，依據審標意見書內容，我們被判定
    不合格的部分大多是『未列本項規格』，而臺中港務局並未
    給我們提供澄清或補充答詢資料的機會。這個標案是分為兩
    部分，即審標意見書中技術規範Ａ項及Ｂ項部分，投標金額
    的九成都在Ａ項部分，Ｂ項部分只佔了一成左右之金額，我
    們公司的產品，在技術規範Ａ項部分，絕大部分是合格的。
    至於Ｂ項部分因為我們代理日本公司產品的小松公司覺得既
    然在功用上沒有什麼不同，都可以達到同樣的功用，這個標
    案又只有兩臺的需求量，所以就不願意更改型錄及規範，而
    因為我們也沒有權力可以修改日本小松公司的規範，所以就
    技術規範Ｂ項部分才會有許多與臺中港務局所定之招標規範
    不符合之地方。」等語（見證物資料第一冊第183至184頁）
    。
  7.依據證人黃偉庭、盧俊銘、連金益、劉昭良、廖婉祺、吳慶
    璋之證述內容可知：
    (1)證人黃偉庭擔、盧俊銘、劉昭良任騰宇公司之工程師，證
      人連金益負責機具之安裝、維修，在220公噸陸上移動式
      起重機採購案及九十九號廢鐵碼頭裝卸設備採購案進行招
      標前，即透過同案被告鍾燦輝與臺中港務局之人員即被告
      戊○○、丁○○、乙○○等人有過多次接觸，並深入洽談
      採購機械之內容規格及日後安裝軌道之問題，換言之，被
      告戊○○、丁○○、乙○○在本件採購案進行招標之前，
      即已知悉同案被告鍾燦輝將取得前開2件採購標案，且被
      告戊○○、丁○○、乙○○早在招標之前，即與特定廠商
      有所聯繫，然依據證人吳慶璋之證述內容，被告戊○○、
      丁○○對於其他參與投標之廠商，並無私下之聯繫、要求
      提出補充澄清說明資料或邀請至臺中港務局就近瞭解其提
      出之產品型錄及日後安裝細節之行為，何以獨厚同案被告
      鍾燦輝之公司？更徵同案被告鍾燦輝與被告戊○○、丁○
      ○等人，業已達成共識，則被告丁○○、戊○○直接援用
      同案被告鍾燦輝公司所提供之廠商型錄及報價單，以製作
      採購規範及編列採購預算，即屬當然之理。
    (2)上開220公噸陸上移動式起重機係屬特殊規格，並非市場
      上通用之規格，且參與規格標之3家廠商鉅山公司、普欣
      公司、科精公司所提出之機械規格，全部相同，全世界生
      產之重型機具不知何幾，竟然如此湊巧參與臺中港務局競
      標之廠商，同時提出符合規格之機具型式，在合理之推論
      下，其或然率極低，則被告戊○○、丁○○對此理當能有
      所知悉，卻充耳不聞，掩目未視，又在招標規範中，不以
      設備的性能、功能來要求，反而以上開騰宇公司工程司提
      供之設備的細部規格來要求，顯見被告戊○○、丁○○確
      有以規格綁標之方式，袒護同案被告鍾燦輝順利得標之行
      為。又被告戊○○、丁○○、乙○○等人，對於同案被告
      鍾燦輝公司之員工即證人黃偉庭、盧俊銘、連金益、劉昭
      良等人早已認識，而對於同案被告鍾燦輝公司之員工黃偉
      庭、盧俊銘、連金益、劉昭良、廖婉祺，以同案被告鍾燦
      輝旗下不同公司名義所出具之授權書，參與規格標及價格
      標之開標程序，心知肚明，卻未予揭發；佐以同案被告鍾
      燦輝於開標前，特別交代公司員工，開標現場，不可與同
      事相互打招呼，以避免他人發現之情，亦徵被告戊○○、
      丁○○、乙○○與同案被告鍾燦輝間業已達成協議，從中
      助成同案被告鍾燦輝可以順利取得標案之動機明確。再者
      ，同案被告鍾燦輝未經外國廠商之同意或授權，擅自偽造
      不實之廠商型錄、報價單及授權書，據以參與投標，而被
      告戊○○、丁○○承辦業務，卻未善盡職責，詳加查證，
      即有疏失或縱容之處。
    (3)再者，依據證人連金益所言，同案被告鍾燦輝自臺中港務
      局中取回各家廠商之型錄及投標資料，交予其工程師及員
      工，進行比對審查之工作之情，被告戊○○、丁○○以登
      報廣徵型錄取得之廠商投標資料，何以會流至被告鍾燦輝
      手中？前開採購業務既係由被告戊○○、丁○○所負責，
      顯見同案被告鍾燦輝取得之廠商投標資料係透過被告戊○
      ○、丁○○取得；佐以證人黃偉庭、盧俊銘、劉昭良證稱
      同案被告鍾燦輝篤定取得220公噸陸上移動式起重機採購
      案、九十九號廢鐵碼頭裝卸設備採購案兩投標案之情，更
      徵同案被告鍾燦輝自臺中港務局決定採購220公噸陸上移
      動式起重機及九十九號廢鐵碼頭裝卸設備之初，即與同案
      被告黃清藤達成協議，同案被告黃清藤並利用其局長之職
      權，與棧埠處機具所主任即被告戊○○、棧埠處機具所幫
      工程司即被告丁○○、機務組長即被告乙○○等臺中港務
      局內部負責採購相關環節之重要主管，取得聯繫與共識，
      提供有形之助力，及排除無謂之刁難，以促成同案被告鍾
      燦輝取得標案之目標。故在220公噸陸上移動式起重機及
      九十九號廢鐵碼頭裝卸設備標案中，顯見在被告丁○○、
      戊○○、乙○○與共同被告鍾燦輝、黃清藤合謀分工之下
      ，除由鍾燦輝提供之廠商的型錄可符合本標案的招標規範
      外，其他廠商根本無法符合本招標案所定規格標之要求，
      以排斥其他有競爭力之廠商參與競標，而以規格綁標之方
      式破壞招標市場之競爭機能。
    (4)至於證人黃偉庭、盧俊銘、連金益指稱220公噸陸上移動
      式起重機及九十九號廢鐵碼頭裝卸設備，於86年間之市價
      分別僅有5、6千萬元及3億多元之譜，相較於同案被告鍾
      燦輝之報價1億1千2百萬元、4億7583萬元高出許多之情，
      證人黃偉庭、盧俊銘、連金益均未能提出確切之事證，以
      資說明，其所為之陳述，僅屬證人之臆測之詞，尚難據以
      認定同案被告鍾燦輝有何浮報價額之情事。又對於同案被
      告鍾燦輝同時以快捷郵件之方式，投遞招標文件，以致臺
      中港務局所收到之招標文件有連號之情形，被告丁○○縱
      未注意及此，然一般行政機關對於受理民眾之郵件，關注
      之重點在於郵件之內容及其目的，對於郵務機關之記載部
      分，除法院對於送達證書有法定期間之實益外，應該沒有
      特加留意之必要被告丁○○未注意此情，亦難謂有何疏失
      之可言。是以，被告戊○○、丁○○確實有協助被告鍾燦
      輝取得標案，而在製作招標規範、設定採購機具規格及整
      個投開標流程中，提供有形助力，及刻意不刁難之無形助
      力之情，應堪認定。
  (四)對於臺中港務局以匿名登報廣徵220公噸陸上移動式起重機
    採購案及九十九號廢鐵碼頭裝卸設備採購案型錄：
  1.證人梁善柏（台中港務局棧埠處處長）於偵查中結證稱：「
    （提示臺中港務局86年7月28日機具所簽呈及報紙稿乙份，
    報紙稿如何取得？是誰要登報徵求型錄？目的及詳情為何？
    ）是有一天戊○○及丁○○主動到我辦公室，說他們辦理徵
    求規範有問題，找不到那麼多型錄，戊○○跟丁○○跟我建
    議要登報，所以我就批示要登報。而為避免關說，我同意不
    要把臺中港務局的名稱登在報上，然後租用一個郵政信箱，
    因為如果寄到臺中港務局，大家就會知道是我們臺中港務局
    要徵型錄了。至於登報內容因我不是專家，我要尊重機務的
    專業，所以我就沒有對登報的內容有意見。（臺中港務局是
    一個政府機構，為何這麼大的標案，金額這麼龐大，為何在
    登報紙時，不標明是你們臺中港務局要買東西，還要另外租
    信箱收型錄？）為避免關說，主要是為了廣徵規範。（你們
    棧埠處理那麼多標案，你用這種方式即不標明要徵求型錄之
    機關單位還另外租用1個信箱，是否還有其他標案是用如此
    方式？）沒有，在我任內這個案子是唯一採用這種方式的1
    件，以前沒有以後也沒有了。（不標明臺中港務局的名稱，
    還另外租用信箱的方式，都是你批示的嗎？）是我批示，但
    不是我建議的。（220噸陸上起重機其法定預算如何定為1億
    2千萬元，現場有何人在場？）這個我完全不知道，因為我
    是86年2月6日到棧埠處，那時86年2月17日省政會議已經通
    過要買這個起重機。至於其1億2千萬的法定預算如何編列，
    我不知道。（你在86年2月6日就已經到任，86年2月17日省
    政會議才決定要買這臺起重機，為何你會對你主管任內的事
    不知道？）法定預算如何編列我完全不知道，法定預算是在
    我任內編出來沒錯，但是機具所如何編列出1億2千萬的數字
    ，我真的不知道。（九十九號廢鐵碼頭機械設備案其法定預
    算如何定出？現場有何人在場？）跟起重機的法定預算一樣
    ，我完全不知道。法定預算的編列，都是採購單位即機具所
    去訪價後編列的。（戊○○曾供述黃清藤局長曾找你與戊○
    ○到他辦公室指示如何法定預算，是否有此事？）時間已經
    很久了，我現在只對省政會議決定編列的預算即15億7千萬
    的數字有印象，還有對橋式起重機要1億7千萬，水上起重機
    是6億，陸上移動式起重機是1億2千萬的數字有印象。但是
    黃清藤局長找我跟戊○○去他辦公室這樣的情形並不合理。
    （為何不合理？）預算的編列，在正常情況，應該要有1個
    法定預算會議，要在公共場合召開，然後會有詳細的會議討
    論。（你可以提出你們有開會討論如何編列這15億7千萬法
    定預算的會議記錄嗎？）這個我不知道。‧‧‧（戊○○供
    述他及丁○○向你反應報紙稿太過簡單無法讓廠商得知而能
    參標，你如何處理？）他們根本沒有跟我反應過此事，這個
    新聞稿還是他們擬的，如果他們說稿子草率，應該他們要從
    新擬一份稿子才對。（你們登報內容只是徵求型錄，為何廠
    商除提供型錄外會直接提供報價表？）這個我不清楚。（戊
    ○○供述他及丁○○接到廠商型錄及報價後，向你反應220
    噸陸上移動式起重機及九十九號廢鐵碼頭機械設備明顯有廠
    商圍標，你如何處理？）他們根本沒有跟我反應過這個事情
    。我跟他們說一切要照規定處理。（黃清藤有無授意你們協
    助鍾燦輝來參與220噸陸上起重機及九十九號廢鐵碼頭機械
    設備採購案？）絕對沒有。（你有無跟戊○○或丁○○明示
    或暗示說這些採購案是局長的案子，你們不要有太多意見，
    要盡量配合辦理？）絕對沒有。（據戊○○供述，220噸陸
    上起重機及九十九號廢鐵碼頭採購案的登報新聞稿，是鍾燦
    輝做好後拿給你，你拿給戊○○，戊○○再拿給丁○○往上
    簽，然後由你批示核可，是否如此？）絕對沒有。」等語（
    見證物資料第一冊第227至230頁）；嗣於原審結證稱：「（
    辯護人問：86年間你何時到棧埠處當處長？）86年2月，我
    到棧埠處當處長，在那之前我是行政室主任。（辯護人問：
    在編列法定預算時，你是否為稽核小組委員之一？）是的。
    （辯護人問：本案2件採購案，在編列法定預算時，你是否
    參與開會？）當時我應該是有參加。（辯護人問：當時2個
    使用單位，對於採購項目及預算金額有無提供資料說明？）
    按理應該要提出基本資料來說明，當時型錄好像沒有提出，
    現場只有會計資料，其餘是由使用單位作口頭說明。（辯護
    人問：依據戊○○所述，局長口頭分配220噸陸上移動式起
    重機採購預算為1.2億元，請詳述經過情形為何？）沒有這
    回事。局長並沒有找過我及戊○○去他的辦公室，談預算分
    配的事情。（辯護人問：你到職前，預算編列否？）還沒有
    ，何時編列我不清楚。（辯護人問：戊○○所編列之1.2億
    元是否要經過你核准？）是交由我呈轉，我是業務部門。‧
    ‧‧（辯護人（辯護人問：請詳述九十九號廢鐵碼頭裝卸設
    備採購案之預算編列過程？）法定預算是由機具所負責編列
    。（辯護人問：法定預算金額編列來源是否有詢問過？）我
    非專業人員，對於預算金額的規劃我不清楚，我僅是轉呈而
    已，因為我非技術人員。‧‧‧（辯護人問：220噸陸上移
    動式起重機及九十九號廢鐵碼頭裝卸設備採購案是否也都要
    經過你的核定？）我只是轉呈而已。（辯護人問：局長在兩
    件採購案中，有無給予任何指示？）沒有。（辯護人問：前
    開兩項採購案型錄之徵取是透過登報取得，請詳述過程？）
    因為有一天戊○○及丁○○到我辦公室，表示規範蒐集有困
    難，他們向我建議以登報公開徵求，可以避免關說，我就請
    機具所戊○○他們以登報方式處理。（辯護人問：登報的事
    情是依你的職權決定？）是的，局長事前不知情。（辯護人
    問：戊○○在偵訊筆錄中表示懷疑有綁標情形，曾向你反映
    ，你曾向他們表示要盡力配合，有無此事？）絕無此事。（
    辯護人問：戊○○88年6月15日調職原因？）戊○○的職缺
    係屬船修廠，他是調職歸建，他當時應該是升官。」等語（
    見原審卷三第508至512頁）、「（辯護人問：被告黃清藤在
    86年是否通知你與戊○○到辦公室，介紹鍾燦輝與你認識？
    ）事隔多年，我不記得了，一般廠商到局長室拜會時，局長
    向來都會要求相關單位及一、二級主管到場，一般都是有這
    種情況，至於當時是否為鍾燦輝我記不清楚。（辯護人問：
    被告黃清藤當時有無與你及戊○○在辦公室討論九十九號廢
    鐵碼頭採購案之裝置事宜？）沒有，裝置的事務屬於技術層
    面，不可能在第一次見面就提及。（辯護人問：被告戊○○
    在93年5月25日審理筆錄提及，220噸陸上移動式起重機採購
    案是省政會議裁示購置，在86年3月份左右，粱善柏曾經找
    他到局長辦公室，談論關於二項採購案之預算編列，當時我
    以手抄寫他們指定之預算分配，回來補編87年度之採購預算
    ，請問有無此事？）沒有，補編預算有一定之程序。（辯護
    人問：220噸陸上移動式起重機採購案預算1.2億元，最早是
    由何人提出？）由承辦單位棧埠處機具所主任戊○○提出。
    」等語（見原審卷四第142至145頁）。
  2.證人即被告丁○○於偵查中結證稱：「（86、87年間你擔任
    幫工程司期間，是否曾負責220噸陸上移動式起重機及九十
    九號廢鐵碼頭裝卸設備招標案之採購業務？你和戊○○及乙
    ○○之間職務如何區分？）是的，220噸陸上移動起重機及
    九十九號廢鐵碼頭裝卸設備招標案之採購業務係由我負責執
    行無誤，我負責該2採購案之採購規範及廠商資格編定，‧
    ‧‧採購規範及廠商資格編定後，呈由機具所主任戊○○核
    可再逐級呈閱，乙○○係機務組組長，係負責臺中港務局有
    關機電設備採購規範之審核，故前述2採購案均會辦乙○○
    審核。‧‧‧（據你前次供述，以登報方式徵求型錄，該意
    見係由何人提出？依機務組之慣例，當時機具所有訂起重機
    月刊，除登報徵求型錄外，為何不向相關起重機協會洽詢20
    0噸以上國內重型起重機通常使用產品型錄？為何不向廠商
    取得相關型錄作為編製招標規範之用，以增加可以參標廠商
    ？而只願用登報方式取得廠商提供型錄？）因我初次承辦採
    購案件，曾嘗試多種方式尋求廠商型錄，包括透過起重機月
    刊瞭解，並從起重機月刊中挑選最大廠商陸利公司等業者詢
    問，並要求提供型錄參考，但均不符所需，經由我向主任戊
    ○○說明後，由戊○○陪同我至棧埠處向處長梁善柏面報，
    經梁處長指示以登報方式廣徵型錄，並向郵局開設信箱以供
    收受廠商所寄發之型錄，事後我即於86年7月28日撰簽呈奉
    核可，於7月30日及7月31日向中國郵報（英文版）刊登廣告
    ，7月31日及8月1日向中央日報刊登廣告，並要求廠商於兩
    週內能寄發型錄供參。」等語（見他字第825號偵查卷第56
    至66頁）。嗣於原審結證稱：「（辯護人問：就220噸陸上
    移動式起重機、九十九號廢鐵碼頭機械設備之法定預算編列
    或制定採購規範，你曾否參與？負責哪些工作？）220噸陸
    上移動式起重機採購規範是我定的。」等語（見原審卷三第
    620頁、第638至641頁）。
  3.證人即被告戊○○於偵查中結證稱：「（臺中港務局為廣徵
    型錄曾經登報，新聞稿是誰提供？由誰辦理登報事宜？）新
    聞稿是鍾燦輝他們提供，由梁善柏交給丁○○後簽呈，經由
    梁善柏處長的批示後經由行政室去辦理的，因為我跟丁○○
    堅持要有一個新聞公告的程序，所以梁善柏才去跟鍾燦輝拿
    新聞稿交給丁○○去簽辦。當時我看新聞稿後，曾跟梁善柏
    處長反應新聞稿的內容過於簡略，不夠詳盡，梁善柏跟我說
    這是黃局長交辦的，叫我不要有意見。‧‧‧（你既然知道
    鍾燦輝等人在跟黃清藤局長在圍標，為何你與丁○○沒有予
    以揭發？）因為當時我與丁○○有懷疑綁標而且也有向梁善
    柏處長反應，梁處長告訴我們盡量要配合。」等語（見偵字
    第19275號偵查卷第88至89頁）。
  4.細繹證人梁善柏之證述內容與證人即被告丁○○、戊○○之
    證述內容，及參酌前開登報標題「某機關擬購裝卸及起重機
    請求說明」，此有中英文登報廣告各1份在卷為憑（見他字
    第825號第102、103頁），可以獲悉登報廣登型錄之構想，
    應係由被告戊○○、丁○○提出，以遍尋無相關廠商資料為
    由，徵得梁善柏之同意，而以匿名方式刊登，用以減少相關
    廠商獲悉採購案之訊息。又被告戊○○、丁○○所刊登廣徵
    型錄之廣告文稿，亦係由同案被告鍾燦輝所提供，且梁善柏
    對於廣告文稿亦同意照實刊載，未予增刪；而梁善柏按理亦
    當知悉同案被告黃清藤與前開220公噸陸上移動式起重機採
    購案及九十九號廢鐵碼頭裝卸設備採購案之關連性，因此對
    於臺中港採購220公噸起重機之功能需求性及實用性及蒐集
    廠商型錄、採購程序之公正、公開、透明性之程序性要求等
    重要事項，未予刁難，悉數同意照辦。
  (五)對於臺中港務局棧埠處機務組承辦人員林山淋、劉慶林、王
    明達之證述內容：
  1.證人林山淋於偵查中結證稱：「（你擔任機務組船機課幫工
    程司職務期間所承辦業務為何？）我在機務組船機課擔任幫
    工程司期間所承辦業務係審查港務局所屬船修廠、棧埠處、
    港工處及環保所等單位之船舶、機械之維修、採購、檢查等
    管理業務，有關船舶機械之採購部分只負責其規格之審查，
    該項審查業務承辦人除我外尚有王明達、陳金河2人。‧‧
    ‧（86年11月間臺中港務局棧埠處有無辦理220噸陸上移動
    式起重機採購案？該採購案採購金額若干？其採購、規格審
    查及招標等項業務承辦人各為何人？）有的。本採購案採購
    單位為臺中港務局棧埠處，採購金額約新臺幣1億3百餘萬元
    ，採購單位承辦人為丁○○，由我負責規格審查，由供應課
    劉慶林負責招標作業。（提示86年11月25日林山淋簽呈及規
    格審查意見表、86年12月27日林山淋規格審查意見表、87年
    1月8日林山淋簽呈及規格審查意見表各乙份，請你詳視該資
    料，你辦理本採購案規格審查之過程詳情？）我記得在86年
    年11月24日，丁○○將本採購案採購規範及3家廠商之型錄
    送交由我審核後，我簽陳『本採購案所附型錄不足5家，請
    專案簽奉准並修正規範後，再送本組辦理請購事宜。』之意
    見後，經課長張金光核閱，會簽供應課承辦人劉慶林，再送
    組長乙○○核閱，將資料退還丁○○，由丁○○另行專簽獲
    得局長黃清藤准予以3家廠商型錄送審即可之指示後，於86
    年12月27日將修改後之採購規範及3家廠商型錄再送交我處
    ，由我於12月27日重新審核，在審核過程中，丁○○又向我
    表示要抽件需重新再修改採購規範，因此我並未將審查意見
    表往上級送閱，在87年1月8日由棧埠處機具所主任戊○○將
    前述抽件之採購規範及型錄修正後再送由我審核，我於同日
    審核通過後連同審查意見表、簽呈送交課長張金光及組長乙
    ○○核閱，通過本採購案規格審查，我記得丁○○有修改過
    規範1次。（前述丁○○、戊○○計3次所送交之採購規範及
    型錄是否一樣？）丁○○所送交第一及第二次採購規範及型
    錄不同，第二及第三次則相同，而我是針對型錄及採購規範
    作書面比對並經計算後才於審查意見表上填註所計算之數據
    ，及不同的審核意見後再送閱，而採購單位3次送交之採購
    規範均不同。（本採購案之採購規範由何人製作？採購規範
    製作過程及採購標準為何？）由採購單位棧埠處承辦人丁○
    ○製作，至於其製作過程及採購標準我不清楚。」等語（見
    證物資料第一冊第142至144頁）。
  2.證人劉慶林於偵查中結證稱：「（有無採購大型機器設備之
    經驗？）有。我86年間曾協辦九十九號廢鐵碼頭裝卸設備案
    及220噸陸上移動式起重機案，88年我任採購科長時，曾處
    理該兩案之後半段採購工作。‧‧‧（臺中港務局220噸陸
    上移動式起重機採購過程詳情為何？你有無參與開標會議？
    ）220噸陸上移動式起重機案係86年間機具所丁○○簽出來
    ，並由局長黃清藤核准後，移交機務組供應科由我簽呈，奉
    局長黃清藤核准後，將全案交由臺灣省物資處辦理開標、決
    標等相關業務。（220噸陸上移動式起重機提供型錄3家公司
    佩宇、科精、美商American-Crane公司均表示有代理權才提
    供型錄及報價，而87年4月1日開標時卻是科精、美僑及鉅山
    公司表示有代理權而投標，美僑公司和科精公司竟拿同一代
    理美商American-Crane公司之產品投標，且鉅山公司反而使
    用科精公司所代理之Fud產品投標，明顯有圍標之嫌，你有
    無注意到？）87年4月1日第一次開標，我發現美僑、科精2
    家公司使用同一代理美商American-Crane公司開標，我跟物
    資處承辦人彭佳儀提醒此事，所以作成廢標決定。（提示86
    年11月25日林山淋簽呈及採購案規範審查意見，依該簽呈顯
    示，本案所附型錄不足5家，而你有蓋章，足證你知悉本採
    購案型錄不足5家，應如何處理？你如何解釋？）林山淋簽
    呈第二項『本案所附型錄不足5家，請專簽奉核准並修正規
    範後，再送本組辦理請購事宜』，我認為如此處理是正確的
    ，所以在該簽呈上蓋章，但是後來依照3家型錄所制訂的規
    範，丁○○、戊○○並未簽會機務組供應科，我看到簽呈時
    局長已經批准了，所以我就未表示反對意見，依局長核准的
    意見，移給物資處辦理開標手續。通過審查規範時，如果沒
    有加註意見，他們就不會找我會簽，如果有加註意見，才會
    找我會簽。（87年4月29日第二次開規格標改由科精、普欣
    及鉅山公司表示有代理權而投標，丁○○、戊○○將3家公
    司提供資料攜回審核，並作成審標意見書證明全部符合使得
    可進入87年5月27日之價格標，第一次規格標時科精、美僑
    及鉅山公司顯有圍標之嫌，第二次審標時仍是科精公司拿代
    理美商American-Crane公司之產品投標及普欣公司拿佩宇公
    司代理Gross公司之產品投標，鉅山公司反而使用科精公司
    所代理之Fud公司產品投標，明顯有同一集團互相使用其他
    公司所代理產品投標圍標之嫌，為何不依規定處理？為何你
    仍同意於87年5月27日開標讓科精公司得標？）4月29日開標
    我有參加，參標之鉅山、普欣、科精公司，使用之代理公司
    產品均不相同，丁○○、戊○○審核認為符合規格標，並發
    文通知臺灣省物資處，所以當天同意開價格標。開標當天我
    並未發現有圍標情事。我們在認定是否屬同一公司，是以廠
    牌為準，如果3家公司之產品是3個廠牌，我們就認為是符合
    規定，屬不同公司。（若第一家公司代理兩個廠牌，第二家
    公司代理另一個廠牌，如此有2家代理商，3個廠牌，是否符
    合規定？）不符合。（若第一家公司將其所代理廠牌其中之
    一委由第三家公司來參加投標，第一家跟第二家以另兩個廠
    牌來投標，是否符合規定？）不符合。我若事先知道，就不
    會准許，但是我無法事先知道這種情形。（臺中港務局九十
    九號廢鐵碼頭裝卸設備招標案採購過程詳情為何？你有無參
    與開標會議？）此招標案係86年7月間由機具所丁○○簽出
    來，並由局長黃清藤核准後，移交機務組供應科由我簽呈，
    奉局長黃清藤核准後，將全案交由臺灣省物資處辦理招標、
    決標相關業務。本採購案於87年4 月1日、29日、5月27日、
    6月22日開標4次，我均有參加。4月1日參加的銳寶、鉅山、
    美僑3家公司規格標部分，因為相互重複，只提供2家製造廠
    規格，未達法定3家之規定，所以廢標。4月29日只有2家參
    標，也廢標，5月27 日有4家公司參加，經審查有銳寶、鉅
    山、美僑3家公司符合規格標，臺灣日商規格公司未符合規
    格標，6月22 日開價格標，由美僑公司以3億9185萬9999點
    94元得標。（九十九號廢鐵碼頭裝卸設備提供型錄3家公司
    銳寶、科精、美商American-Crane公司均表示有代理權才提
    供型錄及報價，而87年4月1日開標時卻是銳寶、美僑及鉅山
    公司表示有代理權而投標，美僑公司和鉅山公司竟各拿一組
    與銳寶公司為同一代理AmericanOhio-Crane公司及ManWolff
    kran公司之產品投標，且鉅山公司反而使用科精公司所代理
    之Amclyde公司產品投標，明顯有圍標之嫌，你有無注意到
    ？）開標及審標由丁○○、戊○○和臺灣省物資處人員負責
    ，審標的權限是屬於丁○○、戊○○負責，我係採購人員，
    我參與開標只要有3家合規格廠商參標，即可認定為合乎程
    序，而同意開標，當時我並未發現圍標情形。（依九十九號
    廢鐵碼頭裝卸設備案四次報價表，你即可知悉87年4月29日
    第二次開規格標為廢標，87年5月27日第三次開規格標仍由
    銳寶、美僑及鉅山公司及日商岩井公司表示有代理權而投標
    ，丁○○、戊○○將4家公司提供資料攜回審核，並作成審
    標意見書證明銳寶、美僑及鉅山公司全部符合使得可進入87
    年6月22日之價格標，日商岩井公司資格不符不能參加價格
    標。你明知86年4月1日第一次規格標時銳寶、美僑、鉅山公
    司顯有圍標之嫌，87年5月27日第二次審標時仍是銳寶、美
    僑及鉅山公司參標，銳寶公司拿代理美商Ame rican-Crane
    公司之產品投標及美僑公司拿銳寶公司代理ManWolffkran公
    司之產品投標，鉅山公司反而使用科精公司所代理之Amclyd
    e公司產品投標，明顯有同一集團相互使用其他公司所代理
    產品投標圍標之嫌，為何不依規定處理？為何仍同意於87年
    5月27日開標讓美僑公司得標？）事前在審核規範及開標資
    料時，我並不知道有此情形，所以當時開標時，我並未發現
    。但是事後四次開標比價表依一併核對後，我發現有圍標之
    嫌，但無法求證，也無法判定違法，假如我當場可確定是圍
    標時，可建議物資處、審計處現場人員予以廢標。（提示九
    十九號碼頭機械設備案王明達87年1月22日簽呈及審標意見
    書、丁○○86年12月30日簽呈，依該簽呈顯示，本案所附型
    錄不足5家，而你有蓋章，足證你知悉本採購案型錄不足5家
    ，應如何處理？你如何解釋？）王明達簽呈『本案所附裝卸
    機3家，裝車機3家型錄，符合規範要求』我認為王明達已認
    定符合規範要求，我即未便表示意見，所以在該簽呈上蓋章
    ，但是後來依照3家型錄所制訂的規範，丁○○、戊○○並
    未簽會機務組供應科，我看到簽呈時局長黃清藤已經批准了
    ，所以我就未表示反對意見，依局長核准的意見，移給物資
    處辦理開標手續。」等語（見證物資料第一冊第148至152頁
    ）。
  3.證人王明達於偵查中到庭結證稱：「（87年間你擔任機務組
    船機課承辦人期間，是否曾負責九十九號碼頭機械設備招標
    案之相關業務？內容為何？）是的。本人在九十九號廢鐵碼
    頭裝卸設備招標案中只負責審核採購單位依行政流程所送之
    採購規範書及型錄作書面技術審核，至於公開發包之作業係
    由本組供應課承辦，船機課則未參與。‧‧‧（提示九十九
    號廢鐵碼頭裝卸設備招標案87年1月12日王明達簽呈及規格
    審查意見表、87 年1月22日王明達簽呈各乙份，請你詳視該
    資料，說明審查過程？）87年1月12日我針對本局棧埠處所
    送審之九十九號廢鐵碼頭裝卸設備招標案規範及型錄作審查
    並簽註審查意見表，經棧埠處逐項說明及作部分修正後，我
    於87年1月22日針對棧埠處所提供之3家型錄作出符合規範要
    求之簽呈。另本案棧埠處在86年12月30日之綜簽裡提及『本
    案因蒐集廠商型錄不足5家，擬僅以3家廠商型錄資料編撰規
    範送審陳核』，我印象所及應有加簽如前所述『依交通處80
    年4月30日交四字第17060號函及本局第三十二次政風督導小
    組會議主席提（裁）示事項規定，其採購規範至少應符合5
    家以上廠商產品」等文字，但在該案卷宗內我並未找到前述
    加簽文件。（你於87年1月12 日初審招標規範及廠商所提供
    型錄資料時，裝卸起重機部分有8項內容不符，廢鐵裝卸車
    部分有4項內容不符，為何87年1月22日再審時3家型錄產品
    資料就會完全相符？你有無與投標廠商鍾燦輝等人聯繫處理
    ？）我於初審時即發現如審查意見表內等不符之內容，因所
    附之型錄全係英文，有些專業用詞在解釋上有所出入，如規
    範中圓柱體部分Amclyde、ManWolffkran兩家公司型錄是以
    Pipe標示，而American-Crane是以Column標示，而我的認知
    上直徑12英吋以上之管狀物即是以Pipe標示，所以我就加簽
    American-Crane型錄未標示，但經棧埠處說明Column即是圓
    柱體後，我便同意該項通過審查，其他各項也是由棧埠處逐
    項說明澄清及修正後，我才於87年1月22日再審時才簽報3家
    型錄符合規範。（原來不符之處如Amclyde公司吊鉤作業半
    徑最小半徑12.2Ｍ如何能變成符合？）我原始審查意見欄Am
    clyde公司吊鉤作業半徑最小12.2Ｍ並不符合原始規定，但
    原始規範標準為多少我也不清楚，事後經棧埠處修正招標規
    範將最小半徑改為12.2Ｍ，我再審才作前述符合規範意見。
    」等語（見證物資料第一冊第156至161頁）。
  4.由證人林山淋、劉慶林、王明達之證述內容可知，前開220
    公噸陸上移動式起重機採購案、九十九號廢鐵碼頭裝卸設備
    採購案，被告戊○○利用廣徵型錄為由，未進行市場訪價，
    更未透過起重機協會等相關民間單位詢問，即逕行以鍾燦輝
    提供之3家廠商提供之型錄及規格，作為招標規範，且被告
    戊○○之職務係負責審標之工作，竟未盡職守查核廠商型錄
    之真偽，即將鍾燦輝提出之投標資料奉為圭臬，引為招標規
    範，其行為已然令人心生疑竇。又被告戊○○對於證人林山
    淋、王明達指陳之規格審查意見，竟係直接向鍾燦輝公司之
    工程師要求補充澄清說明及詢問，而予修改完成，非若對待
    日商岩井公司不加詢問、要求提出補充澄清說明，即逕以規
    格不合格，審查不通過，被告戊○○獨厚被告鍾燦輝之行為
    ，更令人質疑。觀諸上情，顯見被告戊○○確有利用職務之
    便，助成鍾燦輝取得標案之犯意聯絡。
  (六)再依據臺中港務局稽核小組成員林文雄、賴淵光、張天儀、
    陳宏義、黃春男、范勁武、劉既琴、陳萬發及訪價幹事王明
    達、張欽聰之證述內容：
  1.證人王明達於偵查中結證稱：「（在九十九號廢鐵碼頭裝卸
    設備採購案，你有進行訪價嗎？）我曾經進行訪價，但是市
    場上訪不到價格，我根據提供型錄廠商的地址電話，打電話
    聯絡廠商請他報價傳真到我的辦公室，結果只來了兩家，我
    就以這兩家的報價單為依據作為我的建議價格。但是哪兩家
    我已經忘了。（提示提供型錄廠商的報價單，提供型錄的廠
    商中，佩宇公司在你訪價時期已經結束營業，而另一家為外
    商公司沒有國內聯絡電話，你仍能確定你曾經打過電話去要
    求3家廠商重新報價？）是的，我記得我當時有打過3通國內
    電話要求廠商重新報價。」等語（見證物資料第一冊第160
    至161頁），嗣於原審結證稱：「（辯護人問：是否擔任220
    噸陸上移動式起重機採購案稽核小組訪價幹事？）是的。（
    辯護人問：87年3月16日稽核小組開會時，你報告220噸陸上
    移動式起重機採購案之採購價格是1億零9百萬元，該價格是
    如何決定的？依據為何？）因為這個規格比較特殊，我在市
    場訪不到價，我才要求廠商以型錄重新報價，加上匯率來計
    算。（辯護人問：提示準備書狀二附件二四，歷次購案是何
    指？）我把港務局歷次的採購案整理後，計算出普通廠商的
    報價與決標價格的比率大概是0.82，再乘上匯率，計算出大
    約1億零9百萬元。（辯護人問：依你的經驗，定製品與規格
    化成品的成交價折價，何者為高？）當時我沒有去考慮這個
    問題，一般定製品是較規格化成品為貴。（辯護人問：本件
    220噸陸上移動式起重機是定製品或規格化成品？）我在國
    內市場訪價，找不到規格化成品。所謂規格化是指與我們採
    購規範相符之物品。」、「（檢察官問：實際有無訪價，如
    何證明？）訪價部分，我們是以電話詢問，我無法提出證明
    。（檢察官問：當時據你所知，臺灣市場上沒有人使用過22
    0噸陸上移動式起重機？）是，但是港口部分我不知道。」
    等語（見原審卷三第508至515頁），佐以證人王明達針對22
    0公噸陸上移動式起重機之訪價情形表示，由於本案所需為
    桁架式之吊臂，與一般採用之油壓式吊臂有異，其代理商家
    不普遍，僅就提供型錄廠商，就臺中港務局採購規範報價，
    共有兩家廠商報價，根據現行匯率之平均值32.5及歷次購案
    報價與成交價之折數百分之0.82計算，本案建議價格為1億
    零9百萬元左右，此有87年3月16日臺灣省交通處臺中港務局
    辦理營繕、採購案件稽核、訪價工作執行報告表1份（見偵
    字第19275號偵查卷第78頁）在卷可稽。
  2.證人張欽聰於原審證稱：「（辯護人問：是否擔任訪價幹事
    ？）是的。（辯護人問：九十九號廢鐵碼頭機械設備採購案
    訪價過程？）我在查訪臺灣市場後，並無該機具，後來打電
    話到中鋼詢問，中鋼在65年間有買過20噸的類似機具，因為
    年代差距太遠，無法參考他們的價格及規範，當時中鋼有一
    技術人員調到臺中，較瞭解該機具，我就拿該規格去詢問他
    ，他告知我可以重量數推算的方法，所以我就以此方法計算
    ，並建議以3億5千元作為採購之預算。（辯護人問：規範重
    量以何為依據？）是以整個設備的重量為準。（辯護人問：
    設備重量和單價如何得來？）以規範內之記載為準。（辯護
    人問：該價格之估算是以重量或效能來估？）該設備比較複
    雜，我是請教人家以機器之重量為準。（辯護人問：如此估
    算出來的價格合理嗎？）因為設備太複雜，否則應以功能來
    估算較為合理。」等語（見原審卷三第517至518頁），佐以
    證人張欽聰針對九十九號廢鐵碼頭裝卸設備之訪價情形表示
    ，本購案之設備經查臺灣地區並無此款式之設備，訪價較為
    困難僅以類似之設備作為比價，以電話洽詢中鋼公司，中鋼
    公司雖有一部類似之設備但因設備容量及年份太久已無參考
    價值，僅以專業人員建議以該設備之總重量為定價之參考，
    並參考貨櫃機及中鋼公司類似之機具作為概略估算，本購案
    預算為4億7583萬元，建議底價為3億5千萬元，此有87年3月
    16日臺灣省交通處臺中港務局辦理營、採購案件稽核、訪價
    工作執行報告表1份（見偵字第19275號偵查卷第69頁）在卷
    可稽。
  3.證人賴淵光於偵查中結證稱：「（85年至86年間你在臺中港
    務局所擔任職務為何？職掌為何？當時你是否擔任臺中港務
    局採購業務審議底價稽核小組成員？）85年至86年間我在臺
    中港務局擔任職務為總工程司，係負責有關本局建設工程土
    木部分之業務督導，臺中港務局採購業務審議底價稽核小組
    成員係由會計室主任從局屬各一級單位主管提出名單，由局
    長核定，其成員並不固定，亦無任期，我從82年升任總工程
    司後，即曾任稽核小組成員，但並非所有臺中港務局採購、
    工程案件我均擔任稽核小組成員。（委員是如何產生？是否
    由局長指定？）如前述臺中港務局採購業務審議底價稽核小
    組成員係由會計室主任提出名單，由局長核定，但是否有局
    長直接指定情事我則不清楚。（你擔任臺中港務局採購業務
    審議底價稽核小組成員時，如何審議底價？參考資料及依據
    為何？）稽核小組成員主要工作係對臺中港務局之工程或採
    購案建議底價，呈由局長核定，稽核小組審議底價時，由稽
    核小組幹事陳萬發（會計室人員）通知成員依據已決定之開
    標日前一天或當日開會，工程或採購案之編列預算及審核預
    算承辦人，必須到會報告，並就預算編列及稽核訪價情形提
    出說明，並聽取各稽核小組成員意見，但大部分成員並無專
    業背景，對採購物品市場行情或工程營建程序不清楚，在會
    中無法提出專業意見，多數成員只是列席性質，因此稽核小
    組會議通常只是按承辦人編列預算之額度，刪除尾數或如數
    作成建議底價。‧‧‧（87年3月19日220噸陸上移動式起重
    機及九十九號廢鐵碼頭裝卸設備採購案是如何審議底價？參
    考資料及依據為何？）前兩項採購稽核小組審議底價時係由
    我召集，本案需用單位為棧埠處，當時棧埠處長為梁善柏，
    承辦人為丁○○及戊○○，審核單位為機務組長乙○○，該
    案經承辦人到場報告後，認有採購必要，乃依使用單位所編
    列預算1億1120萬及4億4980萬如數通過作為建議底價。‧‧
    ‧（220噸陸上移動式起重機及九十九號廢鐵碼頭裝卸設備
    採購案為何會有3次的審議底價？）上午在調查局所作筆錄
    不是很正確，因事隔5年又沒資料，今晚陳萬發先生至調查
    局中機組與我們相互了解當時情狀，我回憶起來，第一次是
    很自由又公正地審議建議底價，當時認為建議底價的7成是
    合理的價格，當呈上給局長後，因為局長不滿意，所以才會
    有『局長核定底價』的那一欄將金額劃掉的結果發生，而且
    該『局長核定底價』的這一欄金額是局長親筆所寫並劃掉的
    ，後來審議小組秘書陳萬發才會再找我們再開第二次審議小
    組會議，所以第二次就照張欽聰的建議底價通過，第二次的
    價格是原建議底價分別為3億5千萬及1億零9百萬，但局長還
    是不同意，當時局長透過陳萬發告訴我們說那些底價是如何
    計算，陳萬發也說局長要開第三次審議會議，事後我、黃春
    男、范勁武和陳萬發一起去找局長，我們說已經照張欽聰的
    建議底價通過不打折，為何還不通過，局長說他不管並叫我
    們自己去解決，而且當時陳萬發有轉告怎麼估的那麼低，根
    據什麼算出來的，所以我們才會以預算為底價，當時我們的
    想法底價會算出來大概已經使用單位核算過了，應該沒有問
    題，所以第三次變成分別為4億4980萬元及1億1120萬（都是
    依預算金額審定），我們覺得有壓力就照預算金額通過，會
    這樣的原因是局長認為我們核定出來的價格沒有根據，而使
    用單位的預算才是局長需要的，所以我們第三次就依預算通
    過，結果局長就沒意見了。‧‧‧（從建議價格的7成至建
    議價格而至完全依照預算價格，那一次是你的本意？）第一
    次才是我本意，因為一般稽核案件都是第一次就通過了，會
    有第二次、第三次的審議底價是因為局長退件並要求再開審
    議會議的結果。（你有無主動要求召開第二、三次會議以提
    高採購底價？）沒有，會重新召開審議底價應該是陳萬發秘
    書通知再開會的，如果前面第一次、第二次審議結果局長同
    意的話，應該就不會再有第三次召開審議會了。‧‧‧（最
    後真正知道底價價格的人為何人？）底價是局長定的，局長
    核定後底價就密封了，只有他知道底價。」等語（見偵字第
    19275號偵查卷第31至35頁），嗣於原審證稱：「（辯護人
    問：是否為220噸陸上移動式起重機及九十九號廢鐵碼頭裝
    卸設備兩件採購案稽核小組之召集人？）是的。（辯護人問
    ：提示稽核小組會議記錄，當時會議記錄結論表示預算編列
    稍嫌寬鬆，認為採購物品是庫存品，應該有較大之議價空間
    ，建議將報價打7折計算，對此有何意見？）我們當時沒有
    這項決議，稽核小組只管價格，記錄是陳萬發做的，我們只
    負責定價，採購原因及價格，我們都不瞭解。（辯護人問：
    會議記錄你有簽名？簽名時？結論是否已經記錄？）有，我
    有簽名，但是我沒有印象簽名時是否已經紀錄。（辯護人問
    ：3月19日之情況是否相同？）是的，依照幹事提出的價格
    往常都很順利，本件經由使用單位、編列預算單位報告後，
    他們離席，我們就提出建議之核定底價，這是我們第一次出
    現首長對稽核小組訂定之價格有意見，新品、舊品之問題我
    印象中並沒有提過此問題，會議記錄的結論並非我們開會的
    結論。（辯護人問：你們如何決定價格？）我們尊重幹事的
    決定。第一、二次都有開會，第三次（即局長下條子之後）
    幹事就不來開會，但是因為時間緊迫，還是要把價格訂出來
    ，後來就召集幾個委員把價格訂了出來，因為局長要求要有
    依據，我們找不到依據，所以我們認為採購預算應該有依據
    就直接決議該價格。」、「（檢察官問：價格之訂定通常都
    尊重幹事所訂之底價嗎？）是，因為幹事有時間去訪價調查
    ，他所得到之價格比較客觀。（檢察官問：除了本件起訴之
    3個案子外，有無其他的幹事所訂之底價被退回過？）沒有
    。」等語（見原審卷三第524至527頁）。
  4.證人張天儀於偵查中結證稱：「（85年至86年間你在臺中港
    務局所擔任職務為何？當時你是否擔任臺中港務局採購業務
    審議底價稽核小組成員？）當時我在臺中港務局本部擔任正
    工程司，並擔任該局採購業務審議底價稽核小組委員。‧‧
    ‧（220噸陸上移動式起重機及九十九號廢鐵碼頭裝卸設備
    採購案為何會有三次的審議底價？）第一次是因為局長不滿
    意，所以才會有『局長核定底價』的那一欄將金額劃掉的結
    果發生，後來審議小組秘書陳萬發才會再找我們再開第二次
    審議小組會議，所以第二次就照張欽聰的建議底價通過，第
    二次的價格分別為3億5千萬及1億零9百萬，但局長還是不滿
    意，所以第三次變成分別為4億4980萬元及1億1120萬（都是
    依預算金額審定），原因是因為當時局長有下條子，我們覺
    得有壓力就照預定底價通過，會這樣的原因是局長認為我們
    核定出來的價格沒有根據，而使用單位的預算才是局長需要
    的，所以我們第三次就依法定預算通過，結果局長就沒意見
    了。‧‧‧（從建議價格的7成至建議價格而至完全依照預
    算價格，那一次是你的本意？）應該是我第一次參加所審議
    的底價才是我的本意（分別為3億1486萬及7784萬），因為
    第一次沒有辦法通過，所以才會有第二次及第三次的重議底
    價情形。（你有無主動要求召開第二、三次會議以提高採購
    底價？）沒有，會重新召開第二、三次審議底價應該是陳萬
    發秘書通知再開會的，如果前面二次審議結果局長同意的話
    ，應該就不會再有第三次召開審議會了。‧‧‧（最後真正
    知道底價價格的人為何？）只有局長一人才可能知道底價，
    因為最後局長核定底價後就密封了。」（見偵字第19275號
    偵查卷第38至41頁）。
  5.證人陳宏義於偵查中結證稱：「（86至87年間你在臺中港務
    局職務為何？當時你是否擔任臺中港務局採購業務審議底價
    稽核小組成員？）當時我在臺中港務局的職務是擔任行政室
    主任兼稽核小組委員，參與審議採購及營繕工程預估底價。
    ‧‧‧（220噸陸上移動式起重機及九十九號廢鐵碼頭裝卸
    設備採購案為何會有三次的審議底價？）第一次我沒有參加
    ，因為我沒簽名，第二次照幹事的價格分別為3億5千萬及1
    億零9百萬，第三次則變成分別為4億4980萬及1億1120萬（
    都是依預算金額審定），像這種狀況真的很不尋常，最多是
    照第二次的詢價價格不減價，照預算金額通過的卻是很少，
    我記憶中是沒有這種情形。‧‧‧（從詢問價格的7成至詢
    問價格而至完全依照預算價格，那一次是你的本意？）我第
    一次沒有參加，而以我的本意應該是依照詢價價格即分別為
    3億5千萬及1億零9百萬元的那一次，至於第三次照預算價格
    的我沒有印象，我記得陳萬發好像有請我補簽過，是否是此
    案我不是很清楚。（你有無主動要求召開第二、三次會議以
    提高採購底價？）沒有，會重新召開審議底價應該是陳萬發
    秘書通知再開會的，如果前面二次審議結果局長同意的話，
    應就不會再有第三次召開審議會了。‧‧‧（最後真正知道
    底價價格的人為何人？）是局長一人才知道底價，因為最後
    局長核定底價後就密封了。」等語（見偵字第19275號偵查
    卷第44至47頁）。
  6.證人黃春男於偵查中結證稱：「（85年至87年間你在臺中港
    務局所擔任職務為何？職掌為何？當時你是否擔任臺中港務
    局採購業務審議底價稽核小組成員？）85年1月30日起，我
    在臺中港務局均擔任會計室主任乙職，因為稽核小組之秘書
    業務係由會計室負責，所以會計室主任為該小組當然成員。
    （委員是如何產生？是否由局長指定？成員為何？）87年間
    臺中港務局採購業務審議底價稽核小組委員均是由前局長黃
    清藤指定，成員包括總工程司、會計室主任、政風室主任、
    航政組長、勞安組長及專門委員等共7人。幹事是由陳萬發
    來擔任，陳萬發負責的工作就是發開會通知單及作會議記錄
    。（你擔任採購業務審議底價稽核小組成員時，如何審議底
    價？參考資料及依據為何？）臺中港務局採購案件大致區分
    為工程類、機具類及總務類，工程類的採購單位為工務組，
    機具組的採購單位為機務組，總務類的採購單位為總務室；
    機具類的採購過程係先由採購單位進行訪價後，將預備採購
    之擬定金額連同分析表、建議表提交採購業務審議底價稽核
    小組幹事暨會計室帳務檢查員陳萬發彙整後送審議小組審議
    ，在審議過程由採購單位及請購單位指派該案承辦人列席報
    告擬定採購金額的過程，而後主席請採購單位及請購單位的
    承辦人退席，由稽核小組委員共同依所提報的書面資料審議
    底價，再將稽核小組共同審議的底價提報局長作最後的核定
    。（提示九十九號廢鐵碼頭裝卸設備採購案『預估底價』審
    議單及查訪工作執行報告表各3份，分別為87年3月16日、3
    月18日、3月19日，及臺中港稽核小組審議案件會議記錄共2
    份，分別為87年3月16日及19日，為何這個採購案要連續開3
    次會才決定底價？又在第一次決定的審議底價，是採用建議
    底價的7成即3億1486萬，第二次採用建議價格即3億5千萬，
    第三次卻採用預算價格為審議底價，即4億4980萬，依你的
    意思，到底哪一次合乎你的真意？）一般採購案的審議案件
    ，我們都只開一次會就決定底價，依照我們稽核小組成員的
    本意，上開採購案我們是想用第一次開會決定的審議價格為
    價格，而為什麼我們會開第二次的審議會，是因為我們所呈
    上的第一次審議價格即3億1486萬元，不為局長所接受，所
    以我們又接到幹事陳萬發所拿來的開會通知單，所以才開第
    二次審議會，第二次審議會中，我們把審議價格提高成跟建
    議價格即3億5千萬元一樣，後來我們稽核小組又接到幹事陳
    萬發的審議會開會通知，顯然局長是不滿意第二次的審議價
    格，所以我們又開第三次會，第三次會議中，我們就決定以
    預算價格即4億4980萬元為審議底價。（提示220噸陸上移動
    式起重機及查訪工作執行報告表各3份，分別為87年3月16日
    、3月18日、3月19日，及臺中港稽核小組審議案件會議記錄
    共2份，分別為87年3月16日及3月19日）為何這個採購案要
    連續開3次會才決定底價？又在第一次決定的審議底價，是
    採用建議底價的7成及7780萬，第二次是採用建議價格及1億
    零9百萬，第三次卻採用預算價格為審議底價，及1億1120萬
    ，依你的意思，到底哪一次合乎你的真意？）一般採購案的
    審議案件，我們都只開一次會就決定底價，依照我們稽核小
    組成員的本意，上開採購案我們是想用第一次開會決定的審
    議價格為價格，而為什麼我們會開第二次的審議會，是因為
    我們所呈上的第一次審議價格即7780萬元，不為局長所接受
    ，所以我們又接到陳萬發所拿來的開會通知單，才開第二次
    審議會，第二次審議會中，我們把審議價格提高成跟建議價
    格1億零9百萬元一樣，後來我們稽核小組又接到幹事陳萬發
    的審議會開會通知，顯然局長是不滿意第二次的審議價格，
    所以我們才又開第三次會，第三次會議中，我們就決定以預
    算價格即1億1120萬為審議底價。（你們稽核小組的本意是
    不是第一次的審議價格？之所以有第二及第三次的開會及審
    議價格的決定，是為了要符合局長的意思？）是的。」等語
    （見偵字第19275號偵查卷第49至52頁）。
  7.證人范勁武於偵查中結證稱：「（85年至87年間你在臺中港
    務局所擔任職務為何？當時你是否擔任臺中港務局採購業務
    審議底價稽核小組成員？）85年至87年間勞安室已更名為勞
    安組，我係擔任組長職務，當時確實擔任臺中港務局採購業
    務審議底價稽核小組成員。‧‧‧（你擔任臺中港務局採購
    業務審議底價稽核小組成員時，如何審議底價？參考資料及
    依據為何？）臺中港務局採購業務審議底價稽核小組審議底
    價係先由幹事蒐集採購案相關資料，再提供給採購業務審議
    底價稽核小組共同開會決定建議底價後，再由執行秘書簽請
    局長黃清藤決定最後底價，至於底價為何採購業務審議底價
    稽核小組成員均無法知道，當時幹事是陳萬發。（為何九十
    九號廢鐵碼頭裝卸設備採購案要連續開3次會才決定底價？
    又在第一次決定的審議底價，是採用建議底價的7成即3億14
    86萬，第二次是採用建議價格即3億5千萬，第三次卻採用預
    算價格為審議底價，即4億4980萬，依你的意思，到底哪一
    次合乎你的真意？）一般採購案的審議案件，我們都只開一
    次會就決定底價，而且都是按照法定預算打7折，這個案子
    ，為何會開第二次會議，是因為我們又接到幹事陳萬發所拿
    來的開會通知單，所以才開第二次審議會。依照我的意見，
    我們是尊重訪價幹事張欽聰的建議底價意見，所以我們就把
    審議價格提高成跟建議價格即3億5千萬一樣，後來我們稽核
    小組又接到幹事陳萬發的審議會開會通知，顯然局長是不滿
    意第二次的審議價格，所以我們才又開第三次會，第三次會
    議中，第三次會議中，我們就決定以預算價格即4億4980萬
    元為審議底價。（為何220噸陸上移動式起重機這個採購案
    要連續開三次會才決定底價？又在第一次決定的審議底價，
    是採用法定預算的7成即7780萬，第二次是採用建議價格即1
    億零9百萬，第三次卻採用預算價格為審議底價，即1億1120
    萬，依你的意思，到底哪一次合乎你的真意？）一般採購案
    的審議案件，我們都只開一次會就決定底價，而且都是按照
    法定預算打7折。這個案子，為何會開第二次會議，是因為
    我們又接到幹事陳萬發所拿來的開會通知單，所以才開第二
    次審議會，第二次會議中，我們是尊重訪價幹事張欽聰的建
    議底價意見，所以我們就把審議價格提高成跟建議價格即1
    億零9百萬一樣。後來我們稽核小組又接到幹事陳萬發的審
    議會開會通知，顯然局長是不滿意第二次的審議價格，所以
    我們才又開第三次會，第三次會議中，我們就決定以預算價
    格即1億1120萬元為審議底價。依照我們的本意，應該依第
    一次的審議價格為準。（你的本意是第一次的審議價格？之
    所以有第二及第三次的開會及審議價格的決定，是為了要符
    合局長的意思？）是的。」等語（見偵字第19275號偵查卷
    第53至55頁）。
  8.證人劉既琴於偵查中結證稱：「（85年至87年間你在臺中港
    務局所擔任職務為何？當時你是否擔任臺中港務局採購業務
    審議底價稽核小組成員？）我是擔任航政組長，84年至86年
    間我並未擔任臺中港務局採購業務審議底價稽核小組成員，
    我是在87年1月間，由局長黃清藤遴選指定參加前述稽核小
    組成員，擔任委員。‧‧‧（為何九十九號廢鐵碼頭裝卸設
    備採購案要連續開3次會才決定底價？又在第一次決定的審
    議底價，是採用法定預算的7成即3億1486萬，第二次是採用
    建議價格即3億5千萬元，第三次卻採用預算價格為審議底價
    ，即4億4980萬，依你的意思，到底哪一次合乎你的自由意
    思？）一般採購案的審議案件，我們都只開一次會就決定底
    價，依照我們稽核小組成員的本意，上開採購案我們是想用
    第一次開會決定的審議價格即法定預算的7成即3億1486萬元
    為價格，而為什麼我們會開第二次的審議會，是因為我們所
    呈上的第一次審議價格即3億1486萬元，局長沒有核定，所
    以我們又接到幹事陳萬發所拿來的開會通知單，才又開第二
    次審議會。第二次審議會中，我們把審議價格提高成跟建議
    價格即3億5千萬元一樣，後來我們稽核小組又接到幹事陳萬
    發的審議會開會通知，顯然局長是不滿意第二次的審議價格
    ，所以我們才又開第三次會，第三次會議中，我們就決定以
    預算價格即4億4980萬元為審議底價，依照我的自由意思，
    應該是依照第一次的審議價格即可，而且第一次的價格經過
    我們稽核小組成員認為是合理的，如果沒有局長的退件，我
    們是不會再開後面兩次的審議會。（為何220噸陸上移動式
    起重機採購案要連續開3次會才決定底價？又在第一次決定
    的審議底價，是採用建議底價的7成即7780萬元，第二次是
    採用建議價格即1億零9百萬元，第三次卻採用預算價格為審
    議底價即1億1120萬元，依你的意思，到底哪一次合乎你的
    真意？）一般採購案的審議案件，我們都只開一次會就決定
    底價，依照我們稽核小組成員的本意，上開採購案我們是想
    用第一次開會決定的審議價格即法定預算的7成即7780萬元
    為價格，而為什麼我們會開第二次的審議會，是因為我們所
    呈上的第一次審議價格即7780萬元，局長沒有核定，所以我
    們又接到幹事陳萬發所拿來的開會通知單，才又開第二次審
    議會。第二次審議會中，我們把審議價格提高成跟建議價格
    即1億零9百萬元一樣，後來我們稽核小組又接到幹事陳萬發
    的審議會開會通知，顯然局長是不滿意第二次的審議價格，
    所以我們又開第三次會，第三次會議中，我們就決定以預算
    價格即1億1120萬元為審議底價，依照我的自由意思，應該
    是依照第一次的審議價格即可，而且第一次的價格經過我們
    稽核小組成員認為是合理的，如果沒有局長的退件，我們是
    不會再開後面兩次的審議會。（你們稽核小組成員的本意是
    不是第一次的審議價格？之所以有第二及第三次的開會及審
    議價格的決定，是為了要符合局長的意思？）因為前兩次的
    審議價格都被退件，局長都不滿意我們所審議之價格，最後
    我們只好用法定預算的價格來作我們的審議價格。」等語（
    見偵字第19275號偵查卷第57至60頁）。
  9.證人陳萬發於偵查中結證稱：「（你有無兼任臺中港務局採
    購業務審議底價稽核小組幹事？）是的。我在83年間就職約
    半年後，是從一位卓小姐手上接任兼任稽核小組幹事。工作
    內容是如果有開底價會議時，由我發開會通知及作會議記錄
    。因為這個工作法令規定要由會計部門負責，所以會計主任
    就叫我兼任此職務。（你在兼任稽核小組幹事時，是否曾承
    辦220噸陸上移動式起重機等三項採購案的稽核底價業務？
    ）是的。都是我經辦。‧‧‧（九十九號廢鐵碼頭裝卸設備
    採購案的審議單卷宗內，有看到黃清藤局長手諭的字條影本
    ，原本何在？）我現在真的找不到了，但是當時我真的依黃
    局長的手諭指示辦理。我當時是拿原本影印的。‧‧‧（
    220噸陸上移動式起重機及九十九號廢鐵碼頭裝卸設備的採
    購案共開幾次審議會？）這兩個採購案都是同時開審議會，
    分別是在87年3月16日、3月18日及3月19日。3月19日那次的
    會議就定案了。（黃局長在87年3月18日所寫的手諭便條紙
    是針對220噸陸上移動式起重機及九十九號廢鐵碼頭裝卸設
    備採購案所為的指示？）是的。」等語（見偵字第19275號
    偵查卷第63至67頁），嗣於原審結證稱：「（辯護人問：是
    否擔任本件採購案稽核小組之幹事？）是，我是指定兼辦稽
    核小組之文書工作。（辯護人問：本件採購案總共開過幾次
    比價會議？）3次，但是3月18日沒有紀錄。（辯護人問：22
    0噸陸上移動式起重機及九十九號廢鐵碼頭裝卸設備採購案
    ，87年3月16日、87年3月18日、87年3月19日稽核小組成員
    審議底價後，簽請黃清藤核定底價之經過為何？）因為3月
    16日稽核小組提出之底價九十九號廢鐵碼頭機械設備部分是
    3億1486萬元，220噸陸上移動式起重機是7784萬元，被局長
    室的秘書退回，我就向會計室主任及其他稽核小組成員報告
    ，表示底價未核定，應該再開會，3月18日第二次會議開得
    很快，並以幹事建議之底價九十九號廢鐵碼頭機械設備是3
    億5千萬元、220噸陸上移動式起重機是1億零9百萬元，兩次
    價格不同，送上去後，局長又貼了便簽回來，表示底價如何
    核定，3月19日稽核小組就直接依照使用單位提出之底價為
    建議底價。（辯護人問：3月18日稽核小組會議何時開？）
    從早上就開始開會，開完後我們立即以密件方式由秘書轉呈
    局長。（辯護人問：第二次開會時間多久？）時間沒有很長
    ，大約半小時左右。」、「（檢察官問：當時局長的秘書是
    何人？）陳小姐。（檢察官問：3月16日你們以密件送上去
    之會議結果，秘書退回時有無告知原因？）沒有，不過局長
    在核定底價的地方寫了又劃掉。‧‧‧（檢察官問：本件採
    購案提高底價有何變動因素？）沒有其他變動因素，只有局
    長把手寫的價格劃掉。」等語（見原審卷三第521至523頁）
    。
  10.由證人王明達、張欽聰、賴淵光、張天儀、陳宏義、黃春男
    、范勁武、劉既琴、陳萬發之證述內容，佐以：
    (1)臺中港務局稽核小組針對220公噸陸上移動式起重機及九
      十九號碼頭廢鐵裝卸設備採購案於87年3月16日之審議會
      議所提出之建議及結論：「本次審議有2項採購案，擬定
      底價金額與原預算之差異分析如下：經聽取業務單位報告
      與稽核幹事審查及市場訪價結果，咸認預算編列稍嫌寬鬆
      、無預算項目分析，並得知該二項機械設備為舊式機械，
      或定製品，臺灣市場目前沒有規範品可資參考，再推測國
      外廠商可能為急於推銷庫存避免積壓資金，在貨品價格上
      會有較大之讓步空間以及基於第一次先試探市場真實價位
      之想法，乃選擇較保守之策略，擬以原預算（不含運雜費
      ）之百分70訂定底價金額，分別計算如下：220噸陸上
      移動式起重機一部000000000元×70％＝00000000萬元。
      本局九十九號碼頭廢鐵裝卸機設備採購案000000000元
      ×70％＝0000000 00萬元。」此有臺中港務局稽核小組87
      年3月16日審議案件會議記錄1份（見偵字第19275號偵查
      卷第70頁）在卷可稽。
    (2)同案被告黃清藤針對87年3月16日臺中港務局稽核小組所
      核定之底價，將其於87年3月16 日之臺中港務局稽核小組
      採購暨營繕工程「預估底價」審議單上原所核定之底價3
      億1486萬元、7784萬元以筆刪除後，並於87年3月18日以
      便條之方式，詢問「底價如何核定？有否計算標準？如何
      計算？」，此有87年3月16日臺中港務局稽核小組採購暨
      營繕工程「預估底價」審議單2份（見偵字第19275號偵查
      卷第68、77頁）、同案被告黃清藤所書寫之便條1份（見
      偵字第19275號偵查卷第73頁）在卷可稽。稽核小組於87
      年3月16日所提出之審議底價，不獲黃清藤核定，稽核小
      組成員乃於87年3月18日乃依據訪價幹事所提出之建議底
      價，另行提出3億5千萬元、1億零9百萬元之審議底價，此
      有臺中港務局稽核小組87年3月18日工程底價核定表2份（
      見偵字第19275號偵查卷第71、79頁）在卷可稽。
    (3)臺中港務局稽核小組再於87年3月19日之審議會議所提出
      建議及結論：「本次審議有2項採購案，據棧埠處再次列
      席補充說明，仍無法提供詳細預算分析資料，本小組在審
      核上有困難，但因本案時間急迫，為求順利決標以免影響
      業務推展，擬照使用單位編列之採購預算數作為預估底價
      金額。」，此有臺中港務局稽核小組87年3月19日審議案
      件會議記錄1份（見偵字第19275號偵查卷第76頁）在卷可
      稽，並提出臺中港務局稽核小組採購營繕工程「預估底價
      」審議單，密封交由黃清藤核定底價為4億零9百萬元、1
      億零9百萬元，此有臺中港務局稽核小組87年3月19日採購
      營繕工程「預估底價」審議單2份（見偵字第19275號偵查
      卷第74、82頁）在卷足憑。
    綜觀上情可知，稽核小組之成員，包括總工程司、會計室主
    任、政風室主任、航政組長、勞安組長及專門委員等7人，
    均係經由臺中港務局長指定或核定，且同案被告黃清藤身為
    臺中港務局長，在單位編制上係屬於稽核小組成員之長官，
    因此，稽核小組成員對於黃清藤之意見，難免會感壓力，而
    不願違抗，因此，稽核小組賴淵光、張天儀、陳宏義、黃春
    男、范勁武、劉既琴對於黃清藤之意見，不敢違逆，僅能屈
    從黃清藤之意見，據以核定審議價格，應堪想像；又黃清藤
    並非機械專業人員，對於稽核小組核定之底價有何立場及理
    由，要求具體說明核定之依據及標準，且稽核小組之成立，
    應具有獨立超然之性質，否則制度上何須在局長之外，另有
    設置稽核小組之必要，因此，黃清藤以退件方式，要求稽核
    小組成員重新核定審議價格，顯見黃清藤事先熟悉鍾燦輝欲
    行提出之投標金額並偏袒圖利鍾燦輝之情。至於黃清藤於原
    審供稱：「3月16日證人陳萬發送上來之簽呈表示採購品是
    庫存品，可能可以較低價格採購，我就找來使用單位詢問，
    他們表示該品是新品並非舊品，因為新品與核定價格差距太
    大，所以我沒有辦法核定。」云云（見原審卷三第523頁）
    ，本於臺中港務局之身分，黃清藤應該以精簡之立場為度，
    對於稽核小組成員提出之以低價購置採購物品之建議，亦當
    有所瞭解，而非僅憑使用單位之說詞，況且，黃清藤亦無從
    具體指明徵詢之對象為何人，自難據以採信其供詞。再者，
    依證人賴淵光、張天儀、黃春男、范勁武、劉既琴上開所證
    述情節，臺中港務局稽核小組認為第一次審議會議擬定投標
    底價較為公正、合理，是以220公噸陸上移動式起重機採購
    案及九十九號廢鐵碼頭裝卸設備採購案，鍾燦輝依序以1億
    零230萬5200元、3億9185萬5999元之價額得標，較諸臺中港
    務局稽核小組第一次審議會議擬定之合理底價7784萬元及3
    億1486萬元，依序超溢2446萬5200元及7699萬5999元之不法
    利益。
  (七)對於220公噸陸上移動式起重機採購案與九十九號廢鐵碼頭
    裝卸設備採購案中，被告黃清藤與被告鍾燦輝之關係，及被
    告鍾燦輝交付賄款予被告乙○○部分：
  1.證人即被告戊○○於偵查中結證稱：「（220噸陸上移動式
    起重機的法定預算，是如何編列出來的？）大概在86年3月
    份上旬或中旬左右，黃清藤局長召見我及梁善柏處長，說因
    為省政會議已經決議有編15億7千萬元的預算要買橋式機、
    陸上起重機、水上起重船這些機具，所以局長當天找我們的
    主要目的是要決定每一個項目的價格。這3項採購的價格，
    我並沒有提出意見。這3項機械設備的價格，局長是說橋式
    起重機要買5臺，1 臺編1億7千萬元，5臺是8億5千萬元，水
    上起重機就編6億元，陸上移動式起重機就編1億2千萬元。
    因為亟需配合87年度預算編列時間緊急，我就按照黃局長的
    指示，按照剛剛講的價格編列在法定預算上。‧‧‧（你在
    編這些機械採購的預算之前，有無作市場訪價？）因為當時
    編列預算時間緊急，所以我就沒有作市場訪價。（局長跟你
    說這些價格時，有無曾經表明他有作過市場訪價？）局長沒
    有談到他有去作市場訪價。局長是根據這15億7千萬作分配
    。（九十九號廢鐵碼頭裝卸設備案的法定預算，是如何編出
    來的？）上次我提到局長在局長室曾引見我與鍾燦輝見面，
    後來鍾燦輝有提出建議書給我，建議書中就有提到價格。因
    為局長說廢鐵碼頭將來我們要開放民營，我們只要作碼頭前
    線的部分，所以我就依據局長指示參考鍾燦輝的建議書中有
    關前線的價格編定法定預算。這個部分的預算編列，因為也
    是時間很緊急，所以我也沒作市場訪價，而且我也沒有聽黃
    局長說他曾經去作市場訪價。」（見偵字第19275號偵查卷
    第88至89頁）、「（為何局長要介紹鍾燦輝給你認識？）黃
    清藤局長說鍾燦輝是賣重機械的，以後有些工作要配合一下
    。我記得當時還沒有說要買220噸起重機的問題。‧‧‧而
    鍾燦輝的員工來找我跟局長介紹鍾燦輝給我認識的時間，距
    離很近，詳細時間我已經記不清楚。」等語（見偵字第1611
    5號偵查卷第62至65頁），嗣於原審證稱：「（辯護人問：
    你在偵查中提過，85年下半年度局長黃清藤在辦公室引見你
    與鍾燦輝見面，是否實在？）時間應該在86年3月左右，有
    一次局長要我到辦公室，介紹我與鍾燦輝認識，我當時並沒
    有表示任何意見，只是寒暄，並沒有提及業務上之問題。（
    辯護人問：第一次見到鍾燦輝的時間？）就是86年3 月，我
    們第一次見面。‧‧‧（辯護人問：你於偵查中提及九十九
    號廢鐵碼頭預算是依照局長指示按照鍾燦輝所提出之資料，
    局長是於何時指示你？）當時九十九號碼頭剛完工，為避免
    閒置，所以將碼頭趕快規劃設計廢鐵裝置，時間就是在86年
    3月份初次見面時說得，當時說的很多，主要就是為避免碼
    頭閒置，就是請鍾燦輝幫忙規劃建議書給我當參考。（辯護
    人問：局長黃清藤有無口頭明白指示價格部分也參考鍾燦輝
    的建議書？）當初沒有談到價格，鍾燦輝規劃書中就有包含
    價格，這是屬於87年度的補列預算，所以時間緊急，九十九
    號廢鐵碼頭也是補列預算，所以當時我們到碼頭瞭解現況後
    ，碼頭裝卸廢鐵、機具流程、電力、軌道等尚不穩定，局長
    並沒有直接告訴我參考他所提出之價格。」（見原審卷三第
    619至624頁）、「220噸陸上移動式起重機部分是省政會議
    裁示要購置，在86年3月左右，粱善柏曾經找我到局長辦公
    室，關於3項採購案預算編列，當時我以手抄寫他們指定之
    分配預算，事後才補編87年度之預算。」等語（見原審卷三
    第512頁）。
  2.被告乙○○於偵查中結證稱：「（黃清藤局長在臺中港辦理
    前開採購案時，有無先找你討論過？）是鍾燦輝有來找過我
    ，說是局長叫他來找我。鍾燦輝說就220噸陸上移動式起重
    機及九十九號廢鐵碼頭的採購案在我職務上要多幫忙。我之
    前都不認識鍾燦輝，他第一次就直接到我家來找我。第一次
    找我的時間大約是86年間，到我基隆的家，住址是基隆市○
    ○路246巷26號2樓。我記得當時是週末的晚上。談的內容就
    是要我幫忙220噸陸上移動式起重機及九十九號廢鐵碼頭裝
    卸設備採購案的事情，他當時有帶1籃蘋果，印象中好像還
    有帶1瓶白蘭地洋酒。（事後你有無向黃局長求證此事？）
    有的，是在臺中港務局早上散步時向他求證，因為我們都住
    宿舍。當時我問他，鍾燦輝說是他叫鍾燦輝來找我，是否是
    真的，黃局長有點頭。（事後鍾燦輝有無再來找你？）鍾燦
    輝曾找了我好幾次，次數不多。鍾燦輝曾帶過連金益及另外
    1位工程師來找我。（就規格綁標部分，你是否有提供意見
    ？）定規格不是我，但是，審規格的是我。我曾經發現招標
    規範跟他們提供的型錄有問題，曾私下找連金益提醒他，再
    按公文程序把招標規範退回去棧埠處。（在物資處審價格標
    及規格標時，連金益等工程師都是鍾燦輝的員工，卻分別代
    表不同公司來參標，當時你們都知情？）是的。因為鍾燦輝
    有先來找過我，然後又經局長同意。後來在九十九號廢鐵碼
    頭設備貨物裝船後，鍾燦輝有先給我5百萬元現金，說工程
    完成後，要再給我5百萬。我從來沒有主動要求要錢，都是
    鍾燦輝主動送到我家來的，時間大概是88年間，也是晚上到
    我家，把錢拿給我。事後，鍾燦輝並沒有再給我5百萬元。
    ‧‧‧（上開採購案，是否有洩漏底價的情形？）我想是有
    的。當時在九十九號廢鐵碼頭設備及220噸陸上移動式起重
    機開價格標時，因為我有看到底價，事先我有先跟鍾燦輝講
    ，如果我比什麼顏色的筆，就是代表要減價多少，例如紅筆
    是代表減1百萬，藍筆是代表要減5百萬，大概是這樣。‧‧
    ‧（你是否知道上開採購案的型錄都是鍾燦輝提供的？）我
    雖然不是製作規範的人，但是因為上開採購案鍾燦輝有先來
    找過我，黃局長又交代過，所以我知道有這個情形。」（見
    偵字第16115號偵查卷第75至77頁「（鍾燦輝是否知道底價
    ？）是，他曾說局長有跟他說過底價。（招標規範，局長有
    無交待此事？）他說盡量幫忙鍾燦輝，他這樣子講，我們就
    知道怎麼做，依他的作風比較強勢，若不聽從他的指示，他
    會經常藉機修理我。（如何幫忙鍾燦輝？）就規格標部分，
    我只是審核，若發現有問題，我會找連金益過來跟他講有問
    題之處，再把此文退回給棧埠處，讓棧埠處再與鍾燦輝他們
    重新修改。」（見偵字第16115號偵查卷第81至82頁），嗣
    於原審結證稱：「（辯護人問：提示92年9月16日偵訊筆錄
    ，你於92年9月16日偵查中供稱，鍾燦輝曾於86年間至你位
    於基隆家中拜訪，並告訴你是黃清藤要他去找你等語，鍾燦
    輝是在86年之何時去拜訪你？）應該是86年下半年。（辯護
    人問：見面時鍾燦輝與你談何事？）鍾燦輝表示是黃清藤請
    他過來的，談關於220噸陸上移動式起重機及九十九號廢鐵
    碼頭機械設備採購案，要求我能夠幫忙。（辯護人問：事後
    鍾燦輝交給你5百萬元？交付時間？）是的，鍾燦輝在88年8
    、9月間，在我基隆住處交給我5百萬元。（辯護人問：鍾燦
    輝交給你5百萬元是希望你在哪些方面提供協助？）當時他
    已經取得這兩個標案，他並未特別提起要我在哪些職務提供
    協助，他認為我在這兩個標案有幫到忙，而且沒有刁難，其
    他是洩漏底價的部分。他希望型錄送到我這邊做規格審查時
    ，不要刁難。（辯護人問：鍾燦輝有無要求你洩漏底價時幫
    忙？）當時九十九號廢鐵碼頭在6月30日要開標，前面220噸
    陸上移動式起重機部分已經標到，鍾燦輝主要是希望標到九
    十九號廢鐵碼頭裝卸設備採購案，他主要是要問我廢鐵碼頭
    的底價，我反問他黃局長沒有告知你嗎？他告訴我說，底價
    他知道，問題是在審計處要減價多少，他不知道，我告訴他
    開底價標時，我可以看得到，我會帶藍筆、紅筆，藍筆代表
    5百萬元，紅筆代表1百萬元，最多減到6百萬元，超過我沒
    有辦法，我當時直接告訴鍾燦輝我可以幫忙的部分就是不刁
    難。（辯護人問：被告黃清藤是在何時交代你要幫忙？）我
    利用早上散步的時間，向黃局長求證，黃局長也表示有叫鍾
    燦輝來找我，他也表示要我職務上多幫忙。」、「（審判長
    問：規範裡面到底有無問題？）規範是由棧埠處訂定，他們
    那邊已經講好了，怕到我這邊被擋下來，所以才會來找我，
    規範本身設計內容沒有問題，都有合乎規定。（審判長問：
    你可以擋到哪部分？）應該是規格部分，技術規格、一般規
    格都有，一般都是以技術規格擋下來。（審判長問：對於22
    0噸陸上移動式起重機及九十九號廢鐵碼頭採購案，哪部分
    的技術規格會被擋下來？）很難舉例，我認為如果規格定得
    太嚴，可以要求他放寬或重新設計。‧‧‧（審判長問：據
    你所知，當時各港口通用的陸上移動式起重機是220噸的嗎
    ？）我只知道220噸陸上移動式起重機是特殊規格，是否為
    通用的機型我不清楚，3家廠商提供的型錄都是220噸陸上移
    動式起重機，我也知道型錄都是鍾燦輝提供的。（審判長問
    ：你如何得知？）因為鍾燦輝公司內的工程師及鍾燦輝都有
    拿到辦公室給我看，而且型錄上都有附廠牌。（審判長問：
    依你所述，既然是特殊規格，有辦法訪價嗎？）既然把其他
    廠商排除掉，鍾燦輝得標的機率就很高，而且國內沒有機器
    ，訪價就很困難。」等語（見原審卷三第620 頁、第633至
    638頁）。
  3.證人邱麗珠於偵查中結證稱：「（你與臺中港務局人員有無
    業務往來？你認識哪些港務局人員？關係如何？）我並沒有
    與臺中港務局人員有業務往來，也沒去過臺中港務局，但我
    到黃清騰局長家中至少3次。其中第一次，我曾於87年6月上
    旬應鍾燦輝之要求，陪同渠前往臺中港務局前局長黃清藤位
    於臺北市○○○路的家中拜訪，這一次是在87年6月22日投
    標前去的。當時鍾燦輝與黃清藤都是談論生意，我只和黃清
    騰的妻子閒話家常。第二次於90年5月，是因為鍾燦輝生病
    ，想到美國就醫，所以叫我去黃清藤家中，要我向黃清藤要
    回借款1千萬元，並說作為我母子生活及教育費。鍾燦輝並
    要我向黃清藤說他生重病，任何事都做得出來，希望他能還
    這借款。但我未如此強烈轉達。我並未持任何憑證去向黃清
    藤要回借款，我曾問鍾燦輝『黃清藤有錢？』，鍾燦輝說他
    一定有錢而且一定會還錢，所以我又第三次到黃清藤的家，
    也是在90年5月，鍾燦輝說一定要確定黃清藤在特定日期前
    還錢，而黃清藤果然約我在遠企飯店將支票交給我，我不願
    經手，就叫他直接拿給鍾燦輝。黃清藤於是去醫院看鍾燦輝
    ，並將1千萬元支票交給他。事後鍾燦輝告訴我他有拿到黃
    清藤交付的支票了。‧‧‧（你有無補充意見？）鍾燦輝曾
    在電話中告訴我，因為他在臺中港務局招標案的生意進行得
    並不順利，所以需要送『佣金』給相關承辦人員，至於鍾燦
    輝實際送多少錢我不清楚。佣金都是鍾燦輝親自送，資金大
    多由湯英蓉從美國以地下匯兌匯回台灣。」（見偵字第1927
    5號偵查卷第105至109頁）、「（騰宇公司的財務情形，就
    有關給公務人員的佣金是如何？）鍾燦輝跟我說，給公務員
    的佣金，都是鍾燦輝親自帶現金給付，錢的來源是由廠商直
    接匯到湯英蓉在美國的公司，然後由湯英蓉透過地下金融公
    司或銀行把錢寄回台灣。‧‧‧（鍾燦輝要到美國醫病前，
    是否曾留生活費給你？）鍾燦輝說他一輩子沒有給過我什麼
    錢，為了要留給我及兒子以後的生活費，他有跟我說可以去
    向黃清藤要1千萬元，他有教我怎麼向黃清藤要。他教我向
    黃清藤說因為他要去美國醫病，這一筆錢是要給我扶養孩子
    用，所以要黃清藤拿出這筆錢出來。鍾燦輝還跟我說不能用
    電話聯絡，要親自去找黃清藤。第一次我去找黃清藤，黃清
    藤說他沒錢。第二次鍾燦輝就教我要跟黃清藤怎麼說，叫我
    跟黃清藤說他是1個血癌末期的病人，什麼事情都做得出來
    ，而且這筆錢是要給小孩將來的教育經費。鍾燦輝很肯定的
    跟我說，黃清藤有錢，可以拿得出來。後來我就把鍾燦輝跟
    我說的話比較委婉的轉達給黃清藤，過幾天，黃清藤就約我
    在敦化南路遠東飯店1樓咖啡廳見面。見面時，黃清藤帶了1
    位代書，黃清藤沒帶現金，應該是帶支票。本來黃清藤要我
    簽收一個借據之類的證明，我不願意簽收，因為不久前我去
    算命，算命叫我不要涉及金錢，否則會惹禍上身，所以我就
    不肯簽。然後我就帶黃清藤及代書到國泰醫院去找鍾燦輝，
    當天已經過了晚餐時間，天已經黑了，而且還下雨，我在國
    泰醫院外面，沒有一起上去鍾燦輝的病房，因為去國泰醫院
    前，我有打電話給鍾燦輝，說要帶黃清藤及代書去找他，鍾
    燦輝告訴我湯英蓉在病房內，所以我就沒有上去病房。第二
    天，我有打電話問鍾燦輝，鍾燦輝說他有拿到1千萬元，而
    且當場就交給了湯英蓉。後來我向鍾燦輝要扶養費，鍾燦輝
    說他沒錢，以後我們的生活費就由湯英蓉給我們，但是後來
    湯英蓉也說她沒錢，所以我一直都沒拿到任何錢。‧‧‧（
    上次你在簡文鎮檢察官訊問時說跟黃清藤要的1千萬元是借
    款，可是你這次說你沒有跟黃清藤拿一千萬元的原因是因為
    黃清藤要你簽一個借據，你不肯簽，這兩次筆錄內容似乎有
    矛盾，為何如此？）鍾燦輝只跟我說，他有錢在黃清藤那，
    叫我去跟黃清藤拿回來。我自己的想法這1千萬元可能是借
    款，所以上次的筆錄我才講這1千萬元是借款。鍾燦輝並沒
    有跟我說過，這一千萬元是借款。上次的筆錄，只是我一個
    表達的方法，不是說這一筆錢是借款的意思。因為黃清藤叫
    我寫借據1千萬元，我認為我沒有跟他借錢，而算命的又跟
    我說叫我不要經手錢，所以我才不肯簽，才會叫黃清藤親自
    去國泰醫院跟鍾燦輝當面處理。（鍾燦輝有無與黃清藤有借
    貸關係？）鍾燦輝據我所知，只會跟銀行借錢，他很忌諱跟
    他的朋友、客戶借錢，因為他很愛面子，覺得向朋友、客戶
    借錢是很丟臉的事。像黃清藤是臺中港務局長，是他最重要
    的客戶，他更不可能跟黃清藤借錢。我上次說那1千萬元是
    借款，只是我一個人的判斷，並非真正的借款。（有無其他
    陳述？）鍾燦輝跟我說，湯英蓉也曾去過黃清藤住處。」（
    見偵字第10275號偵查卷第111至114頁）、「（你是否曾在
    臺北市○○○路○段之凌雲大廈內佈置招待所供臺中港務局
    長黃清藤等人使用？）確實是有這個招待所，它是由鍾燦輝
    請設計師裝潢佈置的，我記得佈置是進去後有1個玄關，左
    邊是小舞池、吧檯、客廳、飯廳等，我可以畫1張簡圖給你
    們參考，而這招待所的鑰匙我有1份，我知道臺中港務局長
    黃清藤有去過幾次，每次黃清藤局長要去之前，鍾燦輝均會
    先行要求我帶打掃的阿姨進去清理一番，裡面有附設卡拉Ｏ
    Ｋ，很隱密，且黃清藤局長使用後，我也會帶阿姨去整理乾
    淨，另外這個招待所的大門鑰匙黃清藤局長也有1把，所以
    鍾燦輝有要求我，要我帶阿姨去清理或我本人進去之前一定
    要先按門鈴，而且要按久一點才可以。」等語（見偵字第22
    866號偵查卷第14至15頁），嗣證人邱麗珠於原審結證稱：
    「（辯護人問：你於偵查中表示，要在特定日期要求黃清藤
    還1千萬元，特定日期是何所指？）因為鍾燦輝生病，要到
    美國就醫，生命還有多長不清楚，醫生也表示沒有把握醫好
    ，所謂特定日期就是指在他存活期間。（辯護人問：偵查中
    表示，鍾燦輝要把該1千萬元給你作為撫養小孩之費用？）
    是，鍾燦輝表示1千萬元要給我作為小孩之撫養基金，我後
    來問他1千萬元的下落，他告訴我錢有拿到，已經交給湯英
    蓉。（辯護人問：他有無告訴你，向黃清藤收了多少錢？）
    沒有。（辯護人問：事後是否有向湯英蓉要這筆錢？）沒有
    ，因為湯英蓉有答應要付我生活費，不過後來也沒有做到。
    ‧‧‧（辯護人問：鍾燦輝叫你向黃清藤要1千萬元？）對
    。」等語（見原審卷三第533至534頁）。
  4.依據證人即被告戊○○之證述，同案被告黃清藤介紹鍾燦輝
    與其認識，並要求鍾燦輝提供建議書予被告戊○○參考，並
    且口頭交代各該採購案之預算分配金額，更指示被告戊○○
    在職務上提供協助。又依據證人即被告乙○○之證述，同案
    被告黃清藤亦介紹鍾燦輝與其認識，並要求被告乙○○在職
    務上提供協助，且鍾燦輝親口向被告乙○○坦承自同案被告
    黃清藤處獲知採購案之核定底價，而鍾燦輝於取得220公噸
    陸上移動式起重機採購案及九十九號廢鐵碼頭裝卸設備採購
    案後，親自登門向被告乙○○道謝，並致贈現金5百萬元，
    並親口告訴被告乙○○，同案被告黃清藤及其他人部分亦有
    交付，事後被告乙○○並向黃清藤確認。復以，依據證人邱
    麗珠之證述內容，同案被告黃清藤可以自由使用鍾燦輝之私
    人招待所，且鍾燦輝多次前往黃清藤住處，黃清藤並與鍾燦
    輝間有不明之金錢往來，顯見黃清藤與鍾燦輝間交情匪淺，
    並非僅係一般承標廠商拜會機關首長之單純。又鍾燦輝確實
    有交付臺中港務局之人員相當金額之賄賂款項，以助成其取
    得220公噸陸上移動式起重機採購案及九十九號廢鐵碼頭裝
    卸設備採購案。被告戊○○、乙○○亦屬本案之被告，所處
    之地位與同案被告黃清藤相同，證人即被告戊○○、乙○○
    所為前開證述，並無從解免個人之刑責，則證人即被告戊○
    ○、乙○○證述之可信性應堪確認。而證人邱麗珠為鍾燦輝
    之同居女友，與黃清藤並無任何恩怨，亦無利害關係存在，
    況且被告鍾燦輝遠赴美國就醫，證人邱麗珠所為證言，並無
    從協助鍾燦輝脫罪，當不可能憑空誣指黃清藤，佐以鍾燦輝
    確於90年4月25日因肺炎住院，迄於90年5月25日出院，此有
    財團法人國泰綜合醫院92年11月25日（92）管歷字第1301號
    函1份在卷可稽（見原審卷一第111頁），亦與證人邱麗珠證
    述之情節相符，且證人邱麗珠先後多次證述內容均相符，並
    無歧異或隱匿之處，亦堪採信。
  5.至於證人蕭丁訓於原審結證稱：「（辯護人問：85年至87年
    間，你在臺中港務局任何職？）港務長或副局長。（辯護人
    問：你在港務局期間有無和局長共同散步之習慣？）有，大
    約是早上5點左右，散步時間約1小時，參加人員均是固定成
    員，乙○○也有參加散步。（辯護人問：散步期間，最後與
    局長分手的是何人？）是我，因為我住在局長對面。（辯護
    人問：在散步期間有無聽過乙○○向局長報告採購廠商鍾燦
    輝的事情？）沒有。（辯護人問：冬天散步時間有無改變？
    ）沒有，只有風大、下雨才有改變。」等語（見原審卷三第
    531至532頁），佐以被告乙○○於原審供稱：「因為我們討
    論公事時，不想讓其他人知道，所以只有我和黃清藤在一起
    時，才會談到，其他人不會知道。」等語（見原審卷三第53
    2頁）觀之，證人蕭丁訓與黃清藤、被告乙○○等人在每日
    清晨固定之散步時間，證人蕭丁訓不可能隨時隨地跟隨在同
    案被告黃清藤左右，則同案被告黃清藤即有可能與被告乙○
    ○兩人恰巧獨處之時間，且事關廠商介入採購之利益問題，
    被告乙○○為保護自己之權益，更不可能在第三者面前談論
    此事，因此，證人蕭丁訓縱未親眼目睹同案被告黃清藤與被
    告乙○○交談，亦不代表同案被告黃清藤即從未與被告乙○
    ○有何單獨交談之機會，據以排除證人即被告乙○○證述之
    可信度。
  6.另證人劉錦樹於原審結證稱：「（辯護人問：你是否曾陪同
    黃清藤在遠企飯店與證人邱麗珠會面？）是的，名字是否邱
    麗珠我不清楚。（辯護人問：經過情形如何？）當天應該是
    星期六或星期天下午4、5 點左右，我與1個客戶從遠企咖啡
    廳喝完咖啡要回家時，在大廳遇到黃清藤，因為我的客戶與
    黃清藤好像很熟，所以他們有打招呼，並且聊了一下，我客
    戶還要我留下來陪黃清藤，因為還有時間，所以我就答應，
    我們坐在大廳靠旁邊的沙發上，過沒多久，有位小姐過來與
    黃清藤打招呼，然後坐下來，當時我的想法就是他們談什麼
    事情我就只是聽而已，所以我沒有注意，他們談得不多，後
    來黃清藤要我陪同他去國泰醫院，我想時間還早，所以陪同
    他去，我們2人搭計程車前往，我們進門的時候，好像有1位
    婦人從病房旁另一個房間出去，黃清藤有與裡面的病人談，
    說要他好好安心養病，病人說他是白血球過多，其他我忘記
    了。（辯護人問：當天與病人見面時否提到交付支票或金錢
    的事情？）沒有聽到。（辯護人問：當時病房是否還有其他
    人？）沒有。（辯護人問：黃清藤是否有在病房交付款項給
    任何人？）沒有。」、「（檢察官問：在遠企見到黃清藤之
    前是否認識黃清藤？）不認識，我是受客戶委託，我的客戶
    叫林煥宗，他從事工程行業。（檢察官問：在遠企見面時，
    黃清藤是否介紹他是臺中港務局長？）沒有，他只說她叫黃
    先生，不過他有說他是公務員。（檢察官問：事後林煥宗是
    否問你當天陪同黃清藤的事情？）直到今年農曆年過後，林
    煥宗才打電話問我是否記得曾經幫忙黃先生的事情。（檢察
    官問：在遠企當時裡面來往的人多否？）不多，我們坐在那
    裡看不到櫃檯，大廳裡面有工作人員，幾位我不清楚。（檢
    察官問：林煥宗為何要叫你陪同黃清藤會見一位女子？）他
    說有急事要走，問我有沒有空陪同，因為原本黃清藤說要與
    1位女子談事情，要林煥宗陪同，好像林煥宗主動提起說黃
    清藤是一個公務員，單獨與1位女子談不好，所以黃清藤要
    求林煥宗陪同。（檢察官問：你聽到黃清藤與邱麗珠談話內
    容為何？）我有聽到，但是內容沒有什麼特別的，口氣也沒
    有異樣，好像朋友一般，所以我沒有特別注意他們談話內容
    。」等語（見原審卷三第598至601頁），依據證人劉錦樹所
    言，同案被告黃清藤確有與證人邱麗珠見面，交談時貌若友
    人，顯見同案被告黃清藤供稱與證人邱麗珠不熟之詞，顯然
    不實，且同案被告黃清藤既未與證人邱麗珠有所深談，相約
    會面之地點，又係在遠企飯店大廳之公開場合，自無引人不
    當遐想之虞，證人劉錦樹所述，其友人林煥宗認為身為公務
    員不適宜與女子單獨會面之情，亦過於矯情；再者，同案被
    告黃清藤若與鍾燦輝無任何交情或其他利害關係，何須在證
    人邱麗珠提及鍾燦輝在國泰醫院住院之後，即願意前往國泰
    醫院探視被告鍾燦輝，蓋衡諸常情，對於不相熟識之人不至
    費事特別前往探視；況且，證人劉錦樹從事律師工作，深諳
    保護自己權益之各項行為，因此對於同案被告黃清藤與證人
    邱麗珠所交談之詳細內容及同案被告黃清藤與鍾燦輝所交談
    之內容及交付金錢之事，不予介入、詳加瞭解，以資保障日
    後無端牽扯其中之考量，亦可理解，因此，證人劉錦樹證稱
    未見同案被告黃清藤與鍾燦輝有何交談及交付金錢或支票之
    事，藉以保護自己，亦屬可以理解，無從據以排除證人邱麗
    珠前開證述內容之證據能力及可信度。
  (八)對於220噸陸上移動式起重機採購案，承包商未依約於保固
    期內派員進行維修，以致保固金屆期失效無法追償之部分：
  1.證人林穎標於偵查中結證稱：「（提示臺中港務局棧埠處90
    年6月28日90中港棧機字第057號函〉該函是否由你所發？詳
    情為何？）是的，90年3月9日臺中港務局通知得標廠商科精
    公司，應履行保固責任，但科精公司均未派員前來在保固期
    限內修復，我曾以電話通知廠商維修人員連金益及該廠商辦
    公室小姐，連金益等人雖表示將前來修復，但一直未來，我
    遂於90年6月28日發函告知本局總務室，若承商於90年7月20
    日前仍未派員維修，則予以沒收保固金並依相關規定辦理；
    該函是我在與丁○○討論後。經處長梁善柏同意後發文，目
    的是催促得標廠商儘速派員前來修復。（經濟部90年4月10
    日經二辦字第09020305430號函上，你是否有會簽『建請
    承商完成保固責任後再辦理退還保固金事宜』意見？為何遲
    至90年6月28日才由你發文要求總務室通知得標廠商於90年7
    月20日前派員維修，否則予以沒收保固金並依相關規定辦理
    ？）是的，該函上『建請承商完成保固責任後再辦理退還保
    固金事宜』確為我會簽之意見，因為我在經濟部的來文上已
    經簽註意見，所以我認為總務室應該會繼續辦理後續事宜，
    但總務室承辦人員此後都沒再問我，我以電話催得標廠商很
    多次，但都沒下文，才會遲至90年6月28日發文要求總務室
    通知得標廠商於90年7月20日前派員維修，否則予以沒收保
    固金並依相關規定辦理。（依據90年8月16日經濟部第二辦
    公室會議記錄，科精公司在90年3月19日即已登記解散且電
    話通聯亦已遭停話中斷無法聯繫，你是如何與科精公司人員
    連金益聯繫？）我都是以行動電話和渠聯繫，沒有再和科精
    公司聯絡。（90年4月20日你已明知科精公司未在保固期限
    內派員處理修復，為何遲至90年6月28日才發文要求總務室
    通知科精公司於90年7月20日前派員維修，否則予以沒收保
    固金並依相關規定辦理？）當時我認為已經簽註意見讓總務
    室瞭解，總務室應該會處理，所以才遲至6月28日才發文通
    知總務室。（220噸陸上移動式起重機你們是使用單位，你
    在90年3月9日就已經知道有故障，為何明知保固金在90年3
    月20日失效，為何遲至同年6月28日才通知總務室？）我在
    90年3月9日之前就以棧埠處名義發文給臺中港務局總務室說
    有故障須維修，臺中港務局總務室在3月9日回公文給我們及
    廠商及經濟部，要求依規定通知廠商派員前來維修。我也打
    電話給連金益要他過來維修，他也說要通知外國廠商派員來
    維修，結果都沒有，我當時沒想到保固金的問題。」等語（
    見證物資料第一冊第247至249頁）。
  2.證人羅添財於偵查中結證稱：「（經歷？現職？）我退伍後
    ，曾在機械廠工作，75年間進入臺中港務局服務，77年間轉
    至鐵路局服務，84年間迄今，再度進入臺中港務局棧埠處機
    具所服務，負責橋式起重機、220噸陸上移動式起重機、九
    十九號廢鐵碼頭裝卸設備等機具的維護業務。（為何今日是
    由你代表臺中港務局前來說明購買220噸陸上移動式起重機
    及九十九號廢鐵碼頭裝卸設備使用及維修情形？）目前臺中
    港務局棧埠處機具所員工僅有3人，為主任丁○○、操作士
    李春松和我，我是受丁○○主任指示代表臺中港務局前來貴
    站說明。（臺中港務局購買之220噸陸上移動式起重機及九
    十九號廢鐵碼頭裝卸設備目的為何？是何人建議省府購買？
    ）臺中港務局購買之220噸陸上移動式起重機是為了要裝卸
    貨物及貨櫃之用，九十九號廢鐵碼頭裝卸設備是為裝卸廢鐵
    使用，由誰建議購買，我不清楚，聽說是要成立亞太營運中
    心才買的，詳情要問丁○○才清楚。‧‧‧（臺中港務局購
    買220噸陸上移動式起重機過程？購買220噸陸上移動式起重
    機後使用及維修情況？）臺中港務局購買220噸陸上移動式
    起重機是在89年3月20日完成驗收，保固期限是到90年3月20
    日，前面購買的過程，我不清楚，89年間，只吊過1次臺中
    港務局自有之船橋設備，此後即未再使用，因為都未曾作業
    ，因此都只作初級保養，也從未與相關廠商訂維修保養合約
    。（當初臺中港務局購買220噸陸上移動式起重機目的是為
    了要裝卸貨物及貨櫃之用，為何自89年3月迄今只使用過1次
    ，即未再使用裝卸貨物及貨櫃？）因為沒有廠商承租220噸
    陸上移動式起重機作為裝卸貨物之用，另棧埠處當時雖亦有
    貨物及貨櫃裝卸業務，但貨櫃可使用橋式起重機裝卸，因此
    亦無須使用220噸陸上移動式起重機，且因為租金較貴，廠
    商承租裝卸貨物意願不高，所以就一直未再使用，而且我們
    單位也沒有人員可以使用該設備，該設備只供出租用。（一
    般貨櫃是否使用橋式起重機裝卸？如果陸上移動式起重機可
    吊取貨櫃且非常好用，為何高雄、基隆及花蓮港均未採購如
    此大型之220噸陸上移動式起重機？）是的，一般貨櫃均可
    使用橋式起重機裝卸，臺中港務局為什麼會採購如此大型之
    220噸陸上移動式起重機裝卸貨櫃，而高雄、基隆及花蓮港
    均未採購我就不清楚。（臺中港務局購買220噸陸上移動式
    起重機驗收後，發生故障的情形為何？如何處理？）臺中港
    務局購買220噸陸上移動式起重機驗收後，我在進行初級保
    養發現有故障情形時，曾於89年7月27日、10月17日、90年1
    月8日、3月9日分別依約通知得標廠商科精公司前來維修，
    89年7月27日、10月17日、90年1月8日科精公司均有派員前
    來維修，90年3月9日經本局通知後，該公司於90年3月20日
    保固期限內並未依約派員前來維修，事後該公司亦未出面處
    理，致使電腦故障及輪胎間距不足等問題迄今未解決，因為
    本採購案履約保證金已退還予科精公司，就我所知，目前該
    爭議與經濟部第二辦公室在訴訟中。（臺中港務局購買九十
    九號碼頭裝卸設備過程？購買後使用及維修情形？）89年3
    月30日驗收完成，前面的採購過程我不清楚，保固期限是到
    90年3月30日，自驗收後的使用狀況，有兩次較嚴重的故障
    發生，分別在89年7月間主吊設備的PC板燒毀、89年10月間
    主電源的滑環燒燬，均因此造成停機近1個月，其他亦曾因
    油壓缸桿銹蝕處理及提供備品問題，有所爭議，事後得標廠
    商美僑公司經臺中港務局通知均會依約派員處理完畢。另臺
    中港務局自89年5月1日開始，即與永上峰公司簽約作維修保
    養迄今，期間已換過4次合約，90年5月1日至91年4月30日續
    約，91年5月1日至92年4月30日也是續約，92年7月1日經重
    新招標，仍由永上峰公司得標，目前九十九號碼頭裝卸設備
    使用情形正常。」等語（見證物資料第一冊第268至270頁）
    。
  3.由證人林穎標、羅添財之證述內容，佐以：(1)臺中港務局棧
    埠處承辦人林穎標於90年3月8日發函予機具所，請求「通知
    承商於90年3月20日保固期滿前，儘速派員修復220噸移動式
    起重機之於額定胎壓下，兩側輪胎因間距不足致側面相互
    碰撞損傷，電腦有故障現象致無法操作，引擎無法以手
    動啟動等故障現象，以利裝卸作業」，此有交通部臺中港務
    局棧埠處90年3月8日90中港棧機字第25號函1份（見原審卷
    一第286頁）在卷可稽，臺中港務局並於90年3月9日發函予
    科精公司，請求儘速派員於文到3日內修復，以免影響裝卸
    作業，副本並知會經濟部第二辦公室，此有交通部臺中港務
    局90年3月9日90中港總字第2618號函1份（見原審卷一第287
    頁）在卷可稽。(2)經濟部於90年4月10日發函詢問臺中港務
    局220噸移動式起重機，承商是否已依約履行保固責任或另
    須展延保固期，此有經濟部90年4月10日經（90）二辦字第
    09200305430號函1份（見原審卷一第288頁）在卷可稽。(3)
    臺中港務局承辦人林文信於90年4月20日發函告知棧埠管理
    處，俟承商依契約修復，完成保固責任且無待解決事後，再
    通知貴室辦理核退保固金事宜，正本並知會經濟部第二辦公
    室，此有交通部臺中港務局90年4月20日90中港總字第4033
    號函1份（見原審卷一第289頁）在卷可稽。綜諸上情，對於
    220 公噸路上移動式起重機在保固期滿前，臺中港務局業經
    發函通知承包商依照合約進行維修，並告知經濟部必須待承
    包商修復機械設備後，始辦理保固金之返還事宜，而經濟部
    卻於保固期滿後之90年4月10日始發函詢問承包商是否依約
    履行及應否展延保固期限之問題，致使得標廠商科精公司提
    出保固金，因過期失效，無法追償，採購之機械設備亦未經
    修復，而經濟部對於220公噸陸上移動式起重機之保固期限
    及保固金屆期失效之情，顯未追留意，否則為何會於保固期
    限屆滿後，始詢問使用單位是否展延保固期限，且對於廠商
    未於保固期內進行修繕義務，未於保固期限內要求展延保固
    期限或沒收保固金之疏失，導致保固金信用狀失效之責任，
    不論使用單位棧埠處機具所，或是總務室、經濟部第二辦公
    室，於承辦過程中，均未詳加瞭解，各有疏忽之處，尚難逕
    予苛責被告丁○○1人。因此，保固金屆期失效，承商未依
    約修復之情，應非可歸責於被告丁○○，而認其有何圖利被
    告鍾燦輝之貪污行為。
  (九)本件採購案，國內市場均無能力生產，採購之公用器材，均
    係國外製造之產品，以致無法在國內市場進行訪價，且本件
    採購之規格，較為特殊，亦非其他投標廠商提出之規格，則
    對於不同之規格器械，自有不同之價格標準，本件既無從訪
    價，亦無其他參與價格，足以進行比價，則自難謂本案中之
    220公噸陸上移動式起重機採購案及九十九號廢鐵碼頭裝卸
    設備採購案有何浮報底價之情事；又本案中僅有被告乙○○
    實際收取賄款5百萬元之事證，且現有事證，並無法證明係
    被告乙○○主動向鍾燦輝自工程價款中索取回扣之情，自難
    論以收取回扣之重大貪瀆犯行。依當時施行有效之機關營繕
    工程及購置定製變賣財物稽察條例（88年6月2日廢止）第17
    條：「開標及比價前，對於預估底價及各商號所投標價，應
    嚴守秘密。」、第19條：「開標時發現投標人有串通圍標，
    圖以詐術取得不法利益之嫌疑者，除當場宣布廢標外，並移
    送司法機關處罰；決標後，經檢舉查明屬實者亦同。」，本
    件同案被告黃清藤與被告丁○○、戊○○、乙○○違反上開
    法律規定，共同以規格綁標排除其他競標廠商或洩漏底價之
    方式，使鍾燦輝得以接近底價之額度取台中港局220公噸陸
    上移動式起重機採購案及九十九號廢鐵碼頭裝卸設備採購案
    之標案，並圖得不法利益之情，業已該當於主管事務圖利他
    人之犯行。被告乙○○之自白，核與事實相符合，堪予採信
    ；被告戊○○所辯，顯均係事後卸責之詞，要難採信。本件
    事證已臻明確，被告戊○○、乙○○犯行，均堪認定。至於
    被告戊○○於本院前審聲請傳訊證人盧俊銘，因證人盧俊銘
    已於原審結證明確，本院認無再予傳訊之必要。
二、比較新舊法部分：
  (一)按被告丁○○、戊○○、乙○○行為後，刑法及刑法施行法
    業於94年2月2日經總統修正公布，並於95年7月1日施行（下
    稱新刑法，修正前刑法下稱舊刑法），參酌最高法院95年5
    月23日刑事庭第8次會議決議，新刑法第2條第1項之規定，
    係規範行為後法律變更所生新舊法律比較適用之準據法，於
    新刑法施行後，應適用新刑法第2條第1項之規定，為「從舊
    從輕」之比較。另於比較時應就罪刑有關之共犯、未遂犯、
    想像競合犯、牽連犯、連續犯、結合犯，以及累犯加重、自
    首減輕暨其他法定加減原因（如身分加減）與加減比例等一
    切情形，本於統一性及整體性原則，綜其全部罪刑之結果而
    為比較。本案涉及法律變更之部分經附表二所示比較新舊刑
    法之規定，以舊刑法有利於被告，依新刑法第2條第1項前段
    規定，自應適用最有利於被告之舊刑法。
  (二)貪污治罪條例第2條原規定：「依據法令從事公務之人員，
    犯本條例之罪者，依本條例處斷」，嗣於95年5月30日經修
    正，同年7月1日施行，修正後之規定為：「公務員犯本條例
    之罪者，依本條例處斷」，其修正理由明示係配合刑法有關
    公務員定義規定之修正。而刑法第10條第2項原來規定：「
    稱公務員者，謂依法令從事於公務之人員」，嗣修正後之刑
    法第10條第2項規定：「稱公務員者，謂下列人員：一依法
    令服於國家、地方自治團體所屬機關而具有法定職務權限，
    以及其他依法令從事於公共事務，而具有法定職務權限者。
    二受國家、地方自治團體所屬機關依法委託，從事與委託機
    關權限有關之公共事務者」，修正後之規定較為具體且嚴謹
    ，顯較修正前之規定較有利於被告等，自應依刑法第2條第1
    項但書規定，適用修正後之規定。
  (三)被告等行為時，貪污治罪條例第6條第1項第4款規定：「有
    下列行為之一者，處5年以上有期徒刑，得併科新臺幣3千萬
    元以下罰金：．．．四對於主管或監督之事務，利用職權機
    會或身分圖私人不法之利益者。」，90年11月7日經總統公
    布修正為「有下列行為之一者，處5年以上有期徒刑，得併
    科新臺幣3千萬元以下罰金：．．．四於主管或監督之事務
    ，明知違背法令，直接或間接圖自己或其他私人不法利益，
    因而獲得利益者。」，，比較修正前後之犯罪構成要件，90
    年11月7日修正後之圖利罪係處罰結果犯，必行為人明知違
    背法令，圖自己或其他私人之不法利益，因而獲有利益者，
    始成立該罪。比較新舊法結果修正前後法定本刑雖屬相同，
    惟修正後之構成要件範圍既有減縮，自應以修正後之規定有
    利被告丁○○等人，應適用之。
  (四)被告行為後，貪污治罪條例第8條第2項於95年5月30日已修
    正為：「犯第4條至第6條之罪，在偵查中自白，如有所得並
    自動繳交全部所得財物者，減輕其刑；因而查獲其他正犯或
    共犯者，減輕或免除其刑。」而修正前規定：「犯第4條至
    第6條之罪，在偵查中自白，如有所得並自動繳交全部所得
    財物者，減輕其刑；因而查獲其他共犯者，減輕或免除其刑
    。」修正理由明載為：「刑法第四章章名已由『共犯』修正
    為『正犯與共犯』，爰配合酌修本條。」，此部分亦應為文
    字之修正，非屬法律變更，應依一般法律適用原則，適用裁
    判時法，即適用修正後此部分之規定。
三、按貪污治罪條例第4條第1項第3款規定「建築或經辦公用工
    程或購辦公用器材、物品，浮報價額、數量或收取回扣，或
    有其他舞弊情事者」，係屬公務員特殊、重大貪污行為，為
    同條例第6條第1項第4款之對主管事務圖利罪之特別規定，
    應優先適用。所謂「浮報價額、數量」，係指就原價額、數
    量故為提高，以少報多，從中圖利而言；又「回扣」指就應
    付給之建築材料費或工程價款，向對方要約，提取一定比率
    ，或扣取其中一部分，圖為自己不法之所有。則有關「其他
    舞弊情事」之概括補充性規定，應指與浮報價額、數量或收
    取回扣等獲取不法利益者，有同等危害性，方可相提併論，
    例如偷工減料、以劣品冒充上品、以膺品代替真品等。本件
    被告乙○○、戊○○、丁○○違反營繕工程及購置定製變賣
    財物稽察條例第17條、第19條規定，共同以「規格綁標」排
    除其他競標廠商及「洩露底價」之方式，使鍾燦輝以接近底
    價之價格，標得本起重機採購案及本裝卸設備採購案以圖利
    ，查無浮報價額及收取回扣之情事，而「規格綁標」及「洩
    露底價」，並非與浮報價額、數量或收取回扣等獲取不法利
    益者，有同等危害性，即不該當於「其他舞弊情事」之犯罪
    構成要件，應成立對主管事務圖利罪。又按政府機關之採購
    案所以採用比價方式辦理，旨在藉由比價競標之方式，以彰
    顯程式之公平，並期得以合理、低廉之價格購辦，俾達節省
    公帑之目的，申言之，政府採購應建立公平、正當之「實質
    」競標程序，倘投標廠商對於政府相關機關所經辦發包之公
    共工程進行借牌圍標，而公務員亦事先知情而從旁予以配合
    ，則該公務員既然對於借牌投標、陪標之不法廠商所提出之
    相關標單，業已知悉其並非出自個別廠商各自獨立基於參與
    競標之真意所為，而係出於借牌圍標者之個人決意，縱其因
    欲避人耳目而於發包流程仍具備「形式」之競標程序，因其
    業已破壞「實質」之競標程序，公務員當然須就其將非實質
    競標之不實開標、決標流程事項登載於職務上所掌管之開標
    、決標公文書之行為，負刑法第213條之公務員登載不實事
    項於公文書罪責；又刑法第213條之公務員明知不實而登載
    罪，係指公務員於其職務上所掌之公文書故為不實之登載而
    言，其犯罪主體為職掌製作公文書之公務員，至同法第214
    條之使公務員登載不實罪，其犯罪主體則為凡使公務員為不
    實登載之人均屬之，包括其身分亦為公務員之人在內。故如
    無職掌製作公文書權限之公務員，利用有此權限之他公務員
    之「不知其事項為不實」，而使之登載，足以生損害於公眾
    或他人，該使為登載之人雖亦具公務員之身分，惟亦僅能論
    以刑法第214條之使公務員不實登載罪，無論以同法第213條
    公務員明知不實而登載罪間接正犯之餘地。
四、本件被告丁○○、戊○○、乙○○前揭違背法令之犯行，已
    使系爭2項採購案失其競標之作用，自非公平之競標比價，
    其形式上雖具比價之名，實質上則均由鍾燦輝之公司得標而
    未能實質發揮比價競標之功能，被告乙○○因此對價行為而
    受賄，上開被告等以違法犯罪之方式，使鍾燦輝無須競標即
    可以接近底價之價格得標，因之獲得之該項利潤，係鍾燦輝
    原本無法取得或不應取得者，自屬不法利益。故核被告乙○
    ○所為，係犯貪污治罪條例第4條第1項第5款違背職務收賄
    罪、同條例第6條第1項第4款之依據法令從事公務之人員對
    於主管事務圖利罪，與刑法第132條第1項之洩漏國防以外之
    秘密罪、同法第214條。被告丁○○、戊○○所為，均係犯
    貪污治罪條例第6條第1項第4款之依據法令從事公務之人員
    對於主管事務圖利罪，及刑法第214條明知不實事項使公務
    員登載公文書罪。檢察官起訴意旨認被告丁○○、戊○○、
    乙○○係犯貪污治罪條例第4條第1項第3款之購辦公用器材
    舞弊罪嫌，依前說明尚有未合，惟起訴意旨認為被告丁○○
    、戊○○、乙○○所犯圖利罪為購辦公用器材舞弊罪所吸收
    ，毋變更起訴法條，應逕論以同條例第6條第1項第4款之對
    主管事務圖利罪。被告丁○○、戊○○、乙○○與黃清藤等
    人間，就圖利他人犯行；被告丁○○、戊○○、乙○○與黃
    清藤、鍾燦輝等人間，就明知不實事項使公務員登載公文書
    、洩漏國防以外之秘密及圖利犯行，有犯意聯絡及行為分擔
    ，為共同正犯。被告丁○○、戊○○、乙○○先後對於主管
    事務圖利、使公務員登載不實等行為，其時間緊接，手段同
    一，所觸犯犯罪構成要件相同之罪名，顯係基於概括犯意而
    為之，為連續犯之裁判上一罪關係，應依修正前刑法第56條
    之規定，分別論以一罪，並均加重其刑。又被告乙○○所犯
    使公員登載不實罪、洩漏國防以外之秘密罪、違背職務收賄
    與對於主管事務圖利罪間，有方法、結果之牽連關係，為牽
    連犯之裁判上一罪關係，應依修正前刑法第55條之規定，從
    一重之違背職務收賄罪論處。被告丁○○、戊○○所犯使公
    員登載不實罪、洩漏國防以外之秘密罪與對於主管事務圖利
    罪間，有方法、結果之牽連關係，為牽連犯之裁判上一罪關
    係，應依修正前刑法第55條之規定，從一重之對於主管事務
    圖利罪論處。被告丁○○、戊○○、乙○○所犯洩漏國防以
    外之秘密罪及使公務員登載不實罪，與起訴法條經本院論以
    公務員圖利罪間，有牽連犯裁判上一罪關係，本院自得合併
    審究。按犯第4條至第6條之罪，在偵查中自白，如有所得並
    自動繳交全部所得財物者，減輕其刑；因而查獲其他正犯或
    共犯者，減輕或免除其刑，修正後貪污治罪條例第8條第2項
    定有明文。被告乙○○於偵查中為自白供述，並自動繳交所
    得全部財物5百萬元，起訴書已將其供述或證述列為證據，
    敘明被告乙○○於偵查中自白犯行，因而得以追訴同案被告
    黃清藤之犯罪，爰依修正後貪污治罪條例第8條第2項之規定
    ，減輕其刑；又檢察官事先同意被告乙○○就其因供述所涉
    之貪污犯罪，減輕或免除其刑，記明於偵查筆錄（見偵字第
    16115號卷第72至73頁），亦符合證人保護法第14條第1項之
    減輕其刑規定，應一併適用而遞予減輕其刑。被告戊○○於
    92年8月26日、10月23日檢察官訊問時，已供述或證述有關
    其未依規定辦理本起重機採購案及本裝卸設備採購案等情（
    見偵字第16115號卷第61至67頁；偵字第19275號卷第87至90
    頁），起訴書已將上述供述或證述列為證據，敘明被告戊○
    ○於偵查中自白犯行，因而得以追訴同案被告黃清藤之犯行
    ，應依貪污治罪條例第8條第2項規定，減輕其刑。
四、原審認被告丁○○、戊○○、乙○○罪證明確而予科刑，固
    非無見，惟查：(1)被告丁○○、戊○○、乙○○共同以「規
    格綁標」及「洩露底價」之方式，使鍾燦輝以接近底價之價
    格，標得本起重機採購案及本裝卸設備採購案以圖利，應論
    以同條例第6條第1項第4款之對主管事務圖利罪，原判決認
    為其等係成立貪污治罪條例第4條第1項第3款之購辦公用器
    材舞弊罪；又被告丁○○、戊○○、乙○○明知鍾燦輝以人
    頭公司參與資格標審查，俾符合3廠商競標之假象，仍予以
    配合，使主持開標之物資局承辦公務員將此不實事項登載於
    公文書上，另牽連犯刑法第214條之罪，原判決未合併審究
    ，均有未當。(2)被告戊○○於偵查中自白犯行，因而得以追
    訴同案黃清藤之犯行，原判決未依貪污治罪條例第8條第2項
    規定，減輕其刑，尚有不合。(3)按貪污治罪條例第8條第2項
    規定，犯同條例第4條至第6條之罪，在偵查中自白，如有所
    得並自動繳交全部所得財物者，減輕其刑；因而查獲其他共
    犯者，減輕或免除其刑。證人保護法第14條第1項規定，同
    法第2條所列刑事案件之被告或犯罪嫌疑人，於偵查中供述
    與該案案情有重要關係之待證事項或其他共犯之犯罪事證，
    因而使檢察官得以追訴該案之其他共犯者，以經檢察官事先
    同意者為限，就其因供述所涉之犯罪，減輕或免除其刑。被
    告乙○○均符合貪污治罪條例第8條第2項及證人保護法第14
    條第1項之減輕其刑規定，所憑基本事實又有不同，應一併
    適用而遞予減輕其刑。檢察官於本院前審論告時，亦主張被
    告乙○○併有貪污治罪條例第8條第2項及證人保護法第14條
    第1項規定之適用，有卷附審判筆錄及論告書之記載可憑（
    見前審卷四第133、146頁）。原判決未遑審酌上情，就被告
    乙○○是否符合證人保護法第14條第1項規定，未予查明適
    用，亦有未合。(4)按貪污治罪條例第5條第1項第3款所稱「
    職務上之行為」，係指公務員在其職務權責範圍內，應為或
    得為之行為而言。反之，若在其職權範圍內，不應為而為，
    或應為而不為，與其職務上之義務或責任有所違背者，則應
    屬同條例第4條第1項第5款所謂「違背職務之行為」。因此
    ，若公務員受賄之對價行為，係職務上應為或得為之行為者
    ，應成立同條例第5條第1項第3款之「對於職務上之行為收
    受賄賂或其他不正利益罪」；倘受賄之對價行為，係職務上
    不應為而為，或應為而不為，則應成立同條例第4條第1項第
    5款之「對於違背職務之行為收受賄賂或其他不正利益罪」
    。被告乙○○未依規定辦理本起重機採購案及本裝卸設備採
    購案招標，因而收受賄賂5百萬元，係對於違背職務之行為
    收受賄賂，應成立貪污治罪條例第4條第1項第5款之對於違
    背職務之行為收受賄賂罪，原判決論以貪污治罪條例第5條
    第1項第3款之對於職務上之行為收受賄賂罪，難謂適法。(5)
    按刑法第59條之酌量減輕其刑，必於犯罪之情狀，在客觀上
    足以引起一般同情，認為即予宣告法定最低度刑期，猶嫌過
    重者，始有其適用。原判決認定被告乙○○係受制於直屬長
    官黃清藤，不敢違逆，致有貪污犯行，惟事後知所悔改，坦
    承犯行，應認其犯罪情狀顯可憫恕，因而適用刑法第59條規
    定，酌予減輕其刑。惟原判決所敘上述事由，核屬被告乙○
    ○犯罪之動機及犯罪後態度範圍，僅係刑法第57條科刑輕重
    標準應斟酌之事項，尚非即可作為適用刑法第59條規定，酌
    量減輕其刑之依據，此部分適用法則不當。(6)附表一所示支
    票，係被告乙○○用以抵繳貪污之犯罪所得，自非貪污犯罪
    所得之財物，不得逕予沒收，且經收入國庫，有台灣台中地
    方法院檢察署贓證物款收據存卷可佐（見偵字第1611 5號偵
    查卷第92頁），因所得財物之全部或一部無法追繳之情形，
    並不存在，則不必併為諭知以其財產抵償之。原判決就附表
    一所示支票予以沒收，有適用法則不當之違法。被告丁○○
    、戊○○均否認犯行而提起上訴，固無理由；被告乙○○以
    其應適用貪污治罪條例第8條第2項規定諭知免刑為由上訴，
    公訴人於起訴書求刑意旨亦請求就被告戊○○、乙○○為刑
    之諭知云云，但本院審酌被告戊○○於審判翻異前供，否認
    犯罪，另被告乙○○擔任之職務、參與之程度等情狀，認尚
    未達免刑之必要，而依規定予以減刑，其上訴亦無理由。惟
    原判決既有上述可議之處，自無可維持，應由本院將原判決
    關於被告丁○○、戊○○、乙○○部分撤銷改判。審酌被告
    丁○○、戊○○、乙○○共同與廠商從事規格綁標、洩漏底
    價之舞弊行為，造成國家財源之浪費，動搖民生安定，圖利
    私人廠商，其行可議，考量渠等擔任之職務及參與之程度等
    一切情狀，分別量處被告戊○○、乙○○如原審判決主文第
    2、3、4項所示之刑，並依貪污治罪條例第17條之規定，均
    予褫奪公權。附表一所示之支票2紙，係被告乙○○用以抵
    繳貪污之犯罪所得，非貪污犯罪所得之財物，依上述說明，
    不得逕予宣告沒收；又附表一以外其餘扣案物品，係屬臺中
    港務局所有承辦220公噸陸上移動式起重機採購案及九十九
    號廢鐵碼頭裝卸設備採購案之相關物件，非屬被告丁○○、
    戊○○、乙○○或共犯所有之物，自無沒收之問題。
五、被告乙○○不另為無罪諭知部分：
  (一)公訴意旨略以：緣翁永昌（經本院前審判決無罪確定）於83
    年間起至90年間止，擔任臺中港務局環保所課長，負責採購
    案之型錄取得、法定預算及採購預算之編列、採購機具規範
    書之製作、廠商規格之審核及代表臺中港務局參加開標作業
    ，為依法令從事公務之人員；翁永昌乃與黃清藤、被告乙○
    ○及鍾燦輝等人共同基於牟取不法利益之概括犯意之聯絡，
    在86年至87年間辦理廢料絞碎機採購案時，由翁永昌及被告
    乙○○等人於86年間簽准購置，函送前臺灣省物資處辦理公
    開招標，87年3月19日決標由全誼公司得標，88年7月14日驗
    收完成結案，在臺中港務局辦理廢料絞碎機採購案中，翁永
    昌乃依黃清藤授意直接向基隆港務局索取廠商之型錄資料，
    並未進行市場調查及訪價，於編列法定預算之計算過程中，
    就直接參考基隆港務局之採購預算資料編列2100萬元為法定
    預算，扣除電力設備費150萬元，廢料絞碎機之法定預算為
    1950萬元（貨款為1872萬元，運什費為78萬元），因翁永昌
    並未進行市場調查及訪價，遂直接引用由鐘燦輝公司之工程
    師連金益所提供之3家報價均高於1872萬元之廠商報價單為
    據，逕依法定預算之貨款1872萬元作為該案之採購預算，此
    外，因翁永昌並無機械方面之知識背景，無從依自基隆港務
    局所取回之型錄編寫採購規範及中文招標規範，鍾燦輝之員
    工連金益即主動提供翁永昌辦理該採購案所需要之型錄資料
    、採購規範、中英文招標規範書及廢料絞碎機規範訂定標準
    等資料，參加廢料絞碎機之標案廠商中，全誼、科精公司之
    負責人湯英蓉（鍾燦輝之妻）及葉倉榮互為關係企業股東，
    全誼及科精公司股東名單均有相同股東即鍾燦輝及其妻湯英
    蓉，鍾燦輝亦為2家公司之最大股東，87年3月19日開價格標
    時，原參標的科精公司改由同屬鍾燦輝人頭公司之美僑公司
    使用原科精公司之型錄Williams公司代替參標，而由全誼、
    美僑、銳寶、誠建及雅安五家公司投標，誠建及雅安公司因
    無法符合採購規範所列之特殊規格不符合規格標，故只有全
    誼、美僑及銳寶3家公司進入價格標之決標，開標時由鍾燦
    輝所有之騰宇公司員工連金益代表全誼公司出席，美僑及銳
    寶2家公司均不減價讓全誼公司獨得減價機會，底價為1800
    萬元，決標價為1785萬元，兩者相差15萬元，全誼公司以近
    百分之99底價得標；因認被告乙○○共同涉有違反貪污治罪
    條例第4條第1項第3款之購辦公用器材舞弊罪嫌云云。【原
    審檢察官就原審判決被告乙○○部分提起上訴，依其上訴書
    狀所載雖僅就被告乙○○廢料絞碎機採購案部分表明上訴理
    由，然未聲明為一部上訴，依刑事訴訟法第348條第1項規定
    ，應視為全部上訴。嗣後，二審檢察官於94年8月22日具狀
    陳明撤回被告乙○○關於廢料絞碎機採購案部分之上訴，並
    於本院前審準備程序以言詞再申其意《見本院前審卷二第19
    5、198頁》，但並非聲明撤回被告乙○○全部之上訴，不生
    撤回一部上訴之力；又被告乙○○亦對原判決有罪部分提
    起上訴，不另為無罪部分屬於裁判上一罪關係，亦在上訴範
    圍，均合先敘明】。
  (二)按犯罪事實應依證據認定之，無證據不得認定犯罪事實，刑
    事訴訟法第154條第2項定有明文。而刑事訴訟法上所謂認定
    犯罪事實之證據，係指足以認定被告確有犯罪行為之積極證
    據而言，該項證據自須適合於被告犯罪事實之認定，始得採
    為斷罪資料（最高法院29年上字第3105號判例參照）。又認
    定犯罪事實所憑之證據，無論係直接證據或間接證據，其為
    訴訟上之證明，須於通常一般之人均不致有所懷疑，而得確
    信其為真實之程度者，始得據為有罪之認定，倘其證明尚未
    達到此一程度，而有合理之懷疑存在，復無其他調查途徑可
    尋，法院即應為無罪之判決（最高法院76年臺上字第4986號
    判例參照）。公訴人認被告乙○○涉有前開購辦公用器材舞
    弊之罪嫌，無非係以：同案被告翁永昌之供述內容及證人李
    可鋒、連金益、林景章、王明達、葉倉榮、傅思臺、傅懷恩
    、黃偉庭、劉昭良、李在誠之證述內容可資佐證，復有採購
    底價單2張、請購單、決標結果報表、誠建公司質疑事項基
    隆港務局回覆函資料、參標公司比價單、採購規範訂定標準
    、機務組王明達便條簽呈2份、會計室便條簽呈、第一至三
    次綜簽、簽呈、被告翁永昌計算採購預算手稿、底價核定單
    、全誼、美僑、銳寶公司授權連金益、黃偉庭、劉昭良之授
    權書、開標紀錄表2份、審標意見書、全誼、美僑、銳寶及
    科精公司經濟部登記工商資料及股東名冊在卷可稽等，資為
    論據。惟訊據被告乙○○堅持否認有何購辦公用器材舞弊之
    犯行，辯稱：本件廢料絞碎機採購案，伊並未參與，僅係以
    機務組長身份，於採購簽呈上簽准購置而已等語。
  (三)經查：
  1.證人翁天保於原審結證稱：「（辯護人問：85年間從事何職
    ？）78年迄今皆從事臺中港海上觀光事業。（辯護人問：在
    85年間是否代表業者及港區漁民向臺中港務局要求處理各類
    船舶棄置之廢輪胎、墊板等大型廢棄物？）83年瑞柏颱風過
    境以後，臺中港變成廢棄港，漲退潮落差幅度是臺灣所有港
    口最大的，每每在退潮後，遺留大量廢棄物，影響海上觀光
    船，在85年間，我才在省議會直接向黃清藤提出陳情抗議，
    表示因漂流木的問題，兩個月無法經營觀光業務。（辯護人
    問：事後如何處理？）他們表示要購置廢料絞碎機來處理，
    廢料絞碎機目前尚在運作中，廢料絞碎機不只針對防風林，
    還包括漂流木的問題，所以基隆港也有需要。」、「（檢察
    官問：當時黃清藤是否在該處當局長？）是的。（檢察官問
    ：就你所知，廢料絞碎機可以針對你提出的漂流木等問題加
    以處理？）有一部份可以處理，還有一部份如纜繩等，還是
    無法處理。」等語（見原審卷三第506至507頁），證人翁天
    保係臺中港區之觀光遊船業者，對於臺中港之地形，導致漂
    流木、廢棄物之淤積嚴重，影響觀光遊船之進出之情，業經
    於原審證述屬實，可見臺中港務局為解決廢棄物之問題，確
    實有採購廢料絞碎機之業務上需要，且該廢料絞碎機目前亦
    確實仍處於有效運作，並對於解決臺中港之廢棄物淤積問題
    有一定之功效，是以，臺中港務局採購廢料絞碎機之動機，
    係為環境保護所之實際業務需求，並非若起訴書所稱純為消
    化預算而來。
  2.證人陳德文於原審結證稱：「（辯護人問：85年至87年間，
    在臺中港務局擔任何職務？）我是擔任環境保護所的主任。
    （辯護人問：臺中港務局86年編列預算，採購廢料絞碎機之
    原因及採購程序為何？）臺中港是一個在沙灘上建立起來的
    港口，雖然有種木麻黃，但是經有關單位研究，20年後將會
    枯萎，防風、防沙功能將會減低，港務局有責任要維持防風
    林有永久之功能，因此必須更新設備以維持原有之林相。在
    整理過程中，可能砍下大量之木材，會產生垃圾處理之問題
    ，所以港務局基於需要將自己砍下來之樹、葉處理掉，因為
    掩埋沒有辦法處理木材廢棄物，工作上有很大的困難，因此
    我們必須將砍下的木材由廢料、垃圾變成我們的資源，我們
    再更新森林的當頭，將木材絞碎後變成木屑，作為肥料使用
    ，灑在沙灘上定沙，採購木材廢料絞碎機，另外是因為港裡
    也會產生其他的廢輪胎、廢木板等大型垃圾，也都需要廢料
    絞碎機。（辯護人問：當時在局務會報裡，局長曾如何指示
    辦理採購業務？）我們會把訊息傳遞給我們局長，在他的職
    權範圍內會做他的考量，他如果認為我們的建議是合理的，
    且聽到地方人士的意見，他就做默認，我們才會提出本件的
    採購案，找了很多資料，在局裡的預算概算之前，我們就在
    局裡提這個案，黃清藤沒有指示我們如何辦理，是因為我業
    務上主動提報。（辯護人問：你在局務會報提出採購意見時
    ，局裡有無其他人有不同之意見？）沒有，因為防風林功能
    的維護，是關係著臺中港的存在，所以當時沒有異議。（辯
    護人問：本件採購案為何是由翁永昌承辦？）他在我單位是
    負責這一方面的業務，根據我們業務的職務分掌，他需要做
    這個業務，並非由局長指定。（辯護人問：於指示翁永昌至
    基隆港蒐集廢料絞碎機資料時，翁永昌有誣告局長黃清藤已
    為相同之指示？）他到哪裡去蒐集資料，是由我指示他要廣
    泛的蒐集資料，包括我們的友港或其他有關可以提供資料或
    功能的工會，至於局長有無指示我不清楚，局長應該不會不
    尊重我的工作。（辯護人問：本件採購案的招標規範和採購
    預算如何編定？）預算編定，按照局裡的單位，每年都有固
    定的循環，有固定的時程，採購規範是由我們底下的承辦單
    位按照業務職掌去編寫。（辯護人問：招標規範當初局長有
    無指示要參照基隆港務局的招標規範撰寫？）在我的範圍之
    內，我沒有這個感覺，但是局長有無越過我去指示底下，我
    不曉得。（辯護人問：採購價格部分，局長有無指示你要和
    基隆港務局所編定的相同？）沒有對我指示。」、「（辯護
    人問：被告翁永昌在任職期間內，可不可以參加你們局長所
    主持的局務會議？）一級和二級主管全部要參加，後來改為
    只有一級單位主管要參加，翁永昌是二級主管。（辯護人問
    ：辦理本件廢料絞碎機的程序，是由上往下指示辦理，還是
    由下往上簽呈辦理？）本件是由下往上，在會議裡將資料提
    出，在概算之前置作業，我們就有這個想法。（辯護人問：
    有無請翁永昌到基隆港廣泛蒐集廢料絞碎機資料？）剛才已
    經陳述過我是指示他到各個單位去，其中有包括基隆港、高
    雄港等。（辯護人問：為何要指示到基隆港？）因為基隆港
    是設備較先進、歷史較久之港口，來作為我們辦案之參考。
    （辯護人問：該廢料絞碎機法定預算2100萬元是否由翁永昌
    編列？）是。（辯護人問：翁永昌有無編列細目能力？）有
    ，我們職務分類有兩種，一個是業務類，一個是技術類，他
    是屬於技術類的，如果要辦這些，當然是有能力。（辯護人
    問：如何驗證或證明？）港務局的人員進用，本就要求具備
    相關能力，他以前有編過預算。（辯護人問：編列過程中翁
    永昌若遇有問題如何解決？）沒有發生過採購的物品無法使
    用的情形。（辯護人問：編列過程中間，翁永昌有無向你或
    其他人請教本案編列之相關問題？）我只監督要求進度，專
    業部分我也不懂，由他自行負責。（辯護人問：和基隆港務
    局廢料絞碎機比較，是否臺中港務局採購之絞碎機多了抓斗
    ？）基隆港部分我不清楚，但是臺中港的有抓斗。（辯護人
    問：抓斗是否翁永昌設計編列？）由他編列，我只告訴他採
    購東西必須考量將來使用之便利性，實際的編列由他負責。
    」、「（檢察官問：據你所言，專業部分你不懂，由翁永昌
    自己負責，如何指導他蒐集相關資料？）我是站在使用者的
    立場告訴他，採購的物品不能造成我們使用上的困擾，我只
    負責業務上的指導，翁永昌是技術人員。（檢察官問：翁永
    昌是哪一所大學畢業？）中興大學森林系，畢業後在林務局
    工作過，其他不清楚，後來就調到臺中港務局。（檢察官問
    ：森林系對於機械是否專業？）我不知道檢察官的意思，是
    否專業不清楚，但是我認為他有這個能力，因為他有理科的
    訓練。（檢察官問：臺灣的港口，有哪些港口有防風林？）
    臺中港有，其他的我不清楚。（檢察官問：基隆港有無防風
    林？）應該是沒有。（檢察官問：據你所言，採購廢料絞碎
    機主要用途是要絞碎防風林的木麻黃，基隆港既無防風林，
    其所採購之絞碎機如何讓你參考？）因為功能是一樣的。（
    檢察官問：有無去基隆港參觀過它的廢料角碎機？）沒有。
    （檢察官問：如何知悉兩部廢料絞碎機功能相同？）我要求
    承辦單位去看。」等語（見原審卷三第478至487頁），佐以
    證人翁天保之前開證述內容，可知臺中港務局確實有採購廢
    料絞碎機之業務需要性，因此臺中港環境保護所乃自行提出
    簽呈要求採購廢料絞碎機，並非透過局長黃清藤之指示而辦
    理採購，又同案被告翁永昌係應其上級主管即證人陳德文之
    指示，透過各種管道以廣泛蒐集該採購案所需之參考資料，
    並依照陳德文之指示前往曾經採購過該設備之基隆港以蒐集
    廢料絞碎機之相關資料，因此，同案被告翁永昌並非透過同
    案被告黃清藤之指示辦理；且同案被告翁永昌係二級主管，
    同案被告黃清藤向來僅係直接與一級主管會面，亦不可對於
    同案被告翁永昌給予任何指示；再者，依據一般廢料絞碎機
    設備業者之專業評估，或許同案被告翁永昌不具備民間職場
    上應有之專有知識水平，然以證人陳德文之認知及臺中港務
    局之人員而言，同案被告翁永昌已屬該方面之專業人員，因
    此，同案被告翁永昌是否具備編撰採購規範之專業能力，應
    屬相對之問題。
  3.證人陳金河於原審證稱：「（辯護人問：你是否係逢甲大學
    機械系畢業？）是的。（辯護人問：在臺中港務局擔任何職
    ？）棧埠處機具所主任。（辯護人問：是否認識被告翁永昌
    ？）同事。（辯護人問：翁永昌在86、87年間之職務為何？
    ）環保所課長。（辯護人問：是否知道翁永昌有無於86年編
    列廢料絞碎機採購案？）知道，詳情不清楚。（辯護人問：
    就你本身專業知識，是否知道翁永昌有無編列廢料絞碎機規
    範之能力？）我印象中他有到我們科室來請教過我，關於機
    械上之名詞、單位，他是有拿資料過來，但是我沒有注意看
    ，我直接回答他的問題。（辯護人問：以你個人與他接觸的
    經驗，翁永昌是否具備機械的常識？）應該是有，不然他無
    法問我這些問題。（辯護人問：他除了問你之外，是否還有
    詢問其他人？）我不清楚。（辯護人問：案發迄今，你是否
    看過廢料絞碎機的採購規範？）沒有。（辯護人問：有無看
    過這部廢料絞碎機？或其他單位是否使用過？）好像一直在
    使用。（辯護人問：是否聽說過這部機器不能使用或有瑕疵
    ？）沒有。（辯護人問：對臺中港務局審標意見書中所列機
    械設備有無特殊規格或較深的機械理論？）就我個人理解，
    絞碎機不是很精密的儀器，我個人認為應該沒有特殊的規格
    。（辯護人問：所謂不是很精密的儀器所指為何？）不是複
    雜的機器，純粹絞碎而已。」、「（檢察官問：翁永昌當時
    向你請教哪些問題？）英文名詞、中文名詞、單位，我所指
    的單位是力的單位、壓力的單位。（檢察官問：在你的認知
    中，他所問的名詞、單位是否屬於普通常識？）如果不是唸
    過機電的人，就不認識這些名詞、單位。」、「（辯護人問
    ：公訴人問到力、壓力單位，前述採購案之審查資料有談到
    切刀、尖端出力、不小於數字58500牛噸、絞碎機馬力不小
    於100HP，所指為何？）牛噸是力的單位，HP是馬力。」等
    語（見原審卷三第613至617頁），依據證人陳金河所言，廢
    料絞碎機並非精密複雜之儀器，同案被告翁永昌應有編列採
    購規範之專業能力，對此，證人陳金河之認知即與證人陳德
    文對於同案被告翁永昌專業能力之肯定相同；又同案被告翁
    永昌於編撰廢料絞碎機之採購規範過程中，亦確實有向更專
    業之證人陳金河請教相關問題，以釐清個人對於某些專有名
    詞及設備單位之正確認知，不論同案被告翁永昌是否確實有
    進行訪價或本身是否具備民間廠商所要求之專業素養，以一
    個公務員承辦機械採購之角色而言，同案被告翁永昌業已善
    盡職責，對於編撰採購規範之過程中，均已盡力蒐集各方資
    料及資訊；因此，同案被告翁永昌在參考鍾燦輝公司提出之
    產品型錄後，認為符合臺中港務局之業務需求，而參考鍾燦
    輝公司提出之產品型錄以製作採購規範，亦屬合理，尚難據
    以認定同案被告翁永昌即有與鍾燦輝共同圍標、綁標、圖利
    及舞弊之犯行及意圖。是以，證人翁永昌於原審結證稱：「
    （辯護人問：本案中，係何人指示你去基隆港務局蒐集廢料
    絞碎機之資料？）長官陳德文主任。（辯護人問：為何於偵
    查中說局長黃清藤指示你去？）當時受到調查員誤導，一直
    說你們局長犯很大的罪，要我們將全部責任推給局長就可以
    ，所以我一直說是局長指示。（辯護人問：到底臺中港務局
    有無採購廢料絞碎機之業務上需要？）確實有需要。（辯護
    人問：辦理採購期間，局長有無直接或間接對你要求或指示
    ？）沒有。（辯護人問：你於調查站所述，關於局長指示部
    分是要將責任推給局長嗎？）就是在檢調單位一直誤導我，
    將責任推給局長，但是以前所述不是實在。」等語（見原審
    審卷三第618頁），核與證人陳德文、陳金河之證述情節相
    符，則同案被告黃清藤並未給予同案被告翁永昌任何指示或
    要求之情，應堪採信。
  4.證人林景章於偵查中結證稱：「（現職？）現在任職於臺中
    港務局環保組污染防治科當科長。我在86年到87年間是擔任
    環保所第二課課長，負責的業務是污染防治工作。（你擔任
    第二課課長時，你的職務內容有無法定預算的編列工作？）
    除了我本身二課的法定預算外，我不編列其他課、隊的法定
    預算，我只負責環保所內各課、隊的法定預算彙整工作。我
    的工作是請預算編列的承辦人送編列預算的資料給我，由我
    彙整後送請主任核可後，再送會計室彙編。（86年間臺中港
    務局廢料絞碎機採購案，法定預算是你彙整嗎？）是的，送
    我彙整完後，還有給翁永昌確認，都是依照程序來辦理。（
    本採購案的法定預算編列為新臺幣2100萬，是如何編列出來
    的，你有無協助翁永昌編列預算？）在法定預算彙整前，翁
    永昌來找我，要我幫他打電話問基隆港務局其廢料絞碎機買
    多少錢，因我時常到環保署、交通處開會，比較有機會跟基
    隆港的環保人員認識，所以翁永昌才會拜託我幫他打電話問
    。我當時是打電話問基隆港環保所的蔡課長，蔡課長有跟我
    說一個數字，我用便條紙記下來，翁永昌就順手拿走了，我
    現在已經不記得那個數目了。（廢料絞碎機的法定預算最後
    編定為2100萬，有無經過上級機關的變更？）沒有。（現在
    放置廢料絞碎機的現場旁，還有一間電器設備的廠房，上開
    2100萬的法定預算有無包括該電器設備的廠房？）這我不清
    楚。（據你所知，翁永昌就上開廢料絞碎機的採購案有無去
    作市場訪價？）我不清楚，但是他有請我幫他打電話到基隆
    港去查問他們買廢料絞碎機的法定預算是多少，我不是問他
    們的發包價格（及契約價格）。」等語（參照證物資料冊一
    第178至180頁），依據證人林景章之證述內容，同案被告翁
    永昌係透過證人林景章先行向基隆港務局承辦人員詢價，並
    非全然未做市場訪價之動作，而本案中因國內市場並無生產
    該類機械產品，因此，同案被告翁永昌有無於國內市場訪價
    並無實益，則同案被告翁永昌利用曾經採購過類似廢料絞碎
    機之基隆港務局作為訪價參考之基準，符合常情，並無任何
    悖理之處。
  5.復以，證人張欽聰於原審結證稱：「（辯護人問：是否為本
    件廢料絞碎機採購案之稽核小組成員？）是，我負責訪價。
    （辯護人問：本件廢料絞碎機採購案有無訪價？如何訪價？
    訪價結果如何？）我打聽到基隆港務局有類似設備，價格為
    1500萬元，因為他們沒有抓斗的設備，臺中港務局採購的多
    了抓斗，加上匯率變動很大，價格訂為1900萬元，我認為該
    價格合理，所以沒有刪該筆預算。（辯護人問：本件預算編
    列有無浮報之情事？）本件有成交之紀錄，以市場成交價格
    為依據，沒有浮報。（辯護人問：採購之機器有無瑕疵或未
    符合規範之情事？）這不是我的職掌範圍。（辯護人問：就
    你所知，翁永昌有無編列本案的採購規範之專業知識？）印
    象中他有到我辦公室請教其他同仁，有關專業方面之問題，
    詳細內容我不清楚。」、「（檢察官問：抓斗之價格是多少
    ？）依我訪價的結果，進口的話，應該是2百萬元左右。（
    檢察官問：訪價後決定價格之時間？）86至87年左右，確定
    時間不記得了。（檢察官問：匯率變動激烈何故？）86年是
    1美元兌換28元臺幣，後來臺幣貶值，美元升值至1比35。（
    檢察官問：87年3月16日稽核小組開會審議時，你所提建議
    價格是否被接受？）我報告完後，就離席了，是否被接受，
    我不清楚。（檢察官問：後來是否有人要求你重新核價？）
    印象中，我有再去報告一次，應稽核小組陳萬發之要求再次
    前往報告，我第二次報告內容也相同。」等語（見原審卷三
    第518至520頁），證人張欽聰進行訪價後，亦認為同案被告
    翁永昌所提出之預算價格尚屬合理，乃以預算價格減去零頭
    尾數做為建議底價，提供予稽核小組成員進行審查，是以，
    就本件廢料絞碎機之採購預算金額與證人張欽聰提出建議底
    價相符，顯見同案被告翁永昌並無浮報底價之情事。又依據
    同案被告翁永昌所製作之臺中港務局廢料絞碎機設備採購規
    範（見原審卷一第235至240頁）及基隆港務局絞碎設備採購
    規範（見原審卷一第241至244頁），同案被告翁永昌所製作
    之採購規範所要求之廢料絞碎機規格幾乎與基隆港務局之採
    購規範大致相同，而基隆港與臺中港亦均有絞碎機之需求，
    因此，同案被告翁永昌參考基隆港之採購規範，縱有援引，
    亦無何違失之可言。
  6.再者，證人劉慶林於偵查中結證稱：「（臺中港務局廢料絞
    碎機採購過程詳情為何？你有無參與開標會議？）廢料絞碎
    機案係86年間翁永昌簽出來，並由局長黃清藤核准後，移交
    機務組供應科由我簽呈，奉局長黃清藤核准後，將全案交由
    臺灣省物資處辦理招標、決標等相關業務。我有參加開標會
    議。（為何要採購廢料絞碎機？）採購廢料絞碎機是由翁永
    昌簽出，由局長黃清藤核准，理由我不清楚。（開標時你是
    否知道提供型錄3家公司全誼、科精、銳寶公司均表示有代
    理權才提供型錄，而開標時卻是全誼、美僑及銳寶公司表示
    有代理權而投標，美僑公司竟拿科精公司代理之產品投標，
    且美僑及全誼公司地址相同，明顯有圍標之情事？為何你不
    依規定處理？）我不清楚，因為請廠商提供5家以上型錄是
    由翁永昌辦理，翁永昌依照型錄制訂相關採購規範，奉局長
    黃清藤核准後，移給我時，我只有看到規範，沒有看到型錄
    。規範是由環保局擬定，經過機務組審查後，在經過局長簽
    准後，再移到我們機務組供應課辦理委託物資處辦理招標事
    宜。（提示86年8月21日、9月2日、10月8日、10月20日翁永
    昌簽呈，8月28日王明達簽呈，依前述簽呈，你等均知道需
    蒐集5家以上廠商產品型錄，制訂產品規範，符合5家以上廠
    商產品規格，為何只蒐集3家廠商型錄？原因為何？）環保
    所第一次擬的規範，王明達說需要5家而且有加批意見，翁
    永昌就再上簽呈說只有找到3家型錄製作規範，經局長黃清
    藤核准後，就送機務組由我承辦，我認為局長在5千萬元內
    有權限核准蒐集3家廠商產品型錄製作規範，我即依照程序
    將本案簽呈臺灣省物資處進行開標程序。」等語（見證物資
    料冊一第148至149頁），及證人王明達於偵查中結證稱：「
    （87年間你擔任機務組船機課承辦人期間，是否曾負責廢料
    絞碎機招標案之相關業務？內容為何？）是的。本人在廢料
    絞碎機招標案中只負責審核採購單位依行政流程所送之採購
    規範書及型錄作書面技術審核，至於公開發包之作業係由本
    組供應課承辦，船機課則未參與。（臺中港務局廢絞機採購
    案有無規格審查意見表？其審查規格不符部分如何處理？詳
    情如何？）在廢料絞碎機部分並無規格審查意見表，但請購
    單位環保所有檢附型錄及規範比較表，我僅就型錄及規範比
    較表內容作技術審核，另行以便條紙簽報審查意見，包括規
    格審查不符部分，至於規格不符部分由請購單位自行處理，
    另有關前述比較表我可以提供貴單位參考。（臺中港務局廢
    料絞碎機採購案你審查之結果為何？）在86年9月5日我簽報
    第一次初審意見有：1.請附規範五、起重機及抓斗型型錄俾
    利審查。2.英文規範請增列中文規範第八項電力設施部分。
    3.請澄清比較表部分：(1)第一家廠商進料口尺寸、輸送機出
    料速度。(2)第二家廠商絞碎切刀之刀尖出力。(3)第三家廠商
    絞碎動力等意見，而請購單位均依照本組意見作修正後，在
    送交本組作技術審核，我在請購單位送交前述絞碎切刀之刀
    尖出力等相關資料後，再於同年9月23日另簽『建議有關材
    質如齒輪、機輪、切刀其以採用之材質或更優者』、『絞碎
    機切刀尖端出力3家廠商最小為585000Ｎ，建議採用其最小
    值585000Ｎ』，事後環保所均依本課所提意見作規範修正，
    而本課予以通過審查。（你前述在同年9月23日所提之建議
    修正意見將『絞碎機切刀尖端出力建議採用其最小值585000
    Ｎ』，其依據為何？）因為絞碎機切刀尖端出力改採用其最
    小值585000Ｎ，3家型錄之規範即均能符合規範要求，所以
    我作此建議，但接受與否由環保所作決定。（依你所提供之
    『臺中港務局廢料絞碎機規範訂定標準』前述切刀尖端出力
    3家型錄之最小值為550000Ｎ，請問你所述585000Ｎ數據從
    何而來？）我是依3家型錄所載之規格紀錄，但何以『臺中
    港務局廢料絞碎機規範訂定標準』前述切刀尖端出力3家型
    錄之最小值為550000Ｎ我並不清楚。（臺中港務局廢料絞碎
    機採購案機五組及政風室僅依招標規範訂定不符合5家廠商
    之規定，不進行規格審查，為何副局長蕭丁訓仍要你們先審
    規範再由環保所綜簽？）本人在86年8月28日針對廢料絞碎
    機採購案有加簽個人意見『依交通處80年4月30日交四字第
    17060號函及本局第32次政風督導小組會議主席提（裁）示
    事項規定，其採購規範至少應符合5家以上廠商產品』，但
    在技術規範審核方面，僅對請購單位送審之型錄資料審核，
    至於送審家數是否符合規定，依行政程序應由請購單位環保
    所簽核，當時我並不清楚副局長蕭丁訓有無指示要我們先審
    規範再由環保所綜簽。（提示86年9月5日王明達簽辦單，你
    於前述86年8月28日針對廢料絞碎機採購案有加簽個人意見
    『依交通處80年4月30日交四字第17060號函及本局第32次政
    風督導小組會議主席提（裁）示事項規定，其採購規範至少
    應符合5家以上廠商產品』，但在9月5日即簽辦該案『奉局
    長指示先審查規範再專案陳核』，請問當時黃清藤局長如何
    指示你先審查規範再專案陳核？）86年9月5日之簽辦單，黃
    清藤並未親口指示我，但確實是由本局某科室組長向我轉達
    局長指示，但很久了我已不記得是何人轉達。（國內代理廢
    料絞碎機之廠商是否只有全誼、科精、銳寶3家公司？84 年
    間基隆港務局採購廢料絞碎機即有四家公司投標，為何環保
    所科長翁永昌等人只拿全誼、科精、銳寶3家公司資料編招
    標規範並交由船機課審查？）我不清楚國內代理廢料絞碎機
    之廠商有幾家，如前所述，有關廢料絞碎機之採購，船機課
    只負責採購規範中之技術書面審查，至於採購規範請購單位
    如何編寫，我不清楚。（若僅參考全誼、科精、銳寶3家公
    司之產品編製招標規範又經你們核對再修正招標規範讓前述
    3家公司產品皆符合，是否造成只有前述3家公司能夠投標？
    縱然別家公司參標亦不能通過規格標？）有關我們的審查程
    序，會先提供審查意見再由請購單位決定是否依審查意見修
    正或澄清說明，而船機課只審查請購單位所送之型錄與採購
    規範內容是否相符，至於採購規範內容是否需調整由請購單
    位自行決定。而請購單位所訂之採購規範是否僅能讓特定廠
    商才能通過審查參標，我不清楚。」等語（見證物資料冊一
    第156至159頁），依據證人劉慶林及王明達證述之內容觀之
    ，本件廢料絞碎機採購案，在同案被告翁永昌製作採購規範
    及提出各單位綜簽之過程中，證人劉慶林、王明達均有本於
    職責，提出不同簽註意見，而同案被告翁永昌亦經多次修改
    採購規範之內容，且在本案整個採購過程中，證人劉慶林、
    王明達及同案被告翁永昌均陳稱並未受到同案被告黃清藤之
    任何指示或壓力；又同案被告翁永昌對於證人劉慶林、王明
    達簽註之意見，亦未透過同案被告黃清藤向證人劉慶林、王
    明達施壓，避免刁難，僅係自行修正各該採購規範內容，則
    在同案被告翁永昌製作採購規範之內部作業流程中，並無任
    何違法失職之處，且同案被告黃清藤並無給予指示之情，應
    堪認定。又同案被告翁永昌前往基隆港務局蒐集採購廠商資
    料之結果，僅有3家廠商，乃簽請被告黃清藤同意，鑑於國
    內市場並無相關廢料絞碎機產品，目前僅有國內廠商代理之
    國外產品可供選擇之情況下，同案被告黃清藤以其臺中港務
    局長之權限，同意准予3家廠商參標之情，縱有不完善之處
    ，亦無違法之可言。
  7.繼以，基隆港務局於84年6月21日在同案被告黃清藤任內採
    購廢料絞碎機一臺，參標廠商有全誼公司、鉅山公司、銳寶
    公司、誠建公司等4家，由全誼公司以1846萬2100元（以87
    年採購當時之匯率計算）得標；而臺中港務局採購廢料絞碎
    機亦在同案被告黃清藤任內採購，同案被告翁永昌於86年8
    月21日會簽採購簽呈，並編制採購規範訂定標準，機務組、
    會計室、政風室均簽註意見，86年9月2日第一次綜簽、86年
    9月5日第二次綜簽（王明達簽註奉局長指示先審查規範再專
    案陳核）、86年9月13日第三次綜簽均未通過，86年10月20
    日同案被告黃清藤核准，同案被告翁永昌乃參考基隆港務局
    廢料絞碎機約1500萬元之採購價格作為計算依據，加計電氣
    房、電氣設備、操作場地設施、抓斗及當時之匯率，計算約
    2100萬元之法定預算，86年12月23日同案被告黃清藤核定廢
    料絞碎機底價為1800萬元，參標廠商有誠建公司、全誼公司
    、美僑公司、雅安公司、銳寶公司等5家，於87年3月19日開
    價格標，由全誼公司得標，決標價為1784萬9996元等情，業
    據同案被告翁永昌、黃清藤供述屬實，並有84年6月21日臺
    灣省物資處決標單1份（見原審卷一第223頁）在卷可稽。又
    依據訪價幹事張欽聰於86年12月23日針對絞碎機（含輸送機
    、起重機及抓斗），以電話向基隆港務局詢價之結果，表示
    「基隆港務局曾於84年度採購同類型絞碎機，每組約1480萬
    元，臺中港務局規範多一套抓斗約須增加2百萬元，經查本
    產品皆係美商製品，因匯率因素，底價建請為持原預算，本
    採購案之預算1950萬元，考量匯率因素，建議底價維持原預
    算」，此有86年12月23日臺灣省交通部臺中港務局辦理營、
    採購案件稽核、訪價工作執行報告表1份（見原審卷一第212
    頁）在卷可稽，嗣後，本件廢料絞碎機採購案係以1872萬元
    為採購預算，經稽核小組審議底價為1800萬元，同案被告黃
    清藤於86年12月23日核定底價為1800萬元，此有86年12月23
    日臺中港務局稽核小組採購營繕工程「預估底價」審議單1
    份（見原審卷一第213頁）在卷可稽，同案被告翁永昌所提
    出之預算金額、稽核小組提出審議底價與同案被告黃清藤最
    後核定之底價，均較稽核小組訪價幹事張欽聰所提出之建議
    底價為低，且比較基隆港務局所採購之廢料絞碎機與臺中港
    務局所採購之廢料絞碎機，此有基隆港務局之廢料絞碎機照
    片1張及臺中港務局之廢料絞碎機照片2張（見原審卷一第22
    5、226頁）在卷為憑，由照片內容可知，臺中港務局所採購
    之機型附加了抓斗，且採購之時間較晚，所取得之機型亦當
    較為新穎，而採購價格確較諸基隆港務局於84年間所採購之
    機型便宜61萬2104元，顯見臺中港務局採購廢料絞碎機之價
    格，應無浮報價額或提高底價之情事。至於同案被告鍾燦輝
    以其個人及關係企業之美僑公司、科精公司、全誼公司參與
    投標之情，同案被告翁永昌並非實際負責開標作業之人，自
    無從據以審酌判別，且一般公開招標程序，區分規格標及價
    格標，規格標部分，又分為技術規格及廠商資格2種，技術
    規則原則上是由使用單位即臺中港務局環保所負責審查，而
    廠商資格則由臺灣省物資處負責審查，價格標亦係由臺灣省
    物資處負責主持，對於廠商資格之審核，既非同案被告翁永
    昌之職責範圍，縱有同案被告鍾燦輝利用其關係企業之公司
    陪標之情形，亦非同案被告翁永昌所應負責，甚而對於開價
    格標之時，在開標現場，同案被告翁永昌既非開標主持人，
    亦無任何決定權限，對於同案被告鍾燦輝或其員工之任何作
    為，更非同案被告翁永昌之職權範疇所能掌控，顯然無從就
    此予以究責，令負舞弊貪瀆之刑責。
  8.況且，依據證人劉明昌於偵查中結證稱：「（現職？）88年
    6月30日到臺中港務局秘書室採購課就職，負責財務、機械
    採購，91年4月1日調環保組環境規劃科長接翁永昌職務，負
    責臺中港港區環境美化維護業務。（為何今日是由你代表港
    務局前來說明購買廢料絞碎機後使用及維修情形？）因為環
    境規劃科目前負責操作及管理，所以現任環保組長陳建三指
    派我前來說明。前任環保組長陳德文於91年7月16日退休。
    （臺中港務局購買廢料絞碎機之目的為何？）採購之目的就
    是要對港區枯死林木、風倒木、回收廢輪胎、棧板等大型廢
    棄物進行處理以減少廢料。（港務局購買廢料絞碎機過程？
    購買廢料絞碎機後使用及維修情形？）我88年6月30日到臺
    中港務局的時候此廢料絞碎機已經採購完成，從資料來看是
    機務組的供應課購買，88年間秘書室的採購課有會同驗收。
    購買廢料絞碎機是87年3月19日決標，88年7月14日收完成開
    始使用，使用及維修情形都有製作作業紀錄表及維護紀錄表
    ，據我擔任環境規劃科科長以來所知，電力部分的維修是由
    臺堡機電公司負責，機械設備的維修，開始使用時是由本局
    船修廠負責，91年9月以後委託洪健工業社負責，如有重大
    機械損壞需修理還是由船修廠負責。在我擔任科長期間及由
    作業紀錄表來看，本機械故障情形大部分都是抓斗的油壓管
    破裂漏油致使抓斗力量不足無法作業，經過修護以後目前可
    以正常運作。‧‧‧（88年10月6日作業紀錄表顯示抓斗油
    壓管接頭處漏油至88年10月15日全誼公司才派員檢修完成，
    為何88年10月7日、88年10月14日的維護紀錄表都填寫一切
    正常未將抓斗油壓管接頭處漏油事實註明？同樣89年2月10
    日、24日及3月2日作業紀錄表與89年2月10日、18日、24日
    及3月2日維護紀錄表亦為登載不實的狀況，請你說明？）從
    前述作業紀錄表及維護紀錄表比對，當時環保所負責人員在
    88年10月7日、88年10月14日、89年2月10日、18日、24日及
    3月2日維護紀錄表上之紀錄確未登載漏油情形，實際情形要
    詢問當時的負責人員周小兆、翁永昌及陳德文等人。（提示
    91年6月5日作業紀錄表及維護紀錄表，前述兩份紀錄表是不
    是在你任期所做？你有無據實登載？）維護紀錄表都是由我
    的材料管理員鄭俊華所做，有我及陳德文的簽章，作業紀錄
    表是由我的材料管理員鄭俊華所做，有我及林景章代理的簽
    章，我們都有據實登載抓斗油壓管漏油等情事。」等語（見
    證物資料冊一第173至176頁），臺中港務局所採購之本件廢
    料絞碎機，經修復前開抓斗漏油之問題後，目前正常運作，
    並無重大故障或修繕之問題，要難謂同案被告翁永昌、黃清
    藤有何舞弊之重大違失。
  9.至於證人連金益於偵查中結證稱：「（84年間，基隆港務局
    辦理廢料絞碎機採購業務時，當時Shred-廢料絞碎機市價約
    為若干？）價錢的部分，我不清楚，但就我所知，基隆港務
    局之廢料絞碎機型號為ST-200，而臺中港務局廢料絞碎機型
    號為ST-200EL，且強度亦不一樣，臺中港務局所採購之廢料
    絞碎機係作為絞碎木麻黃、輪胎之用，強度較強，而且也多
    一個抓斗。」（見證物資料冊一第67頁）、「（臺中港務局
    採購廢料絞碎機採購案，你是負責作哪些廠商的中英文招標
    規範、技術規範？）劉昭良是負責廢絞機採購案英文部分的
    廠商型錄、技術規格、投標規格等文件的製作。我是現場負
    責的工程師，我有幫忙審查採購規範的規格部分。製作好以
    後我曾跟同事送過上開資料給臺中港務局公務員翁永昌至少
    2至3次。我交給翁永昌的招標規範，他完全沿用，因為他不
    是學機械的，他完全不懂。據我所知，鍾燦輝也曾親自送過
    資料去臺中港務局。」（見證物資料冊一第117至118頁）、
    「（在廢料絞碎機中哪些是屬於特殊規格？）這個案子的規
    格是劉昭良製作，所以他會比較清楚。但是，依我看，如審
    標意見書中有關橫軸截面需為六角形、機械重量的限制、切
    刀格片等限制都是屬於比較特殊的規格。原則上，卷內審標
    意見書中畫黃線的部分都是屬於比較特殊的規格。廢料絞碎
    機應該要注重它的性能、功用，例如絞碎能力，不應該用細
    部的尺寸、重量等規格來限制要求。（你在製作廢絞機採購
    案採購規範、審標意見書等文件給臺中港務局的人員時，都
    跟哪些人接洽？）我只跟翁永昌接洽，在提供招標規範的過
    程中，我跟翁永昌最少接觸約兩三次，至於審標意見書，當
    時我們有跟翁永昌說，但他都不懂，乾脆交給我們做，他也
    比較省事。（鍾燦輝如何認識翁永昌？）我不太清楚，印象
    中是鍾燦輝帶其他工程師先跟翁永昌認識，我是後來送採購
    規範、規格資料給翁永昌才跟他認識。‧‧‧（廢料絞碎機
    是訂單生產產品或是現貨生產產品？）原則上是現貨供給品
    ，但是如果客戶有特殊需求，也可以作修改。」等語（見證
    物資料冊一第119至120頁），依據證人連金益之證述內容，
    同案被告翁永昌係全盤引用同案被告鍾燦輝公司員工所提供
    之招標規範及技術規範，據以製作採購規範，以致所製作完
    成之採購規範即有特殊規格之情事，惟同案被告翁永昌確有
    事先參考基隆港務局之採購規範及參酌同案被告鍾燦輝公司
    所提出之產品型錄，認為同案被告鍾燦輝所提出之產品規格
    符合臺中港務局之需求，而依照該公司提出之產品規範及基
    隆港務局之採購規範據以製作採購規範，確為一般負責採購
    業務人員之作法，蓋採購之機械本身，係屬專業之知識，非
    一般公務員短期間得以具備，依據現有事證，同案被告翁永
    昌本身並未與同案被告鍾燦輝有何利益輸送或不當協議之不
    法情事，則同案被告翁永昌在基於臺中港務局需求為前提之
    考量下，參考基隆港務局之廢料絞碎機採購規範及同案被告
    鍾燦輝公司提出之產品型錄，而編寫製作採購規範，尚不足
    以成立圖利特定廠商或圍標之違法行為。
  10.另證人李在城於偵查中結證稱：「（如何得知臺中港務局廢
    料絞碎機標案？）由政府機關的採購公報中得知。（參加廢
    料絞碎機投標案的情形為何？）87年1月我們誠建公司參加
    資格標，3月5日本公司去函臺中港務局及臺灣省物資處，希
    望相關單位能秉持公正、公開方式辦理開標作業，3月11日
    臺灣省物資處函告本公司所報售之規格經臺中港務局審查結
    果為不合格，3月13日臺中港務局黃清藤局長函覆本案已完
    成規格標之審查，結果並於3月5日函送物資處辦理。3月16
    日本公司再度發函臺灣省物資處、省政府交通處、政風處等
    單位，希望給本公司有充分澄清說明之機會，3月18日省物
    資處函告本公司報售規格經審查結果為不合格，並檢附審標
    意見書，表示若本公司對審查結果有疑義，可於3月19日開
    價格標時當場再予以說明，我曾在3月19日開標時到現場提
    出澄清資料說明，但不為港務局所接受，3月30日省物資處
    函告本公司，表示港務局業於開價格標前就本公司提出疑義
    部分當場釋疑。（誠建公司的招標規範是否為你製作？你對
    廢料絞碎機的了解程度如何？）是我跟同事一起製作。我從
    事廢料絞碎機這個行業已經5、6年，我對我的專業能力非常
    有自信。（你認為本採購案之招標規範有何不合理之處？）
    我認為是型錄部分及舉重能力等條文較不合理，本公司所附
    之抓斗型錄，87年3月19日開標當天我還請原廠廠商到場證
    明我們提供的型錄是正本，所以雖不是銅板紙，但不能表示
    就不是正本。（招標規範中第Ｄ項絞碎機軸(1)截面需為「六
    角形」、及（ｃ）小項六角形之對邊距離不小於2百公釐條
    文規定是否合理？）此部份我在87年3月19日開標當天有提
    出澄清資料，依據我們公司的型錄，依我們設計師及電腦實
    際計算（ｃ）小項六角形之對邊距離為203公釐，但臺中港
    務局人員並不接受，臺中港務局也未告知他們所稱的198公
    釐是如何計算得出。（第Ｆ項切片：從六角邊到外徑距離不
    小於『35公釐』條文規定是否合理？）這部分本公司機械符
    合，只是翻譯成中文時數據有誤。因為絞碎機是一個訂單生
    產的產品，所以只要客戶提出什麼需求，我們都有辦法製作
    。（第I項進料口（ｂ）項進料口開口不小於『2300×1500
    公釐』條文規範是否合理？）進料口開口的規範是有必要，
    但是應有一定的彈性範圍，無須訂為不小於『2300×1500公
    釐』之條文規定。（第Ｍ項絞碎室尺寸：不小於2400公釐，
    寬不小於1100公釐。前面已規定出處理能力《每小時2噸，
    每天16噸》，是否有必要再作限制？）因為廢料絞碎機是一
    個訂單生產，本公司中英文規範所列悉為選擇性尺寸之正確
    尺寸，以符合本標案規格之需求，而原廠型錄為通用廣大市
    場行銷所需，故僅以制式之標準規格列述，但本公司在所提
    供之下方已加註解，表示該項長度可有彈性配合加長，所以
    港務局認定本公司不符合規格是錯誤的。（第Ｎ項重量：需
    不大於『20000公斤』條文規定是否合理？）這部分完全不
    合理，因為在重量無必要作此限制，因為廢絞機跟起重機不
    同，起重機有配重問題，廢絞機應該注重的是它刀片的絞碎
    能力。（第五項抓斗：工作半徑5公尺之淨抓起量不小於300
    公斤條文規定是否合理？）此部份本公司原廠型錄中，正面
    工作半徑負載圖下方已說明：所標示之荷重能力以含抓鉤重
    量（即淨抓起量），故實際淨抓起量係只工作半徑5公尺之
    淨抓起量約348公斤，而非臺中港務局人員自行曲解之再扣
    除抓斗重量方式之解釋，所以臺中港務局認定本公司不符合
    規格是錯誤的。」等語（見證物資料冊一第187至189頁），
    證人李在城係本案之投標廠商，因提出之產品型錄規格與臺
    中港務局所編列之採購規範規格不符，而被判定為資格不符
    ，證人李在城在本案中之角色，係屬於有利害關係之地位，
    其所為證言已難期公正，又臺中港務局針對本身業務所需，
    編列符合絞碎大量漂流木、木麻黃樹幹、廢輪胎、棧板之業
    務所需之廢料絞碎機，亦有其需要，尚難據以認定被告翁永
    昌有何以規格綁標之違法行為。
  11.而證人謝怡中於偵查中結證稱：「（參加臺中務局廢料絞碎
    機投標案情形為何？）我在雅安公司任職期間，經由採購公
    報得知臺中港務局要採購廢絞機，所以在87年初攜帶雅安公
    司代理的產品「Svedalaro228」之型錄至臺中港務局洽辦投
    標事宜，對於這個標案，我負責雅安公司所有的投標事宜，
    我提供型錄及原廠的技術資料及相關投標文件向省物資處投
    標，而後省物資處有來函告知本公司代理之商品未通過規格
    之審核，我有接到省物資局寄給我的審標意見書，審標意見
    書中有說明我們公司產品不符合的地方。所以雅安公司未進
    入價格標的競標。（為何不提出異議或澄清資料？）我參加
    過幾次政府機關的招標，從來沒有看過招標規範定的這麼細
    的，所以當時我們覺得既然他招標規範定的這麼細，我們就
    不想再花時間去爭取，因為這樣一點用處都沒有。（雅安公
    司的招標規範是否為你製作？你對於廢料絞碎機的了解程度
    如何？）是我跟當時的老闆一起製作的。因為雅安公司算是
    一個貿易商，我們在有標案時就會帶我們代理的產品去參加
    投標。（廢料絞碎機是一個訂單生產市場或一個現貨供給的
    成品市場？）依我了解，廢料絞碎機是一個可以依照客戶需
    求來製作的訂單生產產品。型錄的規格只是一般比較普遍的
    需求規格而已。（既然廢料絞碎機是一個訂單生產的供給市
    場，則廠商所提供的型錄不過是應一般市場上大多數客戶之
    需求所製作的標準型錄，所以廠商應該仍能依照客戶需求而
    製作或修改產品的規格，貴公司是否亦是如此配合？）若是
    在原廠能夠提供的更改範圍內，廠商是可以依照客戶的需求
    作修改，只是廠商必須考量其製作成本。但是製作成本的考
    量應該是在價格標上去競標決定，誰能拿到最低標，誰就決
    標。我們公司的廢料絞碎機是油壓式的，比臺中港所定的需
    求要『機械式』的還要好，但是價格會比較貴一點。我們當
    初想把我們的產品推銷出去，能得到臺中港務局的青睞。但
    是後來我們接到臺中港務局的審標意見書後，發覺他的規範
    實在定得很細，我們即使提出澄清資料也沒用，我們瞭解招
    標單位可能已經心有所屬，就不再爭執。（你認為本採購案
    之招標規範有何不合理之處？）我認為這個招標規範定得太
    瑣碎了，因為廢料絞碎機採購的作用是要能絞碎木頭、廢輪
    胎等物品，招標單位應該要從功能取向去作思考，而我們所
    代理的產品是屬於油壓傳動式，絕對比招標規範所定的需求
    還要好，因為比較沒有磨損的問題，而招標規範卻一定要求
    機械式的傳動方式，這不太合理。（招標規範中第Ｄ項絞碎
    機軸(1)截面需為「六角形」、及（ｃ）小項六角形之對邊距
    離不小於2百公釐條文規定是否合理？）我覺得不太合理，
    因為不需要定得這麼細。（第Ｎ項重量：需不大於『20000
    公斤』條文規定是否合理？）這部分完全不合理，因為在重
    量無必要作此限制，因為廢料絞碎機是放在地上，去限制他
    的重量根本沒必要。廢料絞碎機應該注重的是它刀片的絞碎
    能力及效率好不好。」等語（見證物資料冊一第199至201
    頁），該證人謝怡中亦係本案投標廠商，因提出之產品型錄
    規格與臺中港務局所編列之採購規範規格不符，而被判定為
    資格不符，證人謝怡中在本案中之角色，係屬於有利害關係
    之地位，其所為證言已難期公正，又臺中港務局針對本身業
    務所需，參考基隆港務局之採購規範，編列符合絞碎大量漂
    流木、木麻黃樹幹、廢輪胎、棧板之業務所需之廢料絞碎機
    ，亦有其需要，且臺中港務局考量預算編列之問題，決定採
    用較為便宜之機械式廢料絞碎機，而捨棄證人謝怡中公司所
    代理之油壓式廢料絞碎機，純粹係預算編列之問題，並無違
    法失職之處，更難據以認定同案被告翁永昌有何以特殊規格
    綁標之行為。
  (四)公訴人雖於起訴事實中認定被告乙○○身為臺中港機務組長
    ，於86年間簽准購置廢料絞碎機，並函送前臺灣省物資處辦
    理公開招標之情，然對於被告乙○○有何參與規格綁標、圍
    標、舞弊、圖利廠商之行為，卻隻字未提，公訴人所舉全部
    卷證，確無任何相關事證足以認定被告乙○○有何參與本件
    廢料絞碎機採購案之不法行為，自難逕予認定被告乙○○在
    本件採購案中有何貪污舞弊之犯行。綜觀上情，依據現有事
    證，尚無從證明被告黃清藤、翁永昌、乙○○在本件廢料絞
    碎機採購案中有何公訴人所指此部分舞弊、圖利、綁標、圍
    標之不法行為及意圖；此外，復查無其他積極證據足資證明
    被告乙○○有何此部分舞弊、圖利、綁標之犯行，尚不能證
    明其前揭犯罪，揆諸首揭規定及判例意旨，爰就被告乙○○
    部分，本院原應為無罪判決之諭知，惟因公訴人認該部分與
    前開論罪科刑部分有連續犯之裁判上一罪關係，爰不另為無
    罪之諭知。
肆、上訴人即被告（下稱被告）甲○○部分：
一、公訴意旨略以：被告甲○○於86年至89年間擔任省物資局第
    三組組長，負責省物資局第三組全組室之行政及綜理業務，
    均為依法令從事公務之人員。台中港務局長黃清藤因知悉台
    中港務局85年度有盈餘款項計15億7千餘萬元，遂與騰宇公
    司負責人鍾燦輝勾結，欲消化該筆盈餘款，並從中獲取不法
    利益，而於86 年至87辦理220公噸陸上移動式起重機及九十
    九號廢鐵碼頭機械設備等採購案之採購業務時，與鍾燦輝、
    乙○○、戊○○及丁○○等人共同基於牟取不法利益之概括
    犯意之聯絡，由鍾燦輝提供型錄及代為製作採購規範等方式
    ，製作僅有由鍾燦輝所實際支配之三家廠商符合特殊規格之
    採購規範，進行規格綁標，使前述三項採購案投標採購規範
    只有鍾燦輝所掌控之三家提供型錄廠商可以完全支配，而形
    成寡占市場，破壞市場之競爭機能；此外，鍾燦輝並提供不
    實之報價資料給戊○○、被告丁○○，作為編定臺中港務局
    採購220噸陸上移動式起重機及九十九號廢鐵碼頭機械設備
    等採購案之法定預算及採購預算之依據，進行浮報價格；嗣
    後再由鍾燦輝公司之員工於前述3項採購案中分別代表3家投
    標廠商參加投標，並利用參與陪標之廠商全都自動放棄競標
    或減價一次就不再競標方式，進行圍標而破壞招標市場競爭
    之功能。另黃清藤利用可以核定法定預算、採購預算及底價
    之權利勾結鍾燦輝等人，達成浮報價格及洩漏底價之目的，
    從中舞弊並收取賄賂一千萬元。茲將事實分述如下：
  (一)220公噸陸上移動式起重機採購案：
    美僑公司及科精公司均為鍾燦輝之人頭公司，美商American
    crane co.公司之型錄亦由科精公司代理。87年4月1日第一
    次開本標案之規格標，有美僑、鉅山及科精三家公司投標，
    分別由鍾燦輝員工黃偉庭、廖婉琪、連金益代表出席。因美
    僑及科精公司均使用相同美商American crane co公司之型
    錄，被認定是同一家廠商投標，故當日因家數不足三家而廢
    標。87年4月29日第二次開規格標，由鍾燦輝公司的員工盧
    俊銘、連金益等人分別代表普欣、鉅山及科精等三家公司投
    標。科精公司使用相同美商American crane co.公司之型錄
    ，普欣公司使用佩宇公司曾提供GROSS-AK230之型錄，鉅山
    公司使用科精提供給台中港務局同一個FUD MODEL242T型錄
    ，經規格標審核均合格，而美喬公司未再參標。87年5月27
    日開價格標時亦由鍾燦輝公司的員工盧俊銘及其陪標廠商分
    別代表普欣、鉅山及科精等三家公司投標，開標時鉅山公司
    第一次減價後就不減價，而普欣公司根本未出席開標會議，
    讓科精公司得以繼續減價機會得標，鐘燦輝為能以更接近底
    價之決標價得標，於開標前即以行賄方式，向乙○○行賄以
    求能洩漏底價，乙○○與被告甲○○在開標現場，即各利用
    參加開標職務之便偷看底價並以事先約定之特定方法（乙○
    ○以在主持開標時，若桌上擺紅筆代表就減1百萬元，若擺
    藍筆就代表減價50萬元之方式；被告甲○○以筆尖若朝上就
    代表加價，筆尖若朝下就代表減價之方式）洩漏底價給代表
    鐘燦輝開標之員工，讓鍾燦輝可以以更接近底價之決標價得
    標。本標案底價為1億零355萬元，決標價為1億零230萬5200
    元，兩者相差131萬4800元，科精公司係以近百分之98底價
    得標。
  (二)九十九號廢鐵碼頭機械設備採購案：
    87年4月1日第一次開規格標，有鉅山公司（持AMCLYDE及AME
    RICAN OHIO型錄）、銳寶公司（持MAN GHH LogisticGmbh及
    AMERICAN OHIO型錄）及美僑公司（持MANGHHLogistic Gmbh
    及BLOUNT INC.型錄）投標，分別由鍾燦輝員工黃偉庭、盧
    俊銘、劉昭良出席參標。當日因三家投標公司所提供之型錄
    各有一部份重複，遂被視為同為一家廠商而成廢標；87年4
    月29日第二次開規格標，因僅有鉅山公司及REEL S. A.二家
    公司投標，故投標家數不足而廢標；87年5月27日第三次開
    規格標有美僑、銳寶、鉅山及日商岩井公司4家公司投標，
    鍾燦輝分別派盧俊銘、黃偉庭等人參標，美僑公司改用MAN
    GHH Logistic Gmbh及BLOUNTINC之型錄（該型錄原為銳寶公
    司提供），銳寶公司改用美商Americancrane co.及AMERICA
    N CRANE之型錄，鉅山公司改用AMCLYDE型錄及SPANDECK型錄
    （此型錄原為科精公司所提供）參標，經規格標審核均合格
    ，日商岩井公司提供之產品，因不符合招標規範所定之特殊
    規格，經審核不合格，而科精公司曾提供型錄卻未再參標。
    87年6月22日開價格標時，由鍾燦輝公司的員工邱麗珠及其
    陪標廠商分別代表美僑、銳寶、鉅山等三家公司投標，銳寶
    及鉅山二家公司在第一次減價時就不減價，讓美僑公司得以
    獨得減價機會。而鐘燦輝為能以更接近底價之決標價得標，
    於開標前即以行賄方式，向乙○○行賄以求能洩漏底價，乙
    ○○與被告甲○○在開標現場，即各利用參加開標職務之便
    偷看底價並以事先約定之特定方法（乙○○以在主持開標時
    ，若桌上擺紅筆代表就減1百萬元，若擺藍筆就代表減價50
    萬元之方式；被告甲○○以筆尖若朝上就代表加價，筆尖若
    朝下就代表減價之方式）洩漏底價給代表鐘燦輝開標之員工
    ，讓鐘燦輝可以以更接近底價之決標價得標。本標案之法定
    預算為4億7583萬元，經核定之底價為3億9877萬5千元，決
    標價為3億9185萬5999元，美僑公司以近底價百分之98之價
    格得標。
    因認被告甲○○犯貪污治罪條例第4條第1項第3款之購辦公
    用器材舞弊罪嫌（其所洩露之底價係屬國防以外之機密，惟
    其所為洩露國防以外之秘密及圖利之犯行，為購辦公用器材
    舞弊犯行所吸收，不另論罪）。
二、按犯罪事實應依證據認定，無證據不得認定犯罪事實；又不
    能證明被告犯罪者，應諭知無罪之判決，刑事訴訟法第154
    條第2項、第301條第1項分別定有明文。又認定不利於被告
    之事實，須依積極證據，苟積極證據不足為不利於被告事實
    之認定時，即應為有利於被告之認定，更不必有何有利之證
    據（最高法院30年上字第816號判例參照）。公訴人認為被
    告甲○○有上開犯行，無非以證人邱麗珠之供證及卷附開標
    紀錄表、台灣省物資處決標單等為其論據。惟訊據被告甲○
    ○堅決否認有何違反貪污治罪條例之犯行，辯稱：對於220
    公噸陸上移動式起重機採購案，伊係開標之主持人，基於職
    務之需要，必須觀看底價，並無利用職務之便偷看底價之情
    ，更無以筆尖洩漏底價之情事，本件採購案僅有減價沒有加
    價之問題，且開標當時有審計處之人員在場監督開標過程有
    無違法情事，現場人員並無表示有違法情事發生，況且減價
    程序是公開的，並無洩漏底價之問題，伊更未與得標廠商科
    精公司之負責人葉蒼榮有過接觸，而九十九號廢鐵碼頭裝卸
    設備採購案中，伊於開標前，並未見過美僑公司之負責人鍾
    燦輝，開標當時，鍾燦輝亦未到場，且220公噸陸上移動式
    起重機採購案及九十九號廢鐵碼頭裝卸設備採購案之開標、
    減價、決標過程一切依照審計法之規定，並無洩漏底價之違
    法情事，又伊係擔任組長，並不參與廠商資格之審查作業等
    語。
三、經查：
  (一)對於220公噸陸上移動式起重機採購案、九十九號廢鐵碼頭
    裝卸設備採購案，規格標及價格標之開標過程：
  1.證人彭佳儀（台灣省物資局課長）於偵查中結證稱：「（是
    否認識劉天龍、鄭莉莉、甲○○？職務如何區分？）認識，
    劉天龍、鄭莉莉跟我一起在省物資處擔任業務員，後來我升
    任課長，他們還繼續擔任業務員，甲○○曾擔任第三組的組
    長。‧‧‧（你在前物資處辦理臺中港務局220噸陸上移動
    式起重機及九十九號廢鐵碼頭裝卸設備採購案情形為何？）
    依照前述兩項採購案投標商報價比價表，87年4月1日兩項採
    購案規格標開標的主持人是我，當時220噸陸上移動式起重
    機有兩家參標廠商所報製造廠重複視為一家，由我宣佈廢標
    ，價格標單由參標廠商的代表黃偉庭、廖婉祺及連金益取回
    ，當時案件承辦人是鄭莉莉。‧‧‧就九十九號廢鐵碼頭裝
    卸設備投標商報價比較表來看因為各廠商所報製造廠第一家
    與第二家及第一家與第三家各重複一部份視為一家，所以因
    未達法定家數予以廢標，當時規格標開標的主持人是我，案
    件承辦人是劉天龍，後續的處理情形我記不清楚。（前述2
    項採購案在87年4月1日開標時是何人主持開標？當場有無發
    現參標廠商有明顯圍標不法情形？為何你主張廢標？）是我
    本人，當時參標廠商的製造商雖然一樣，但供應商可能不同
    ，所以應該不算構成圍標，我主張廢標的原因是因為當時省
    物資處的規定製造廠商相同的產品投標就視為一家。（為何
    220噸陸上移動式起重機採購案參標廠商美僑、鉅山及科精
    公司代表可以取回價格標資料？當時你如何說明處理？）這
    些廠商並沒有取回規格標資料，因為規格標已開並宣佈為廢
    標，所以只取回未開封的價格標資料。（為何你不讓九十九
    號廢鐵碼頭裝卸設備採購案參標廠商美僑、鉅山及銳寶公司
    取回價格標資料？當時你是如何說明處理？參標廠商代表去
    找甲○○討論情形為何？）由87年4月1日九十九號廢鐵碼頭
    裝卸設備採購案投標廠商報價比較表來看，參標廠商並沒有
    當場取回價格標資料，至於當時參標廠商美僑、鉅山及銳寶
    公司代表有沒有先找我商談再找甲○○之情形我不清楚，從
    資料上來看，我也無法確定廠商有派代表在當天是否有到場
    ，因廠商是可以不來的。（前述2項採購案87年4月1日第一
    次你主持開標，之後的規格標及價格標為何你都沒有再主持
    開標？）原則上省物資處採購案都由承辦人自己開標，如果
    承辦人要求課長去開標我就會去開標，如果組長甲○○表示
    要主持開標，我和承辦人就會讓組長主持開標，承辦人也會
    陪同開標。我不知道這件採購案為何會由甲○○去開標，我
    跟他不會同時開一個標。如果組長去主持開標，我就不會跟
    著去，就由承辦人跟組長去開標。（220噸陸上移動式起重
    機採購案，87年5月27日開價格標時為何原卷中沒有參標廠
    商之授權書資料？）授權書是對個案授權，不是對投標當日
    的授權，所以只要之前有授權書就可以代表參加該採購案開
    標、決標會議。‧‧‧（提示一銀信用狀編號八S00010，該
    信用狀是否為美僑公司之押標金信用狀？為何同意該信用狀
    作為普欣公司參標之押標金信用狀，且87年6月8日以87物貿
    字第8831號函同意退回給普欣公司？）是的，依據普欣公司
    參標廠商資格審查表，普欣公司是以信用狀（一銀SB985017
    ）作為押標金，為什麼會將美僑公司押標金信用狀轉給普欣
    公司作為參標之用我不清楚，因為當時不是我主持開標。至
    於87年6月8日為何我會同意將美僑公司押標金信用狀退還給
    普欣公司是我疏忽，我沒看清楚。（依作業規定何時可以解
    除得標廠商押標金信用狀、履約信用狀及保固金信用狀之金
    額？）得標廠商押標金信用狀，在繳交履約保證金後就解除
    退還，履約保證金信用狀要等到驗收完成或有其他履約保證
    替代後解除退還，保固金信用狀是貨物驗收完成後開立，在
    保固期滿或有其他保固保證替代後解除退還。」等語（見證
    物資料第一冊第274至277頁）。
  2.證人鄭莉莉（台灣省物資局職員）於偵查中結證稱：「（是
    否認識劉天龍、彭佳儀、甲○○？職務如何區分？）劉天龍
    、彭佳儀是我在省物資局第三組第二課任職時之同事，彭佳
    儀擔任課長，而甲○○則是第三組組長，本組主要業務是接
    受前省政府所屬各單位委託對外採購機具設備儀器等相關業
    務，而本課業務係採輪分制，由彭佳儀依序指派劉天龍、張
    淑珠、李宗仁及我輪流承辦。‧‧‧（廢料絞碎機採購案是
    87 年3月19日決標，88年7月20日完成驗收，89年8月5日才
    解除履約信用狀保證，而220噸陸上移動式起重機87年5月27
    日決標，89年3月20日完成驗收，為何87年10月6日就可以解
    除履約信用狀保證？）如我前述，繳交履約保證金期限為18
    個日曆天，而往往外購案件如220噸陸上移動式起重機金額
    龐大，外商多無法依限繳交，一般由國內代理商先行墊付，
    俟國外廠商完成信用狀繳交程序並經國內銀行保兌並通知本
    組後，本組即會退還由國內代理商先行墊付之履約保證金，
    但87年10月6日所退還之履約保證金並非本案最終所繳之保
    證金，其所繳金額與應繳金額不符。‧‧‧（提示省物資處
    第三組87年6月6日簽稿〉該英文函稿顯示你簽文將美僑公司
    所繳交之押標金信用狀解除保證責任，並將押標金退還給普
    欣公司，請問信用狀既為美僑公司所繳交，何以你卻退還給
    普欣公司？）該220噸起重機採購案，第一次開標時美僑公
    司有參加，結果流標，而第二次開標時美僑公司未參加，改
    由普欣公司參加，普欣公司前往參標人員告訴我普欣與美僑
    係同一家公司，而第一次流標時，美僑公司之押標金未退還
    ，後來普欣公司在第二次開規格標時，我記得普欣公司一個
    老老高高的員工，跟我說他們的信用狀已經有作修改了，所
    以我就讓普欣公司拿一張修改過信用狀參標。但是，我現在
    已經沒有辦法提出該張信用狀。（為何美僑公司之押標金信
    用狀可以讓普欣公司使用？是誰同意讓你如此處理？）因為
    普欣公司有告訴我它與美僑公司是同一家公司，我認為既係
    同一家公司，且押標金部分已有人繳交，我即自行決定准予
    普欣沿用美僑公司押標金。」等語（見證物資料第一冊第28
    0至283頁）。
  3.證人蔡東清（台灣省物資局專門委員）於原審證稱：「（辯
    護人問：87年3至6月間，是否在物資局任職？）是的，擔任
    專門委員。‧‧‧（辯護人問：是否有資格標審查？何人審
    查？）資格標之審查分為有二種，一為一般資格，即指公司
    執照、營利事業登記證、稅單、投標比價證明書等形式文件
    之審查，是由物資處負責審查，另一為委託單位所指定之資
    格，則係由委託機關自行審查。（辯護人問：物資處部分是
    由何人負責審查？）照分層負責之原則，由各該承辦人負責
    審查，組長不負責審查。（辯護人問：價格標是由何人主持
    ？）以案子金額來分，稽查金額以下由課長主持，以上由組
    長主持。‧‧‧（辯護人問：在開始比價前要知道底價，何
    人可以進入底價室？）有承辦人、委託機關代表、監辦人及
    主持人。（辯護人問：監辦人是何人？）由會計室或審計機
    關代表。（辯護人問：底價哪些人可以看到？）在底價室全
    體人員都可以看到，而且是有權利及必須要看。（辯護人問
    ：是否需要偷看？）不需要。進入底價室的人，均要在底價
    表上簽字，根本沒有偷看的問題存在。（辯護人問：在減價
    過程有無加價情形？）採購只有減價，沒有加價的問題。」
    、「（辯護人問：進入比價室有哪些人？）所謂比價室就是
    開標室，有我們物資處的承辦人、開標主持人、委託機關代
    表及廠商。‧‧‧（檢察官問：本件所起訴之臺中港務局委
    託採購案比價時，你是否在場？）沒有。」、「（審判長問
    ：在底價室的人何時可以看到底價？）在底價室做完底價時
    ，就直接到開標室，照理說是不能離開現場，若有離開現場
    之情形，個人要自行負責。（審判長問：臺中港務局採購案
    之定底價及開標，你是否在場？）沒有。」等語（見原審卷
    三第602至606頁）。
  4.證人黃計政於（台灣省審計處職員）原審證稱：「（辯護人
    問：任職單位？）之前是臺灣省審計處，現職是審計部教育
    農林審計處。（辯護人問：本案2件採購案，你參加何案？
    ）我參加220噸陸上移動式起重機採購案及九十九號廢鐵碼
    頭裝卸設備採購案。（辯護人問：對於證人蔡東清所述，進
    入底價室與開標室之情形，在你所承辦之2件採購案中，情
    形是否相同？）我是承辦價格標，底價之前，必須先有3家
    符合時，才會進行比價，然後在開標前，才進底價室訂底價
    。（辯護人問：這2件採購案都在稽查金額以上，你們底價
    均經密封？）我們開標前，會將建議金額密封，帶入底價室
    。（辯護人問：前開2件採購案，你帶建議金額進去，當場
    開啟時，建議金額之密封袋是否完封？）是的。（辯護人問
    ：在底價室時，是否在場的人都可以看到建議金額及底價？
    ）是的。（辯護人問：是否可以陳述監標人之職掌？）我們
    是看主持人對於廠商是否有不當承諾及開標現場有無異常現
    象。（辯護人問：前開2件採購案，你有無發現上開缺失？
    ）沒有。（辯護人問：有無發現周圍的人以筆做暗號？）時
    間太久不記得了。（辯護人問：有無看到被告甲○○以筆尖
    朝上或朝下之方式提供暗示？）沒有注意到。（辯護人問：
    現場主持人將筆尖朝上或朝下，是否屬於異常現象？）很難
    判斷。（辯護人問：減價過程投標廠商可否加價？）只有減
    價沒有加價。（辯護人問：減價過程如果低於底價，是否就
    要宣佈得標？）是的。（辯護人問：你的職責就是觀看開標
    過程有無異常現象？圍標算是異常現象嗎？）圍標是屬於異
    常現象，不過我所承辦之2件採購案均沒有發現有異常現象
    。」等語（見原審卷三第609至612頁）。
  5.證人劉天龍（台灣省物資局職員）於原審證稱：「（辯護人
    問：在物資處工作情形？）我是物資處業務員，從67年起直
    至88年調職，後來調職至臺北市南港修德國小，之後又調到
    古亭國小擔任文書組長。（辯護人問：本案2件採購案你有
    無承辦？）我是承辦九十九號廢鐵碼頭裝卸設備採購案。（
    辯護人問：開標由何人主持？）甲○○主持，通常開標都請
    長官甲○○主持。（辯護人問：當天在開標室，你坐在何處
    ？）我應該坐在第一排，詳細位置不記得了。（辯護人問：
    有無看到甲○○使用筆的方式與以往不同？）我沒有印象。
    （辯護人問：當時臺中港務局人員有無帶藍筆、紅筆做暗號
    之情形？）沒有注意，我的職務只有文書紀錄而已，所以在
    場我沒有發言，也不需要處理現場狀況。（辯護人問：本件
    採購金額將近4億元，開標當天有無發現異常狀況？）應該
    沒有。」等語（見原審卷三第612至613頁）。
  6.依據證人彭佳儀、鄭莉莉、蔡東清、黃計政之證述內容，臺
    灣省物資局辦理採購案之公開招標，係分為規格標及價格標
    之二段標，規格標之審查，區分為技術規格及廠商資格二類
    ，技術規格之審查係由採購單位即臺中港務局機務組戊○○
    、丁○○負責審查，廠商資格之審查則由臺灣省物資處負責
    審查，價格標之審查，即由臺灣省物資處負責主持；被告甲
    ○○係臺灣省物資處第三組長，負責主持220公噸陸上移動
    式起重機採購案、九十九號廢鐵碼頭裝卸設備採購案之開標
    作業，不負責規格標之審查工作，又於開標過程中，被告甲
    ○○擔任開標主持人，按規定即有權限開封觀看核定底價，
    自無公訴人所指「偷看底價」之問題。證人黃計政、劉天龍
    表示在場未發現任何違失或異狀。況且，被告甲○○為台灣
    省物資局第三組組長，而台灣省物資局僅參與開標程序，就
    台中港務局擬定本起重機採購案、本裝卸設備採購案之招標
    規範，以及核定底價，並無置喙餘地，則於台中港務局擬定
    招標規範及核定底價階段，被告甲○○並無法定權責及參與
    其事。又於被告甲○○主持價格標階段，同案被告黃清藤係
    台中港務局局長，被告甲○○為台灣省物資局第三組組長，
    彼此職務並無上下隸屬關係，黃清藤如何能指示被告甲○○
    配合辦理，亦甚有疑義。
  (二)證人邱麗珠固於偵查證稱：「（87年6月22日為何由你代表
    美僑公司負責人鍾燦輝出席九十九號廢鐵碼頭機械設備採購
    案價格標會議，並得標？）我記得87年6月22日鍾燦輝指示
    我代表他前往位於臺北市○○街的臺灣省物資處參加某採購
    案價格標會議，當天也是我兒子小學畢業典禮，所以我記得
    很清楚。因為鍾燦輝認為這會議特別重要，所以他叫我一定
    要代表他去。事前他還交我一些國際貿易術語，並給我一張
    議價的紙條。鍾燦輝同時還派遣1位自稱是他侄子的男子林
    富祥陪同我參加，並給我們1張填妥議價金額的紙條，另告
    訴我們在議價現場注意省物資處綽號『阿波』（台語）的官
    員，當『阿波』以筆尖朝下時表示仍需減價，以筆尖朝上時
    即不需再減價，後來我與林富祥在議價現場就依照阿波的筆
    尖暗號填寫議價金額，直到隔日鍾燦輝致電給我表示我們已
    經得標，但得標金額比底標金額相差新臺幣1千多萬元；我
    出席採購案價格標會議時，我以為我是代表騰宇公司參加，
    但我不曉得當時參與公司的名稱係美僑公司。當日也有其他
    參與廠商，但我不記得他們有無議價。（你前述『阿波』以
    筆尖暗示減價，鍾燦輝有無給予『阿波』任何好處？）鍾燦
    輝曾在電話中告訴我，若作成前述臺灣省物資處某採購案生
    意，就要給付『阿波』佣金，至於佣金數額鍾燦輝沒有告訴
    我。」（見偵字第19275號偵查卷第105至109頁、「（你之
    前供述，在物資局開標時，甲○○會指示你減價方法〈即筆
    尖向下就減價〉，鍾燦輝教你要和甲○○配合等語，是否你
    指認的人就是甲○○？）是的，當時在物資局開標時，我只
    知道他叫『阿波』，我不知道他的全名，『阿波』是鍾燦輝
    都這麼叫他的。」等語（見偵字第22866號偵查卷第22頁反
    面）、「（你之前供述，在物資局開標時，甲○○會指示你
    減價方法〈即筆尖向下就減價〉，鍾燦輝教你要和甲○○配
    合等語，是否你指認的人就是甲○○？）是的，當時在物資
    局開標時，我只知道他叫『阿波』，我不知道他的全名，阿
    波是鍾燦輝都這麼叫他的。」等語（見證物資料第二冊第55
    頁），又於原審證稱：「（辯護人問：本案2件採購案，你
    參與何部分？）我都沒有參與，我印象中有參與1個議價標
    ，是否為本案之採購案我不清楚。（辯護人問：你於92年4
    月30日在調查站說，鍾燦輝指示你於6月23日前往物資處參
    加採購案價格標，是否屬實？）是，鍾燦輝還有交1張議價
    紙條給他姪子，沒有交給我，是因為鍾燦輝不信任我的能力
    。（辯護人問：是否有看到紙條內容？）紙條上面有寫東西
    ，但是不清楚內容，應該是數字。（辯護人問：鍾燦輝有告
    訴你在議場要注意1位叫『阿波』的官員，他的筆尖是朝上
    或朝下嗎？）鍾燦輝是告訴他的姪子要注意，我有聽到，地
    點我沒法確認。（辯護人問：他的姪子叫林富祥？）是。（
    辯護人：你參加採購案時，有無依照『阿波』的指示填寫議
    價金額？）不是我填寫的，我忘記是何人寫的。（辯護人問
    ：鍾燦輝告訴你有人以紅筆代表1百萬元、藍筆代表50萬元
    ？）我不知道，我只有聽到筆尖朝上或朝下。（辯護人問：
    你參加此標案，後來如何議價？）我不知道，時間太久了。
    （辯護人問：你有無看到『阿波』筆尖朝上或朝下？）我有
    看到『阿波』的筆尖朝上，他原來的筆尖朝下，後來是朝上
    ，價格不是我決定的。」等語（見原審卷三第534至537頁）
    。惟當時據監察院發布施行審計法施行細則第58條係規定：
    「各機關營繕工程及購置定製財物，開標結果，均超越底價
    時，主辦機關為應緊急或其他需要，得當場要求最低標價之
    廠商減價一次，如仍超越底價，由各投標廠商，重新比減價
    格，其最低價格仍超過底價百分之20以上者，應另行招標。
    」，意即在價格標開標時，倘廠商投標價格有進入底價者，
    則逕行決標，並無減價之題；倘投標廠商投標價格均未進入
    底價，則應求最低標價廠商優先減價1次，如仍未進入底價
    ，由各投標廠商重新比減價格，至各廠商均不願再減價為止
    時，如仍超過底價百分之20以上，應另行招標。而本件被告
    甲○○主持之招標程序，最低投標廠商並未進入底價，如欲
    得標必定須減價，無須藉由被告甲○○以筆尖朝上或朝下予
    以暗示。證人邱麗珠所供證情節，與上開決標規定不符合，
    非可據為不利被告甲○○認定之依據。
四、綜上所述，於積極證據不足為不利於被告事實之認定時，依
    前揭法律規定及判例意旨，自應為有利於被告甲○○事實之
    認定。復查無其他確切之事證，足認被告甲○○確有公訴人
    所指購辦公用器材舞弊、洩露國防以外之秘密及圖利等犯行
    ，是被告甲○○被訴犯罪尚屬不能證明，原審疏未詳查遽予
    論罪科刑，容有未洽，被告甲○○上訴指摘原判決不當，為
    有理由，應由本院將原判決關於被告甲○○部分撤銷，並另
    為無罪之諭知。
據上論斷，應依刑事訴訟法第369條第1項前段、第364條、第299
條第1項前段、第301條第1項，貪污治罪條例第5條第1項第3款、
第6條第1項第4款（92年2月6日修正後）、第8條第2項（95年5月
30日修正後）、第17條、第19條，證人保護法第14條第1項，刑
法第2條第1項前段、第11條、第28條（修正前）、第56條（修正
前）、第55條（修正前）、第132條第1項、第214條、第42條第3
項、第37條第2項，刑行法第1條之1，判決如主文。
本案經檢察官丙○○到庭執行職務。
中    華    民    國    98    年    12    月    29    日
            刑事第七庭   審判長法  官 林  榮  龍
                               法  官 李  秋  娟
                               法  官 江  錫  麟
以上正本證明與原本無異。
被告甲○○不得上訴。
其他得上訴。
如不服本判決應於收受送達後十日內向本院提出上訴書狀，其未
敘述上訴理由者，並得於提起上訴後十日內向本院補提理由書（
均須按他造當事人之人數附繕本）「切勿逕送上級法院」。
                                書記官 鄧  智  惠
中    華    民    國    98    年    12    月    30    日
附表一：
┌──┬─────┬────┬─────────┬───────┐
│編號│支票號碼  │發票日  │付款人            │面額（新臺幣）│
├──┼─────┼────┼─────────┼───────┤
│  一│BE0000000 │92.10.01│臺灣銀行臺中港分行│240萬元       │
├──┼─────┼────┼─────────┼───────┤
│  二│BE0000000 │92.09.29│臺灣銀行基隆分行  │260萬元       │
└──┴─────┴────┴─────────┴───────┘
附表二：
┌─────┬───────┬────────┬──────┐
│比較法條  │舊刑法於本案適│新刑法於本案適用│依從舊從輕原│
│          │用之法律效果  │之法律效果      │則比較結果  │
├─────┼───────┼────────┼──────┤
│刑法第28條│共同實施犯罪，│共同實行犯罪，應│比較新舊法，│
│          │應適用共同正犯│適用共同正犯規定│不生有利不利│
│          │規定          │                │於被告之問題│
├─────┼───────┼────────┼──────┤
│刑法第55條│應適用牽連犯規│刪除牽連犯規定，│適用舊刑法較│
│後段      │定，從一重罪處│牽連犯之數個犯罪│有利於被告  │
│          │斷            │行為，依新法應數│            │
│          │              │罪併罰          │            │
├─────┼───────┼────────┼──────┤
│刑法第56條│應適用連續犯規│刪除連續犯規定，│適用舊刑法較│
│          │定，加重本刑至│連續犯之數個犯罪│有利於被告  │
│          │2分之1        │行為，依新法應數│            │
│          │              │罪併罰          │            │
├─────┼───────┼────────┼──────┤
│刑法第65條│無期徒刑減輕者│無期徒刑減輕者，│適用舊刑法較│
│第2項     │，為7年以上有 │為20年以下、15年│有利於被告  │
│          │期徒刑        │以上有期徒刑    │            │
├─────┼───────┼────────┼──────┤
│刑法第37第│宣告6月以上有 │宣告1年以上有期 │宣告刑均在有│
│2項       │期徒刑，依犯罪│徒刑，依犯罪之性│期徒刑1年以 │
│          │之性質認為有褫│質認為有褫奪公權│上，比較新舊│
│          │奪公權之必要者│之必要者，宣告1 │法，不生於被│
│          │，宣告1年以上 │年以上10年以下褫│告有利與否之│
│          │10年以下褫奪公│奪公權。        │問題。      │
│          │權。          │                │            │
├─────┴───────┴────────┴──────┤
│刑法第33條第5款關於罰金刑之規定，由「罰金：1元以上」修正為│
│「罰金：新臺幣1千元以上，以百元計算之」，修正後關於罰金刑 │
│之法定範圍顯已提高，應以行為時之規定有利於被告。          │
├─────────────────────────────┤
│綜合比較結果：以適用舊刑法較有利於被告，故本案應一體適用舊│
│刑法。                                                    │
└─────────────────────────────┘
附錄論罪科刑法條：
貪污治罪條例第4條：
  有下列行為之一者，處無期徒刑或10年以上有期徒刑，得併科
  新臺幣1億元以下罰金：
  一、竊取或侵占公用或公有器材、財物者。
  二、藉勢或藉端勒索、勒徵、強占或強募財物者。
  三、建築或經辦公用工程或購辦公用器材、物品，浮報價額、
      數量、收取回扣或有其他舞弊情事者。
  四、以公用運輸工具裝運違禁物品或漏稅物品者。
  五、對於違背職務之行為，要求、期約或收受賄賂或其他不正
      利益者。
  前項第一款至第四款之未遂犯罰之。
貪污治罪條例第6條（92年2月6日修正後）：
  有下列行為之一，處5年以上有期徒刑，得併科新臺幣3千萬元
  以下罰金：
  一、意圖得利，抑留不發職務上應發之財物者。
  二、募集款項或徵用土地、財物，從中舞弊者。
  三、竊取或侵占職務上持有之非公用私有器材、財物者。
  四、對於主管或監督之事務，明知違背法律、法律授權之法規
      命令、職權命令、自治條例、自治規則、委辦規則或其他
      對多數不特定人民就一般事項所作對外發生法律效果之規
      定，直接或間接圖自己或其他私人不法利益，因而獲得利
      益者。
  五、對於非主管或監督之事務，明知違背法律、法律授權之法
      規命令、職權命令、自治條例、自治規則、委辦規則或其
      他對多數不特定人民就一般事項所作對外發生法律效果之
      規定，利用職權機會或身分圖自己或其他私人不法利益，
      因而獲得利益者。
  前項第一款至第三款之未遂犯罰之。
刑法第214條：
  明知為不實之事項，而使公務員登載於職務上所掌之公文書，
  足以生損害於公眾或他人者，處3年以下有期徒刑、拘役或5百
  元以下罰金。

司法院資訊處製作；財團法人民間司法改革基金會備份。
